ACORDAO-COMPLETO-2546951

ACÓRDÃO 2557/2022 ATA 44/2022 - PLENÁRIO

VISTOS, relatados e discutidos estes autos, que tratam de acompanhamento com o objetivo de avaliar os resultados fiscais e a execução orçamentária e financeira da União no 2º bimestre de 2022, com atenção especial no exame do nível de atingimento das metas fiscais e da conformidade do contingenciamento de despesas.
ACORDAM os ministros do Tribunal de Contas da União, reunidos em sessão do Plenário, com fundamento no art. 43, inciso I, da Lei 8.443/1992, c/c os arts. 169, inciso V, e 250, inciso III, do Regimento Interno do TCU e com os arts. 9º, inciso I; 11 e 14, § 2º, inciso I, da Resolução-TCU 315/2020 e diante das razões expostas pelo Relator, em:
9.1. dar ciência ao Poder Executivo, de que os bloqueios incidentes sobre as programações orçamentárias, visando à supressão de dotações do Fundo Nacional de Desenvolvimento Científico e Tecnológico - FNDCT, devem restringir-se às exceções autorizadas por lei, em especial na Lei 11.540/2007, bem como nas respectivas alterações legais, consoante disposto no § 2º do art. 9º da Lei Complementar 101/2000 e nos §§ 1º, 2º e 3º do art. 11 da Lei 11.540/2007;   
9.2. recomendar à Secretaria Especial do Tesouro e Orçamento do Ministério da Economia que:
9.2.1. ao realizar a reclassificação das receitas e despesas com a formação e manutenção de estoques da Política de Garantia de Preços Mínimos, amparada na Nota Técnica SEI 5/2022/Cesef/Supef/STN/Seto-ME, fundamente-se, para fins de classificação econômica das receitas e despesas orçamentárias, na legislação nacional sobre finanças públicas e nas orientações constantes do Manual on Government Finance Statistics - GFSM 1986, do Government Finance Statistics Manual - GFSM 2014 e do System of National Accounts - SNA 2008 (item 161) ;
9.2.2. oportunamente às ações de reclassificação das receitas e despesas e ao estabelecimento da nova sistemática de registros patrimoniais, orçamentários e financeiros relacionados às ações comerciais de estoques estratégicos e reguladores no âmbito da Política de Garantia de Preços Mínimos, adéque as rotinas de registro contábil da Companhia Nacional de Abastecimento, de forma a que o custo de aquisição de seus estoques se conforme às definições estabelecidas no item 19 da "NBC TSP 04 - Estoques", c/c o item 5.2.2 do Manual de Contabilidade Aplicada ao Setor Público (MCASP) - 9ª Edição, garantindo-se, ainda, que as publicações das "Estatísticas Fiscais do Governo Geral" reflitam adequadamente os montantes dos estoques adquiridos e alienados no período contábil, consoante orientações constantes do Manual on Government Finance Statistics - GFSM 1986, do Government Finance Statistics Manual - GFSM 2014 e do System of National Accounts - SNA 2008 (item 176) ;
9.3. informar ao presidente da Comissão Mista de Planos, Orçamentos Públicos e Fiscalização do Congresso Nacional, para fins de subsídios à referida Comissão, em atendimento ao disposto no art. 139, § 3º, da Lei 14.194/2021 (LDO 2022) , os seguintes fatos acerca da gestão fiscal no 2º bimestre de 2022:
9.3.1. os resultados primários do Governo Central acumulados até abril de 2022 a preços correntes (superávit de R$ 80,1 bilhões) e das empresas estatais federais (superávit de R$ 6,0 bilhões) , segundo a apuração oficial do Bacen (metodologia "abaixo da linha") , afiguram-se compatíveis com as metas fiscais do exercício de 2022, respectivamente, resultados primários deficitários de R$ 170,5 bilhões e de R$ 4,4 bilhões, estipuladas, respectivamente, pelos arts. 2º e 3º da Lei de Diretrizes Orçamentárias (LDO) da União para o exercício de 2022 (item 51) ;
9.3.2. a projeção do resultado primário de 2022 das empresas estatais federais, com base no Demonstrativo da Necessidade de Financiamento Líquido, indica déficit expressivo das seguintes empresas: Empresa Gerencial de Projetos Navais (Emgepron) , R$ 1.840,5 milhões; Empresa de Tecnologia e Informações da Previdência (Dataprev) , R$ 260,5 milhões; Empresa Brasileira de Hemoderivados e Biotecnologia (Hemobras) , R$ 253,2 milhões; Empresa Gestora de Ativos (Emgea) , R$ 158,7 milhões; Casa da Moeda do Brasil (CMB) , R$ 70,4 milhões; Companhia Docas do Estado de São Paulo (Codesp) , R$ 85,7 milhões; e Serviço Federal de Processamento de Dados (Serpro) , R$ 50,3 milhões. (item 72) ;
9.3.3. não obstante as projeções de receitas e despesas primárias da avaliação do 2º bimestre de 2022, consideradas a meta de resultado primário e a dedução referente a restos a pagar de despesas relacionadas ao enfrentamento da pandemia no valor de R$ 6.724,4 milhões, indicarem a possibilidade de ampliação de R$ 111.708,1 milhões nas despesas primárias discricionárias dos Poderes da União, MPU e DPU, tal ampliação não ocorreu, em virtude da imposição de observância do "Teto de Gastos" (ADCT, art. 107) , haja vista que as projeções das despesas primárias sujeitas ao regime do "Teto de Gastos" estão acima daquele limite de gastos em R$ 6.954,4 milhões, com um excesso no Poder Executivo de R$ 9.961,4 milhões e um espaço nos demais Poderes, MPU e DPU de R$ 3.016,0 milhões (item 40) ;
9.3.4. em razão da EC 113/2021, a LOA 2022 foi sancionada estabelecendo-se o "Teto de Gastos" para 2022 de R$ 1.679,6 bilhões, porém, com a reclassificação das despesas com a formação e manutenção de estoques da Política de Garantia de Preços Mínimos - PGPM, o montante passaria a ser de R$ 1.681,0 bilhões (item 120) ;
9.3.5. os créditos suplementares abertos pelo Poder Executivo foram compatíveis com a meta de resultado primário e com o "Teto de Gastos" (item 180) ;
9.3.6. o Poder Executivo substituiu os R$ 125,7 bilhões em fonte de recursos de operações de crédito (944) que amparavam a dotação condicionada destina ao pagamento de despesas obrigatórias do Regime Geral de Previdência Social (item 187) ;
9.3.7. as projeções indicam suficiência para cumprimento da "Regra de Ouro" da ordem de R$ 15,7 bilhões no exercício de 2022 (item 189) ;
9.3.8. há expectativa de cumprimento do art. 42 da LRF com margem de R$ 123,0 bilhões nas fontes não vinculadas/ordinárias (item 195) ;
9.4. encaminhar cópia deste acórdão ao Ministério da Economia, à Controladoria-Geral da União, à Companhia Nacional de Abastecimento, à Casa Civil da Presidência da República e ao presidente da Comissão Mista de Planos, Orçamentos Públicos e Fiscalização do Congresso Nacional, informando-lhes que o inteiro teor da referida decisão poderá ser consultado no Portal do TCU (www.tcu.gov.br/acordaos) ; e
9.5. arquivar o presente processo.

Acompanhamento com o objetivo de avaliar os resultados fiscais e a execução orçamentária e financeira da União no 2º bimestre de 2022.

Banco Central do Brasil e Ministério da Economia

3. Interessado: Tribunal de Contas da União

13.1. Ministros presentes: Bruno Dantas (na Presidência), Walton Alencar Rodrigues, Benjamin Zymler e Jorge Oliveira (Relator).
13.2. Ministros-Substitutos convocados: Marcos Bemquerer Costa e Weder de Oliveira.

JORGE OLIVEIRA

Trata-se de acompanhamento com o objetivo de avaliar os resultados fiscais e a execução orçamentária e financeira da União no 2º bimestre de 2022, com atenção especial no exame do nível de atingimento das metas fiscais e da conformidade do contingenciamento de despesas.
2.	Reproduzo, a seguir, trecho do relatório elaborado pela equipe da Secretaria de Macroavaliação Governamental - Semag:
	"1 INTRODUÇÃO 
	1.1. Objetivo Geral
	1. Esta fiscalização decorre da deliberação do Acórdão 67/2022-TCU-Plenário, de relatoria do Ministro Jorge Oliveira (TC-Processo 044.390/2021-1) , e tem o objetivo de avaliar os resultados fiscais e a execução orçamentária e financeira da União no 2º bimestre de 2022, com foco no grau de atingimento das metas fiscais e na conformidade do contingenciamento de despesas, para dar cumprimento às disposições insculpidas no art. 3°, inciso IV, alínea 'a', da Resolução-TCU 142/2001 (peça 3) .
	1.2. Objetivos Específicos e Questões de Auditoria
	2. Consoante com o objetivo geral, estabeleceram-se três objetivos específicos: i) examinar os agregados fiscais condicionantes do resultado primário, avaliando-se o cenário da economia, as receitas primárias, as despesas primárias e o resultado primário e nominal; ii) abordar questões relativas à execução orçamentária e financeira; e iii) avaliar o cumprimento do 'Teto de Gastos' e da 'Regra de Ouro'. Com vistas ao alcance desses objetivos, formularam-se as seguintes questões de auditoria (peça 9) :
	i) a grade de parâmetros macroeconômicos, com maior interferência nos níveis de arrecadação das receitas administradas e previdenciárias (PIB, Expectativa de Inflação, Câmbio e Massa Salarial) , comportou-se conforme as previsões da LDO e LOA?;
	ii) os parâmetros eventualmente ajustados são coerentes com as expectativas de mercado?;
	iii) qual a variação entre a arrecadação prevista na LOA/Decretos de Programação Orçamentária e Financeira e as projeções de receita do Relatório de Avaliação de Receitas e Despesas Primárias (RARDP) ?;
	iv) a previsão de receitas primárias do RARDP do bimestre é consistente com a receita realizada?
	v) quais os principais itens da receita primária que sofreram variação?;
	vi) qual a variação entre as despesas fixadas na LOA e a projeção de despesas no Relatório de Avaliação de Receitas e Despesas Primárias do bimestre?;
	vii) a projeção de despesas primárias do Relatório de Avaliação de Receitas e Despesas Primárias do bimestre é consistente com a despesa realizada?;
	viii) quais os principais itens das despesas primárias obrigatórias que sofreram variação?;
	ix) o Resultado Primário apurado do Governo Central (OFSS) e das Empresas Estatais Federais (PDG) , dadas as previsões vigentes de receitas e despesas primárias, permite alcançar as metas fiscais estabelecidas na LDO 2022 e decretos de programação orçamentária e financeira?;
	x) quais os fatores condicionantes da discrepância estatística no resultado primário do PDG?;
	xi) qual o impacto na meta de resultado primário decorrente dos pagamentos dos acordos celebrados com amparo nos §§ 11 e 21 do art. 100 da Constituição Federal?;
	xii) quais os principais itens da programação orçamentária e financeira do Poder Executivo federal para o exercício de 2022?;
	xiii) qual é o volume de empoçamento de recursos até o bimestre de referência?;
	xiv) a reclassificação orçamentária das receitas e despesas das ações da PGPM está em consonância com o Manual de Estatísticas de Finanças Públicas - MEFP 2014 (Government Finance Statistics Manual - GFSM 2014) , o Sistema de Contas Nacionais - SCN 2008 (System of National Accounts - SNA 2008) e diretrizes da Organização para Cooperação e Desenvolvimento Econômico (OCDE) ?;
	xv) houve abertura de crédito suplementar ou especial que tenha ampliado o montante total autorizado de despesa primária sujeita aos limites, em desconformidade com as disposições do art. 107, § 1º, incisos I e II, e § 5º do ADCT?
	xvi) quais os principais itens da projeção atual das despesas primárias sujeitas aos limites do 'Teto de Gastos' que sofreram variação no bimestre?
	xvii) qual é espaço fiscal decorrente das ECs 113/2021 e 114/2021, derivado da nova forma de cálculo do 'Teto de Gastos' e do limite para pagamento de precatórios?
	xviii) há consistência na ampliação do limite do 'Teto de Gastos' derivada da reclassificação orçamentária das despesas relativas às ações da PGPM?
	xix) quais as projeções apresentadas para cumprimento da 'Regra de Ouro' no exercício?
	xx) qual o impacto da reclassificação orçamentária da PGPM na Receita Corrente Líquida e na apuração da 'Regra de Ouro'?
	xxi) qual o impacto da reclassificação orçamentária das receitas e despesas das ações da PGPM?
	1.3. Metodologia
	3. A metodologia para realização do trabalho envolveu procedimentos de auditoria consistentes na leitura da legislação, manuais e relatórios oficiais, em especial a Lei Complementar 101/2000 (LRF) , a Lei 14.194/2021 (LDO 2022) , a Lei 14.303/2022 (LOA 2022) , o Decreto 10.961/2022, o Relatório de Avaliação de Receitas e Despesas Primárias (RARDP) do 2º bimestre de 2022, o Relatório de Avaliação do Cumprimento de Metas Fiscais do 1º quadrimestre de 2022 (RACMF) e o Relatório Resumido da Execução Orçamentária (RREO) , bem como consultas à base de dados do Sistema Integrado de Administração Financeira do Governo Federal (Siafi) , confrontando-os com as respostas às diligências e demais informações coletadas dos órgãos fiscalizados.
	1.4. Volume de Recursos Fiscalizados e Benefício da Ação de Controle
	4. O volume de recursos fiscalizados envolve todas as receitas e despesas primárias realizadas até o 2º bimestre de 2022, ou seja, receita total de R$ 770,2 bilhões e despesa total de R$ 547,6 bilhões, em valores correntes, conforme o Resultado do Tesouro Nacional (RTN) de abril de 2022 (peça 44, p. 7) .
	5. Estima-se que o presente trabalho tem o potencial de melhorar a transparência dos relatórios do Governo Federal, estimular o atendimento às disposições insculpidas na Lei de Responsabilidade Fiscal e fornecer subsídios para a atuação do Congresso Nacional.
	2. ANÁLISE DO CENÁRIO MACROECONÔMICO
	2.1. Parâmetros Macroeconômicos
	6. De acordo com o art. 7º-B, inciso II, do Anexo I do Decreto 9.745/2019, compete à Secretaria de Política Econômica (SPE) da Secretaria Especial do Tesouro e Orçamento (Seto) do Ministério da Economia elaborar cenários econômicos e fiscais de curto, médio e longo prazos, em articulação com outros órgãos do Ministério, com o objetivo de definir diretrizes de política econômica.
	7. Em vista do Anexo II, inciso XXII, da LDO 2022, o conjunto de parâmetros estimados pela SPE, denominado grade de parâmetros, deve ser utilizado na elaboração do Projeto de Lei Orçamentária de 2022, e conter, para os exercícios de 2021 e 2022, entre outros dados, a variação real e nominal do PIB, da massa salarial dos empregados com carteira assinada, do preço médio do barril de petróleo tipo Brent, da média da taxa de câmbio do dólar americano, da Taxa de Juros de Longo Prazo (TJLP) , da taxa de juros Selic, e de índices de inflação (IGP-DI, IPCA e INPC) .
	8. Conforme a SPE, a grade de parâmetros é um importante subsídio para a elaboração do orçamento federal porque provê aos seus formuladores o cenário-base para o quadro macroeconômico brasileiro no ano em que o orçamento será executado, propiciando que se estime com mais precisão as receitas e despesas do governo federal, o que contribui para um orçamento com equilíbrio fiscal, melhor alocação de despesas e maior previsibilidade arrecadatória.
	9. Por força do disposto no art. 62, § 4º, inciso II, da LDO 2022, a revisão dos parâmetros e das projeções das variáveis será consignada nos relatórios de avaliação bimestrais. Constam da tabela seguinte as previsões dos principais parâmetros macroeconômicos empregados pelo Poder Executivo para as projeções e as memórias de cálculo da estimativa apurada ao final do 2º bimestre de 2022. A última coluna contém as expectativas de mercado, para alguns parâmetros, apresentadas no Boletim Focus publicado pelo Banco Central do Brasil (Bacen) , com base na mediana das estimativas de cerca de 140 instituições habilitadas, majoritariamente bancos, gestores de recursos, distribuidoras e corretoras, além de consultorias e outras empresas não-financeiras.
	Tabela 1 - Parâmetros Macroeconômicos Projetados 2022
	Item
	LOA 20221
	Avaliação 
1° Bimestre
 (22/3/2022) 
 (a) 
	Avaliação 
2° Bimestre
 (20/5/2022) 
 (b) 
	b-a
	Previsões do Mercado
 (20/5/2022) 

	PIB Real (%) 
	2,10
	1,50
	1,50
	0,00
	1,03

	PIB Nominal (R$ bilhões) 
	9.539,01
	9.647,35
	9.710,92
	63,58
	n.d.

	Taxa de Inflação - IPCA acumulado (%) 
	4,70
	6,55
	7,90
	1,35
	8,63

	INPC acumulado (%) 
	4,25
	6,70
	8,10
	1,39
	n.d.

	IGP-DI acumulado (%) 
	5,42
	10,01
	11,40
	1,39
	n.d.

	Taxa Over - Selic Média
	10,68
	11,59
	12,15
	0,56
	n.d

	Taxa de Câmbio (R$/US$) 
	5,53
	5,37
	5,02
	-0,35
	5,05

	Preço Médio do Petróleo (US$/barril) 
	77,37
	103,42
	102,78
	-0,64
	n.d.

	Salário-Mínimo (R$) 
	1.211,00
	1.212,00
	1.212,00
	0,00
	n.d.

	Massa Salarial Nominal (%) 
	12,59
	15,43
	16,32
	0,89
	n.d.

Fontes: Tabela 2 (adaptada) do RARDP (peça 7, p. 11) e Relatório de Mercado Focus - Bacen (peça 54, p. 1) .
1/ Dados da SPE/ME, de 11/11/2021, conforme o Ofício SEI 502/2021/ME, de 23/11/2021, encaminhado à Comissão Mista de Planos, Orçamentos Públicos e Fiscalização pelo Ministro de Estado da Economia Paulo Guedes, mediante o qual propõe atualização dos parâmetros econômicos constantes do PLOA 2022, em atendimento ao art. 10, Anexo II, inciso XXII, da LDO 2022.
	10. Exceto quanto ao aumento de 20,6% (1,35 p.p.) na taxa de variação do IPCA projetada, não há, para os demais indicadores, mudança significativa em relação ao bimestre anterior, mantendo-se, inclusive, a expectativa de crescimento positivo do PIB real em 1,50%. O mercado projetou IPCA e PIB real menos otimistas: o primeiro supera as projeções do governo em 9,2% (0,73 p.p.) ; o segundo representa uma expectativa de crescimento inferior em 31,3% (1,03%) .
	11. Conforme explanado no item 3.2 do RARDP do 2º bimestre de 2022 (peça 7, p. 11) , as projeções das receitas primárias seguem um modelo incremental, e são obtidas por meio da aplicação dos citados parâmetros sobre bases de cálculo formadas pela arrecadação realizada no ano imediatamente anterior, excluindo-se as receitas extraordinárias, considerando-se os efeitos decorrentes das alterações na legislação tributária.
	3. AVALIAÇÃO DAS RECEITAS PRIMÁRIAS - 2° BIMESTRE de 2022
	3.1 Projeção de Arrecadação de Receitas Primárias do exercício de 2022
	12. Os relatórios de avaliação bimestral são elaborados por SOF e STN sob coordenação técnica da primeira. As projeções integrantes dos mencionados relatórios incumbem primordialmente a essas secretarias, além da RFB, com base em grade de parâmetros formulada pela SPE, de acordo com a vigente matriz de responsabilidades, aprovada pela Resolução da Junta de Execução Orçamentária (JEO) 6/2021.
	13. Segundo o RARDP do 2º bimestre de 2022 (peça 7, p. 8) , em confronto com a previsão da avaliação do 1º bimestre, estima-se que a receita primária total do exercício alcançará R$ 2.167,1 bilhões, ou seja, incremento de R$ 49,1 bilhões (variação positiva de 2,3%) . Enquanto a receita líquida estimada é de R$ 1.722,4 bilhões, com variação positiva de R$ 36,3 bilhões (2,2%) .
	14. De forma segregada em dois grandes grupos, as estimativas para previsão das Receitas Administradas, exceto Regime Geral de Previdência Social (RGPS) e líquidas de incentivos fiscais, aumentaram R$ 46,5 bilhões ou 3,6%, enquanto a previsão para a arrecadação de receitas não administradas recuou R$ 1,6 bilhão, correspondente à redução de -0,5%. Já a arrecadação líquida para o RGPS apresentou elevação de R$ 4,2 bilhões ou 0,8%.
	15. Segundo o RARDP do 2º bimestre de 2022, dentre as rubricas contidas no grupo Receitas Administradas pela RFB exceto RGPS, as maiores variação positivas em termos absolutos dessa avaliação bimestral com relação à avaliação do 1º bimestre foram: Imposto de Renda, R$ 35.418 milhões (5,9%) ; CSLL, R$ 16.272 milhões (12,8%) e IOF, R$ 7.009 milhões (12,5%) . Em sentido oposto, houve redução da projeção de arrecadação de Cofins, R$ 12.153 milhões (-4,4%) e de Imposto de Importação, R$ 3.053 milhões (-5,0%) . 
	Tabela 2 - Projeção de Arrecadação de Receitas Primárias de 2022
						R$ milhões

	Discriminação
	LOA 2022   (A) 
	Avaliação 1° bimestre/2022 (B) 
	Avaliação 2° bimestre/2022 (C) 
	Diferença (C) - (B) 
	Variação entre as duas Avaliações (C) - (B) / (B) %

	I. Receita Total (I) 
	2.030.520
	2.118.013
	2.167.129
	49.116
	2,3%

	I.1. Receita Administrada pela RFB, exceto RGPS
	1.288.900
	1.285.607
	1.332.144
	46.537
	3,6%

	I.1.1. Imposto de Importação
	60.883
	60.807
	57.754
	-3.053
	-5,0%

	I.1.2. IPI
	83.678
	55.459
	59.299
	3.840
	6,9%

	I.1.3. Imposto sobre a Renda, líquido de incentivos fiscais
	546.711
	595.449
	630.867
	35.418
	5,9%

	I.1.4. IOF
	51.805
	56.271
	63.280
	7.009
	12,5%

	I.1.5. COFINS
	313.948
	278.683
	266.530
	-12.153
	-4,4%

	I.1.6. PIS/PASEP
	86.392
	79.697
	80.511
	814
	1,0%

	I.1.7. CSLL
	111.082
	127.086
	143.358
	16.272
	12,8%

	I.1.8. CPMF
	0
	1
	0
	-1
	-

	I.1.9. CIDE - Combustíveis
	1.903
	3.061
	3.566
	505
	16,5%

	I.1.10. Outras Administradas pela RFB
	32.499
	29.093
	26.978
	-2.115
	-7,3%

	I.2. Arrecadação Líquida para o RGPS
	499.353
	527.286
	531.456
	4.170
	0,8%

	I.3. Receitas Não Administradas pela RFB
	242.267
	305.120
	303.528
	-1.592
	-0,5%

	I.4.1. Concessões e Permissões
	5.137
	16.344
	17.784
	1.440
	8,8%

	I.4.2. Complemento do FGTS
	0
	0
	0
	0
	-

	I.4.3. Cont. Plano de Seg. do Servidor
	18.592
	17.259
	17.323
	64
	0,4%

	I.4.4. Contribuição do Salário-Educação
	25.729
	27.511
	27.623
	112
	0,4%

	I.4.5. Exploração de Recursos Naturais
	95.870
	134.509
	129.023
	-5.486
	-4,1%

	I.4.6. Dividendos e Participações
	26.285
	39.226
	35.983
	-3.243
	-8,3%

	I.4.8. Receita Própria e de Convênios
	18.153
	18.081
	17.710
	-371
	-2,1%

	I.4.9. Demais Receitas
	52.502
	52.191
	58.083
	5.892
	11,3%

	II. Transferência por Repartição da Receita 
	386.401
	431.927
	444.711
	12.784
	3,0%

	III - Receita Líquida (I-II) 
	1.644.119
	1.686.086
	1.722.418
	36.332
	2,2%

	Fonte: Relatório de Avaliação de Receitas e Despesas Primárias do 2° bimestre de 2022.

	16. No que concerne às Receitas Não Administradas pela RFB, as rubricas com maiores variações positivas em termos absolutos foram: demais receitas, R$ 5.892 milhões (11,3%) e concessões e permissões, R$ 1.440 milhões (8,8%) . Ao passo que as maiores variações negativas foram de exploração de recursos naturais, R$ -5.486 milhões (-4,1%) , dividendos e participações, -R$ 3.243 milhões (-8,3%) . 
	17. Consoante o RARDP do 2º bimestre de 2022 (peça 7, pp. 15-16) , a elevação da previsão de arrecadação das 'Demais Receitas' deveu-se primordialmente à continuidade da reclassificação de receitas que antes estavam no grupo de administradas pela RFB e foram transferidas para essa rubrica. De modo geral, as estimativas desses grupos de receitas incorporaram a arrecadação do 2º bimestre de 2022, estiveram abertas à inserção e/ou atualização de bases externas pelos órgãos e unidades setoriais e tiveram os índices de preço e quantidade, quando aplicável, atualizados segundo a grade de parâmetros da SPE de 12/5/2022. De outra parte, o aumento da previsão de receita de concessões e permissões derivou, preponderantemente, à antecipação de pagamentos de contrato do setor ferroviário, bem como a previsão de novas receitas do setor de petróleo, relativas ao 3º Ciclo de Oferta Permanente.
	18. De acordo com o mencionado relatório de avaliação, a redução da previsão de arrecadação de exploração de recursos naturais deveu-se, majoritariamente, à: (i) diminuição da projeção de Recursos do Petróleo (-R$ 4.418,2 milhões) , conforme as atuais estimativas de arrecadação de royalties e participação especial, segundo a Nota Técnica 19/2022/SPG/ANP-RJ, de 16/5/2022, emitida pela Agência Nacional do Petróleo (ANP) , tiveram redução de R$ 5,0 bilhões em função da expectativa atual para o preço do petróleo tipo Brent, que variou -1,73% em relação ao cenário anterior, e para a taxa de câmbio, que variou -4,94%; e (ii) diminuição da projeção de receita de Recursos Minerais (-R$ 1.020,4 milhões) , por causa tanto a queda na cotação do minério de ferro quanto da revisão do câmbio médio. 
	3.2. Previsão e Arrecadação das Receitas Primárias do 2° Bimestre de 2022
	19. Para dar cumprimento às disposições do art. 9° da LRF e do art. 64, § 4°, da LDO 2022, a Secretaria de Orçamento Federal, na condição de coordenadora técnica, publica o Relatório de Avaliação de Receitas e Despesas Primárias até o 22º dia após o encerramento de cada bimestre.
	20. O art. 9° da LRF prevê o que segue:
	'Se verificado, ao final de um bimestre, que a realização da receita poderá não comportar o cumprimento das metas de resultado primário ou nominal estabelecidas no Anexo de Metas Fiscais, os Poderes e o Ministério Público promoverão, por ato próprio e nos montantes necessários, nos trinta dias subsequentes, limitação de empenho e movimentação financeira, segundo os critérios fixados pela lei de diretrizes orçamentárias.'
	21. Cotejando-se a previsão de arrecadação do 2º bimestre de 2022, constante do Anexo XVII do Decreto 11.019/2022, com a arrecadação efetivamente realizada nesse período, em valores correntes, observa-se, no total agregado, elevação de 9,9%, e, no grupo Receitas Administradas pela RFB, exceto resultado do RGPS, majoração de 7,3%.
	22. As maiores variações, em termos absolutos, entre previsão e arrecadação no 2º bimestre de 2022 dentre as Receitas Administradas pela RFB, decorreram do Imposto de Renda (R$ 8.323 milhões) , da CSLL (R$ 6.430 milhões) e do IPI (R$ 1.653 milhões) . Enquanto, concernentemente às Receitas não Administradas pela RFB, as maiores discrepâncias entre projeção e arrecadação no mencionado período ocorreram com as rubricas exploração de recursos naturais (R$ 5.903 milhões) , demais receitas (R$ 1.923 milhões) e concessões e permissões (R$ 1.039 milhões) .
	23. A seguir, apresenta-se demonstrativo comparativo da receita prevista com a receita realizada no 2º bimestre de 2022 em valores correntes. A receita total realizada, excluindo-se o resultado da previdência, comparada à previsão para o 2º bimestre do exercício corrente mostra variação positiva de R$ 25.529 milhões (9,9%) . Dentre as receitas administradas, a maior variação foi do Imposto sobre a Renda, R$ 8.323 milhões (8,0%) . Enquanto entre as receitas não administradas, os maiores desvios foram de exploração de recursos naturais, R$ 5.903 milhões (26,2%) ; demais receitas, R$ 1.923 milhões (20,7%) e concessões e permissões, R$ 1.039 milhões (240,5%) .
	24. Convém enfatizar que a grande variação observada entre a realização de receita de concessões permissões e a previsão correspondente derivou-se do fato de que a previsão se baseou na estimativa constante no Anexo XVII do Decreto 11.019/2022, que alterou o decreto de programação orçamentária e financeira do corrente exercício.
	Tabela 3 - Receita Líquida Prevista versus Realizada - 2° Bimestre/2022

	R$ milhões

	Discriminação
	Projeção 2° Bimestre de 2022 (A) /¹
	Realizado no 2° Bimestre de 2022 (B) /²
	B-A
	Variação de (B-A) /A %

	RECEITA TOTAL sem Resultado da Previdência
	258.091
	283.620
	25.529
	9,9%

	Receita Administrada pela RFB
	214.535
	230.146
	15.612
	7,3%

	Imposto de Importação
	9.882
	9.284
	-598
	-6,1%

	IPI
	8.714
	10.367
	1.653
	19,0%

	Imposto de Renda
	104.097
	112.420
	8.323
	8,0%

	IOF
	8.201
	9.603
	1.402
	17,1%

	Cofins
	45.973
	43.750
	-2.223
	-4,8%

	PIS/Pasep
	13.055
	13.738
	683
	5,2%

	CSLL
	19.967
	26.397
	6.430
	32,2%

	Cide Combustíveis
	524
	618
	94
	17,9%

	Outras
	4.175
	3.967
	-208
	-5,0%

	Incentivos Fiscais
	-54
	               -      
	54
	         -      

	Receitas Não Administradas pela RFB
	43.556
	53.474
	9.918
	22,8%

	Concessões e Permissões
	432
	1.471
	1.039
	240,5%

	Dividendos e Participações
	1.627
	2.234
	607
	37,3%

	Contr. Plano de Seguridade Social do Servidor
	2.659
	2.650
	-9
	-0,4%

	Contribuição do Salário-Educação
	4.204
	4.124
	-80
	-1,9%

	Exploração de Recursos Naturais
	22.552
	28.455
	5.903
	26,2%

	Receitas Próprias (fontes 50, 81 e 82) 
	2.807
	3.343
	536
	19,1%

	Demais Receitas
	9.275
	11.198
	1.923
	20,7%

	Fontes: /¹ Decreto 11.019/2022 e /² Resultado do Tesouro Nacional de abril de 2022.
Nota: valores correntes

	3.3 Evolução da Arrecadação de Receitas Primárias em valores constantes de 2022
	25. No que se refere à arrecadação realizada em valores constantes, destaque-se que a receita total acumulada até abril de 2022 com base no IPCA daquele mês atingiu R$ 699.241 milhões, o que corresponde a crescimento real de R$ 86.062 milhões (12,3%) , comparado à receita acumulada em igual período do ano anterior. A Receita Administrada exceto RGPS alcançou valor real acumulado até abril deste exercício de R$ 502.651 milhões, com crescimento real de 10,3% em relação a igual período do ano anterior. Já as Receitas Não Administradas pela RFB perfizeram no citado período R$ 116.062 milhões e tiveram majoração de R$ 28.121 milhões (32,0%) em relação ao mesmo período do ano anterior, conforme a tabela seguinte.
	Tabela 4 - Receita Realizada: janeiro a abril/2021 versus janeiro a abril/2022
					R$ milhões

	Discriminação
	Receita Realizada de janeiro a abril de 2021 (A) 
	Receita Realizada de janeiro a abril de 2022 (B) 
	 (B-A) 
	Variação %         (B/A-1) 

	Receita Total
	699.241
	785.303
	86.062
	12,3%

	Receita Administrada pela RFB, exceto RGPS
	455.909
	502.651
	46.742
	10,3%

	Incentivos Fiscais
	-38
	0
	38
	         -      

	Arrecadação Líquida para o RGPS
	155.429
	166.590
	11.161
	7,2%

	Receitas Não Administradas pela RFB
	87.941
	116.062
	28.121
	32,0%

	Fonte: Resultado do Tesouro Nacional - série histórica de abril/2022.
Nota: período de janeiro a abril/2022, a preços constantes do IPCA de abril/2022.

	26. Já com relação ao comportamento das Receitas Administradas, segundo o relatório Análise da Arrecadação das Receitas Federais de abril de 2022 (peça 40, pp. 10-15) , comparando-se a arrecadação de receitas de janeiro a abril de 2022 com igual período do ano anterior a preços constantes, com base no IPCA de abril de 2022, as maiores variações positivas foram: IRPJ/CSLL, R$ 36.214 milhões (22,57%) , Cofins/PIS-Pasep, R$ 6.230 milhões (4,78%) e IOF, R$ 5.005 milhões (35,57%) . Enquanto a maior redução foi de Imposto de Importação/IPI-vinculado, R$ 6.776 milhões (-19,24%) .
	27. Segundo a RFB, o resultado deve-se primordialmente a: (i) crescimento de 84,46% na arrecadação relativa à declaração de ajuste do IRPJ e da CSLL, decorrente de fatos geradores ocorridos ao longo de 2021, e ao acréscimo de 19,19% na arrecadação da estimativa mensal. Destaca-se crescimento em todas as modalidades de apuração do lucro. Além disso, houve recolhimentos atípicos da ordem de R$ 18 bilhões, especialmente por empresas ligadas à exploração de commodities, no 1º quadrimestre deste ano, e de R$ 12 bilhões, no 1º quadrimestre de 2021; (ii) combinação dos seguintes fatores: acréscimo de 9,73% no volume de serviços (PMS-IBGE) e decréscimo de 0,03% no volume de vendas (PMC-IBGE) , ambos no período compreendido de dezembro de 2021 a março de 2022 em relação ao período compreendido de dezembro de 2020 a março de 2021; bom desempenho da arrecadação dos setores financeiro e de combustíveis; fim da tributação especial de produtos destinados à indústria petroquímica (Medida Provisória 1.095, de 31/12/2021, com efeitos a partir de 1º/4/2022) ; e redução a zero das alíquotas destas contribuições sobre o diesel, biodiesel, querosene de aviação e GLP, pela Lei Complementar 192/2022, assim como redução de 15,18% no montante das compensações tributárias; (iii) a arrecadação do período pode ser justificada pelo aumento nas operações de crédito, tanto de pessoa física quanto de pessoa jurídica, e pelo incremento das operações com títulos e valores mobiliários; e (iv) com relação ao imposto de importação e do IPI-Vinculado, a variação negativa é determinada pela conjugação dos seguintes fatores: elevação de 26,27% no valor em dólar (volume) das importações, combinada com a redução de 6,97% na taxa média de câmbio, de 23,18% na alíquota média efetiva do Imposto de Importação e de 27,38% na alíquota média efetiva do IPI-Vinculado.
	28. A RFB assinalou que, desconsiderados os fatores não recorrentes e os decorrentes de alteração na legislação, a arrecadação acumulada de janeiro a abril de 2022, a preços constantes com base no IPCA de abril de 2022, teria alcançado R$ 690.744 milhões, frente a R$ 639.413 milhões em idêntico período no ano anterior, o que significaria incremento de 8,03% em termos reais (peça 40, p. 4) . 
	29. Cotejando-se a receita total realizada acumulada móvel nos últimos doze meses - a preços constantes com base no IPCA de abril de 2022, observou-se majoração nos valores das médias móveis acumuladas em doze meses de abril/2021 abril/2022 de 19,7%, ao passo que o crescimento da média móvel em doze meses da receita líquida foi de 18,3%, conforme o Resultado do Tesouro Nacional - série histórica de abril de 2022, apresentado na tabela seguinte.
	Tabela 5 - Receita arrecadada móvel nos últimos doze meses: abril/2021 a abril/2022
											                   R$ bilhões
	Discriminação
	abr/21
	mai/21
	jun/21
	jul/21
	ago/21
	set/21
	out/21
	nov/21
	dez/21
	jan/22
	fev/22
	mar/22
	abr/22

	1. Receita Total
	1.838
	1.909
	1.963
	2.014
	2.033
	2.051
	2.065
	2.079
	2.114
	2.151
	2.174
	2.185
	2.200

	   1.1 Receita Administrada pela RFB
	1.134
	1.179
	1.210
	1.244
	1.261
	1.279
	1.288
	1.293
	1.310
	1.335
	1.340
	1.347
	1.356

	   1.2 Arrecadação Líquida para o RGPS
	490
	730
	753
	769
	772
	772
	777
	786
	804
	817
	834
	838
	844

	   1.3 Receita não Administrada pela RFB
	213
	227
	238
	250
	259
	256
	269
	282
	300
	308
	325
	326
	328

	2. Transferência por Repartição de Receita
	324
	335
	344
	350
	363
	369
	374
	381
	387
	391
	401
	404
	409

	3. Receita Líquida
	1.514
	1.574
	1.619
	1.663
	1.670
	1.682
	1.691
	1.698
	1.727
	1.760
	1.772
	1.781
	1.791

	Fonte: Resultado do Tesouro nacional - Série histórica de abril/2022.
Nota: a preços constantes do IPCA de abril/2022.

	30. O gráfico seguinte apresenta a evolução da receita arrecadada móvel nos últimos doze meses de abril de 2021 a abril de 2022 a preços constantes valorados pelo IPCA de abril de 2022. No período recente de janeiro a abril de 2022, nota-se que a média móvel acumulada dos últimos doze meses da receita primária total e da receita primária líquida apresenta crescimento de 2,3%.
	Gráfico 1 - Receita Arrecadada móvel dos últimos doze meses: abril/2021 a abril/2022
                                                                                                                                R$ milhões

Fonte: RTN de abril/2022.
Nota: a preços constantes do IPCA de abril/2022.
	4. AVALIAÇÃO DAS DESPESAS PRIMÁRIAS - 2° BIMESTRE DE 2022
	4.1. Projeção das Despesas Primárias na Avaliação do 2º Bimestre de 2022
	31. Conforme a Tabela 6 da avaliação do 2º bimestre de 2022, RARDP (peça 7, p. 18) , a projeção da despesa primária em 2022 alcançou R$ 1.787.907,6 milhões, enquanto o valor indicado na avaliação do 1º bimestre foi de R$ 1.752.991,5 milhões, correspondente a variação de 1,99%.
	Tabela 6 - Despesas Primárias do Governo Central em 2022
R$ milhões

Fonte: RARDP 2º Bimestre (peça 7, p. 18) .
	32. De acordo com o mencionado relatório, a maior variação absoluta positiva do 2º bimestre de 2022 em comparação com a do 1º bimestre foi observada no grupo Despesas Discricionárias do Poder Executivo, de R$ 10.629,7 milhões, enquanto a maior variação negativa verificou-se em Sentenças Judiciais e Precatórios, de R$ 9.926,3 milhões. Esta variação negativa ocorreu principalmente pela evolução da classificação das sentenças por seus tipos reais (Previdência, Pessoal e Encargos, Abono e Seguro-Desemprego etc.) . A variação líquida das Demais Despesas Obrigatórias ficou bem abaixo, com R$ 2.414,9 milhões.
	33. O expressivo aumento na projeção das Despesas Discricionárias, de R$ 23.912,0 milhões, se deveu ao projeto de lei de crédito especial com vistas ao cumprimento de decisão proferida pelo Supremo Tribunal Federal - STF, no bojo do Recurso Extraordinário 668869, homologando o Termo de Conciliação 02/2022/CCAF/CGU/AGU-JRP-KS, firmado entre a União e o município de São Paulo, no caso envolvendo a posse e o domínio do 'Campo de Marte', em São Paulo, que, conforme o § 6º do art. 107-A do ADCT (EC 114/2021) , estão excetuados dos limites estabelecidos pelo 'Teto de Gastos'.
	4.2 Projeção e Execução das Despesas Primárias do 2° Bimestre de 2022
	34. Comparando-se a projeção de despesas primárias do 2º bimestre de 2022, constante do Anexo XXIII do Decreto 10.961/2022, com a execução das despesas nesse período, constante do Anexo XXI do Decreto 11.086/2022, observa-se que a execução das despesas foi inferior à estimativa de gastos em R$ 759 milhões (0,27%) . Esta redução ocorreu a despeito de ter havido crescimento de R$ 1.872 milhões dos benefícios previdenciários (1,17%) , de R$ 1.035 milhões (2,09%) dos gastos com pessoal e encargos sociais e de R$ 10.812 milhões (27,87%) das outras despesas obrigatórias. Estes acréscimos foram ultrapassados pela redução de R$ 14.477 milhões (20,88%) nas despesas do Poder Executivo sujeitas à programação financeira.
	35. Na execução do 2º bimestre, cabe destaque o acréscimo de R$ 11.758 milhões (+160,05%) nas despesas com abono e seguro-desemprego. A redução se deveu a decréscimos em todos os subgrupos das despesas do Poder Executivo sujeitas à programação financeira.
	Tabela 7 -Projeção e Execução de Despesas Primárias do 2º Bimestre de 2022
R$ milhões

Fonte: Decreto 10.961/2022, com alterações do 11.086/2022.
	4.3 Execução de Despesas Primárias em 2022 em valores constantes
	36. A despesa total executada de janeiro a abril de 2022, em valores constantes com base no IPCA de abril de 2022, comparada com igual período no ano anterior, apresentou variação positiva de R$ 28.392 milhões (5,4%) . Verificaram-se os maiores incrementos no grupo de despesas do Poder Executivo sujeitas à programação financeiras, R$ 25.795 milhões (34,3%) . O único grupo de despesas que apresentou redução foi o de Pessoal e Encargos Sociais, com queda de R$ 9.386 milhões (-8,2%) . A tabela a seguir apresenta esses números.
	Tabela 8 - Despesa Executada: janeiro a abril/2021 versus janeiro a abril/2022
R$ milhões

Fonte: Portal Tesouro Transparente: Resultado do Tesouro Nacional de abril de 2022 - quadro 1.1-A.
Nota: a preços constantes do IPCA de abril/2022.
	37. Conforme apresentam as tabelas seguintes, a despesa acumulada móvel nos últimos doze meses de abril de 2021 a abril de 2022, a preços constantes com base no IPCA de abril de 2022, passou de R$ 2.238 bilhões para R$ 1.795 bilhões. A redução de R$ 443 bilhões (-19,8%) decorre, sobretudo, da queda de R$ 446 bilhões das despesas relacionadas ao combate à pandemia de Covid 19, a preços constantes de abril de 2022. Já, confrontando-se os valores das somas móveis de doze meses entre janeiro e abril/2022, observou-se majoração de R$ 26 bilhões (1,4%) .
	Tabela 9 - Somas móveis de doze meses: abril/2021 a abril/2022
R$ bilhões

Fonte: Portal Tesouro Transparente: Resultado do Tesouro Nacional de abril de 2022 - quadro 1.2-B.
Nota: a preços constantes do IPCA de abril/2022.
	Tabela 10 - Variações das somas móveis de doze meses
											R$ bilhões

	Fonte: Resultado do Tesouro Nacional de abril/2022 - quadro 1.2-B.
	Nota: a preços constantes do IPCA de abril/2022.
	38. O gráfico a seguir apresenta a evolução da despesa executada como somas móveis de doze meses entre abril de 2021 e abril de 2022 a preços constantes valorados pelo IPCA de abril de 2022.
	Gráfico 2 - Despesa Executada móvel dos últimos doze meses: abril/2021 a abril/2022
R$ milhões

Fonte: Portal Tesouro Transparente: Resultado do Tesouro Nacional de abril de 2022 - quadro 1.2-B.
Nota: a preços constantes do IPCA de abril/2022.
	5. ANÁLISE DO RESULTADO PRIMÁRIO E NOMINAL
	39. A Lei 14.194/2021 (LDO 2022) estabeleceu, em seu art. 2º, para o Governo Central, meta de déficit primário dos Orçamentos Fiscal e da Seguridade Social (OFSS) de R$ 170,547 bilhões (-1,92% do PIB) . Já o art. 3º da LDO 2022 preceituou que o Programa de Dispêndios Globais (PDG) das empresas estatais federais deverá ser compatível com a obtenção da meta de déficit primário de R$ 4,42 bilhões (-0,05% do PIB) . A seu turno, a meta do setor público não financeiro é de déficit primário de R$ 177,49 bilhões (-2,00% do PIB) , conforme o Anexo IV.1 da LDO 2022. A LDO 2022 (§ 2º do art. 3º) previu ainda a possibilidade de compensação entre as metas estabelecidas para os OFSS e para o PDG.
	40. Não obstante as projeções de receitas e despesas primárias da avaliação do 2º bimestre de 2022, consideradas a meta de resultado primário e a dedução referente a restos a pagar de despesas relacionadas ao enfrentamento da pandemia no valor de R$ 6.724,4 milhões, indicarem a possibilidade de ampliação de R$ 111.708,1 milhões nas despesas primárias discricionárias dos Poderes da União, MPU e DPU, tal ampliação não ocorreu, em virtude da imposição de observância do 'Teto de Gastos' (ADCT, art. 107) , haja vista que as projeções das despesas primárias sujeitas ao regime do 'Teto de Gastos' estão acima daquele limite de gastos em R$ 6.954,4 milhões, com um excesso no Poder Executivo de R$ 9.961,4 milhões e um espaço nos demais Poderes, MPU e DPU de R$ 3.016,0 milhões.
	41. Como prevalece a regra fiscal mais restritiva do 'Teto de Gastos', o Poder Executivo deverá ajustar o apontado excesso de modo a reconduzir suas despesas aos limites dessa regra fiscal. De outra parte, os demais Poderes têm autonomia para controlar a abertura de créditos adicionais em conformidade com os limites estabelecidos pela regra do 'Teto de Gastos'.
	42. A tabela a seguir evidencia as Necessidades de Financiamento do Governo Central e do Governo Federal na LOA 2022 e na avaliação correspondente ao Relatório de Avaliação de Receitas e Despesas Primárias do 2º bimestre de 2022, em obediência ao art. 9º da LRF.
	Tabela 11 - Necessidades de Financiamento do Governo Central de 2022
	Discriminação
	LOA 2022
	Avaliação do 1º Bimestre
	Avaliação do 2º Bimestre

		R$
	% PIB
	R$
	% PIB
	R$
	% PIB

	I. Receita Primária Total
	2.031
	21,30%
	2.118
	22,00%
	2.167
	22,32%

	II - Transferências
	386
	4,10%
	432
	4,50%
	445
	4,58%

	III - Receita Primária Líquida
	1.644
	17,20%
	1.686
	17,50%
	1.722
	17,74%

	IV. Despesa Primária
	1.720
	18,00%
	1.753
	18,20%
	1.788
	18,41%

	V. Resultado Governo Central (III - IV) 
	-76
	-0,80%
	-67
	-0,70%
	-65
	-0,67%

	V.1 Resultado do Tesouro e Banco Central
	202
	2,10%
	184
	1,90%
	192
	1,97%

	V.2 Resultado da Previdência Social
	-278
	-2,90%
	-251
	-2,60%
	-257
	-2,65%

	PIB Nominal/1
	9.539,01
	9.647,35
	9.710,92

	Fontes: SOF/STN - RARDP 2º bimestre de 2022.
				
	/1 PIB nominal publicado nos Relatórios de Avaliação Bimestral.
		
	Obs: Receita Primária Líquida é igual a Receita Primária Total deduzidas as transferências por repartição de receitas, inclusive as dos fundos constitucionais e outras transferências legais.

	5.1. Avaliação do Cumprimento da Meta Fiscal do 2º Quadrimestre de 2022
	43. Segundo o Relatório de Avaliação do Cumprimento das Metas Fiscais - 2º Quadrimestre de 2021 (peça 8, p. 5) , o Decreto 11.019/2022 previu um resultado primário do Governo Federal superavitário, no acumulado até o 2º quadrimestre, de R$ 45,8 bilhões, englobando superávit de R$ 46,6 bilhões do Governo Central e déficit de 847,7 milhões para as Empresas Estatais Federais. Não obstante tais metas, a LDO 2022 (Art. 2, § 2º, incisos I, II e III) prevê a possibilidade de abatimento da meta de resultado primário das seguintes despesas: (i) ações e serviços públicos de saúde desde que identificadas em categoria de programação específica de enfrentamento à pandemia; (ii) Programa Nacional de Apoio às Microempresas e Empresas de Pequeno Porte (Pronampe) ; e (iii) Programa Emergencial de Manutenção do Emprego e da Renda. Até abril de 2022 as despesas passíveis de dedução para fins de apuração da meta de resultado primário totalizaram R$ 2.848,6 milhões.
	44. No 1º quadrimestre de 2022, o Governo Federal realizou superávit primário de R$ 86,1 bilhões, superior à meta prevista no Decreto 11.019/2022 (superávit de R$ 45,8 bilhões) e à meta ajustada (superávit de R$ 42,9 bilhões) , consideradas as deduções autorizadas pela LDO 2022.
	Tabela 12 - Resultado Primário realizado no 1º quadrimestre de 2022
					R$ milhões

	Esfera
	Meta Decreto 11.019/2022
	Meta Ajustada [A] /1
	Resultado Realizado [B]
	Desvio

					[C] = 
	[D] = [C]/[A]     %

					[B] - [A]     
	
	Governo Federal
	45.805,0
	42.956,4
	86.136,5
	43.180,1
	101%

	    Governo Central
	46.652,6
	43.804,1
	80.075,4
	36.271,3
	83%

	    Empresas Estatais  Federais
	-847,7
	-847,7
	6.061,1
	6.908,8
	-815%

	Fontes: Bacen, SOF e STN.
					
	/1 Resultado considerando-se despesas a serem excluídas do cálculo para fins de cumprimento da meta.

	45. Os governos subnacionais em seu conjunto apresentaram até março de 2022 superávit primário de R$ 52,6 bilhões. Todavia, a LDO 2022, no art. 2º, §1º, estabelece a projeção de déficit primário dos estados, do Distrito Federal e dos municípios de R$ 2,6 bilhões somente para fins dos limites para contratação de operações de crédito por entes subnacionais e concessão de garantias da União a essas operações, não se exigindo compensação em caso de frustação do resultado dos entes subnacionais comparativamente ao resultado projetado. 
	5.2. Resultado Primário do Governo Central
	46. A STN e o Bacen utilizam metodologias diferentes para calcular o resultado primário do Governo Central. A primeira apura o resultado seguindo o método denominado 'acima da linha', que foca na diferença entre fluxos de receitas e despesas, enquanto o segundo se guia pela variação da dívida líquida total, método denominado 'abaixo da linha'.
	47. Registre-se que o Bacen é a instituição responsável pela apuração oficial dos resultados fiscais para fins de verificação do cumprimento das metas fiscais, conforme o disposto no art. 11, inciso IV, da LDO 2022, c/c a Mensagem Presidencial do PLOA 2022.
	48. Consoante o Relatório de Avaliação de Receitas e Despesas Primárias atinente ao 2º bimestre de 2022 (peça 7, p. 5) , ora em análise, foi indicado déficit primário para o Governo Central no corrente exercício de R$ 65,5 bilhões, portanto, inferior à meta fiscal vigente de R$ 170,5 bilhões estabelecida no art. 2º da LDO 2022, sem considerar as exclusões da meta fiscal em caso de necessidade de prorrogação das despesas de: (i) ações e serviços públicos de saúde relativas ao enfrentamento da pandemia; (ii) Programa Nacional de Apoio às Microempresas e Empresas de Pequeno Porte (Pronampe) ; e (iii) Programa Emergencial de Manutenção do Emprego e da Renda (BEm) previstas no § 2º da LDO 2022.
	49. Conforme o Resultado do Tesouro Nacional de abril de 2022 (peça 44, p. 7) , o resultado primário do Governo Central de 2022 'acima da linha' acumulado até abril alcançou, a preços correntes, superávit de R$ 79,3 bilhões, 2,5% do PIB de R$ 3.134,0 bilhões estimado para o período, valor R$ 38,4 bilhões superior ao observado em igual período de 2021, quando houve superávit de R$ 40,9 bilhões. 
	50. Segundo o Bacen, o resultado primário acumulado em 2022 até abril pelo Governo Central alcançou superávit de R$ 80,1 bilhões, correspondente a 2,55% do PIB a preços correntes acumulado no período, estimado pelo Bacen, de acordo com a Tabela 2 - Necessidades de Financiamento do Setor Público - Fluxos Acumulados no Ano das Estatísticas Fiscais de abril de 2022 daquela autarquia (peça 51) . A citada tabela informa ainda que houve superávit do Setor Público Consolidado de R$ 148,5 bilhões (4,74% do PIB) e superávit das empresas estatais federais de R$ 6,0 bilhões (0,19% do PIB) . 
	51. Os resultados primários do Governo Central acumulados até abril de 2022 a preços correntes (superávit de R$ 80,1 bilhões) e das empresas estatais federais (superávit de R$ 6,0 bilhões) , segundo a apuração oficial do Bacen (metodologia 'abaixo da linha') , afiguram-se compatíveis com as metas fiscais do exercício de 2022, respectivamente, resultados primários deficitários de R$ 170,5 bilhões e de R$ 4,4 bilhões.
	52. Compõem o resultado primário do Governo Central no referido período o superávit do Tesouro Nacional de R$ 159,9 bilhões e os déficits do Bacen de R$ 63 milhões e do INSS de R$ 79,8 bilhões.
	53. A respeito do ajuste metodológico de Itaipu, a STN informou que o resultado primário apurado pelo critério 'abaixo da linha' trata os pagamentos de Itaipu Binacional ao Tesouro Nacional - relativos à amortização de contratos - como receitas do Governo Central. Contudo, tais pagamentos são de natureza financeira e ensejam ajustes para fins de análise do desempenho fiscal.
	54. Conforme explicação da STN, o segundo tipo de ajuste decorre da sistemática de registros nas estatísticas fiscais dos subsídios e subvenções estabelecida em conformidade com os Acórdão 825/2015-TCU-Plenário (rel. min. José Mucio Monteiro) e 3.297/2015-TCU-Plenário (rel. min. Vital do Rêgo) . Segundo essa sistemática, o Bacen passou a incorporar mensalmente os efeitos fiscais desses eventos segundo o critério de competência na apuração 'abaixo da linha', enquanto a STN registra semestralmente impactos quando dos pagamentos dos saldos apurados pelas instituições financeiras operadoras dos programas.
	55. Como visto, o resultado previdenciário tem papel importante na apuração do resultado primário. A tabela seguinte apresenta os acumulados anuais dos últimos seis anos e o acumulado de maio/2021 a abril de 2022, nominalmente e em relação ao PIB, correspondentes à evolução da arrecadação previdenciária, do pagamento de benefícios e do resultado previdenciário. Mostra, ainda, que a previdência urbana apresentou deterioração do resultado no período de 2016 a 2020, passando de déficit de R$ 46,3 bilhões para déficit de R$ 124,4 bilhões. Em 2021 houve reversão do resultado da previdência urbana, que passou a déficit de R$ 112,2 bilhões, e o resultado total alcançou déficit de R$ 247,3 bilhões. Destaque-se o crescimento do déficit previdenciário rural, que partiu de R$ 103,4 bilhões em 2016 para R$ 135,2 bilhões em 2021. Já o déficit previdenciário total, urbano e rural, dos últimos 12 meses a preços correntes, totalizou R$ 251,3 bilhões.
	Tabela 13 - Resultado Previdenciário Anual a preços correntes 2016 a 2022
												R$ bilhões
	Discriminação
	2016
	2017
	2018
	2019
	2020
	2021
	2022 /¹

		$
	% PIB
	$
	% PIB
	$
	% PIB
	$
	% PIB
	$
	% PIB
	$
	% PIB
	$
	% PIB

	Arrecadação urbana
	350,2
	5,59%
	365,5
	5,58%
	381,3
	5,55%
	405,0
	5,47%
	396,2
	5,43%
	451,9
	5,21%
	478,6
	5,30%

	Arrecadação rural
	7,9
	0,13%
	9,3
	0,14%
	9,9
	0,14%
	8,4
	0,11%
	8,6
	0,12%
	10,4
	0,12%
	9,8
	0,11%

	Benefícios urbanos
	396,6
	6,33%
	437,2
	6,67%
	462,7
	6,73%
	496,4
	6,70%
	529,2
	7,11%
	564,0
	6,50%
	586,0
	6,49%

	Benefícios rurais
	111,3
	1,78%
	120,0
	1,83%
	123,7
	1,80%
	130,1
	1,76%
	134,7
	1,81%
	145,5
	1,68%
	153,7
	1,70%

	Resultado urbano
	-46,3
	-0,74%
	-71,7
	-1,09%
	-81,4
	-1,18%
	-91,5
	-1,24%
	-124,4
	-1,67%
	-112,2
	-1,29%
	-107,4
	-1,19%

	Resultado rural
	-103,4
	-1,65%
	-110,7
	-1,69%
	-113,8
	-1,66%
	-121,7
	-1,64%
	-126,1
	-1,69%
	-135,2
	-1,56%
	-143,9
	-1,59%

	Resultado total
	-149,7
	-2,39%
	-182,4
	-2,78%
	-195,2
	-2,84%
	-213,2
	-2,88%
	-250,5
	-3,36%
	-247,3
	-2,85%
	-251,3
	-2,78%

	PIB nominal
	6.267,21
	6.553,84
	6.873,69
	7.407,02
	7.447,86
	8.674,46
	9.035,08

	Fonte: Portal Tesouro Transparente: Resultado do Tesouro Nacional de abril de 2022 - quadros 1.2 e 2.2.

	/1 Estimativa do Banco Central para PIB dos últimos 12 meses até abril de 2022

	56. Destaca-se a seguir a trajetória do resultado primário e do resultado nominal do Governo Central, em percentual do PIB, de 2006 a 2020. O resultado primário involuiu de superávit de R$ 71,3 bilhões (2,3%) em 2008 para déficit de R$ 159,5 bilhões (-2,5%) em 2016, iniciando-se trajetória de redução do déficit até 2019, R$ 88,9 bilhões (1,20%) . Em 2020 essa trajetória apresentou forte inflexão, sobretudo em face das medidas para combate à pandemia de Covid-19, atingindo déficit de R$ 745,3 bilhões (-10,1%) , o maior da série histórica desde 1997. Em 2021, o resultado primário deficitário do Governo Central reverteu para R$ 35,9 bilhões (-0,41%) . Já o resultado primário do Governo Central acumulado de janeiro a abril de 2022 registrou superávit de R$ 80,1 bilhões (2,55%) .
	57. Por sua vez, o resultado nominal passou de déficit de R$ 24,9 bilhões (-0,80%) em 2008 para déficit de R$ 513,9 bilhões (-8,67%) em 2015, experimentando redução daí por diante até alcançar, em 2019, déficit de R$ 399,0 bilhões (-5,39%) . Entretanto, em 2020 o déficit nominal apresentou grande elevação e alcançou R$ 1.011,9 bilhões (-13,59%) . Em 2021, o resultado nominal apresentou substancial redução para R$ 443,2 bilhões (-5,11%) . Já o resultado nominal acumulado dos últimos doze meses encerrados em abril de 2022 alcançou déficit de R$ 432,7 bilhões (4,79%) , frente ao resultado nominal deficitário do período correspondente de 2021 de R$ 851,5 bilhões 11,07%) . No exercício de 2022, o resultado nominal acumulado até abril atingiu superávit de R$ 50,1 bilhões (1,60%) , ante o déficit de R$ 60,6 bilhões (2,30%) em igual período do ano anterior.
	58. Apesar da melhora do resultado fiscal em 2021 com relação ao ano anterior, os juros nominais passaram de R$ 266,6 bilhões (3,58% do PIB) em 2020 para R$ 407,3 bilhões (3,85% do PIB) em 2021. Esse fenômeno deveu-se sobretudo à elevação da taxa básica de juros Selic de 2,0% a.a, em março de 2021 (mínima histórica desde sua introdução em 4/3/1999) , para 9,25% a.a. em dezembro de 2021. Ou seja, a taxa básica de juros mais que quadruplicou no período.
	59. Igualmente, observa-se incremento da despesa com juros nominais no corrente exercício  acumulada até abril comparativamente a igual período do ano anterior. De fato, as despesas com juros nominais em valores correntes até abril de 2022 atingiram R$ 130,2 bilhões (-4,15% do PIB) , enquanto o observado em igual período de 2021 foi de R$ 101,4 bilhões (-3,65% do PIB) .
	Gráfico 3 - Evolução dos Resultados Nominal e Primário e dos Juros Nominais do Governo Central 
												% do PIB

	Fonte: Bacen - Estatísticas Fiscais de maio/2022.
	5.3. Resultado Primário das Empresas Estatais Federais
	60. De acordo com o RARDP do 2º bimestre de 2022 (peça 7, p. 49) , a previsão de resultado primário das estatais federais em 2022 é de déficit de R$ 1,9 bilhão.
	61. Expediu-se o Ofício 2-110/2022-TCU/Semag (peça 5) à Sest solicitando o detalhamento das informações contidas no relatório de avaliação bimestral acima referido, entre outros: (i) memória de cálculo da Necessidade Financiamento Líquido (Nefil) das empresas estatais federais, de janeiro a abril de 2022 e inclusive a previsão para dezembro de 2022, com apresentação da Nefil por agrupamento de receitas e despesas e (ii) demonstrativo do resultado primário das empresas estatais federais já realizados do exercício de 2022, mensais, de janeiro a abril, consolidado e desagregado por empresa; e (iii) explanar sobre a discrepância estatística do resultado primário das empresas estatais.
	62. Ressalte-se que o resultado primário das empresas estatais federais 'acima da linha' é calculado pela Sest, com base na Nefil das empresas. A Nefil é o indicador que demonstra se a geração de receitas próprias das empresas é suficiente para a cobertura de todas as suas despesas. Por sua vez, o resultado primário 'abaixo da linha' é apurado pelo Bacen com base na variação do endividamento dessas empresas.
	63. De acordo com a Sest, o resultado primário das empresas estatais federais no 'PDG ajustado' acumulado de janeiro a abril de 2022 foi de déficit de R$ 689,0 milhões (peça 73) . A seu turno, o resultado primário 'abaixo da linha' das empresas estatais federais alcançou superávit de R$ 6.061 milhões, conforme divulgado pelo Bacen na Tabela 2 - Necessidades de Financiamento do Setor Público das Estatísticas Fiscais de maio de 2022 (peça 51) . Disso resulta discrepância estatística de R$ 6.750,1 milhões entre as duas métricas de resultado.
	Tabela 14 - Resultado Primário das Empresas Estatais Federais: PDG e Bacen
                       									R$ milhares
	Empresa
	Janeiro
	Fevereiro
	Março
	Abril
	Acumulado

	ABGF
	627
	-1.094
	864
	-416
	-20

	CDC
	419
	104
	-220
	-1.188
	-886

	CDP
	8.134
	-2.584
	7.249
	-1.537
	11.263

	CDRJ
	-399
	-33.766
	-14.649
	-68.211
	-117.024

	Ceagesp
	-2.286
	-5.840
	11.383
	3.015
	6.272

	Ceasaminas
	1.387
	0
	1.435
	107
	2.928

	CMB
	-62.081
	-48.947
	33.239
	4.688
	-73.101

	Codeba
	2.874
	4.749
	3.408
	-2.031
	9.000

	Codern
	1.556
	-411
	-4.991
	-6.322
	-10.168

	Codesa
	6.704
	-502
	-3.049
	-7.753
	-4.600

	Dataprev
	13.991
	5.739
	-7.741
	-257.416
	-245.428

	ECT
	-90.476
	230.410
	56.605
	212.554
	409.094

	Emgea
	-1.447
	1.805
	-6.286
	-5.909
	-11.837

	Emgepron
	-251.643
	-79.948
	-152.055
	-169.368
	-653.014

	Hemobras
	-14.750
	32.961
	4.440
	-35.696
	-13.046

	Infraero
	-56.509
	4.010
	48.586
	9.336
	5.423

	NAV Brasil
	52.153
	0
	21.302
	49.747
	123.203

	PPSA
	-6.403
	0
	0
	0
	-6.403

	Serpro
	-188.762
	-200.008
	198.471
	-18.424
	-208.722

	SPA
	27.454
	41.148
	258.089
	-284.302
	42.390

	Resultado Primário PDG (A) 
	-559.457
	-52.174
	456.080
	-579.127
	-734.679

	 Ajuste Emgea (B) 
	-4.843
	-6.260
	-8.479
	576
	-19.006

	Resultado Ajustado (C = A + B) 
	-539.549
	-18.552
	447.601
	-578.552
	-689.052

	Resultado Bacen (D) 
	3.652.917
	2.349.982
	595.928
	-537.772
	6.061.055

	Discrepância (E = C - D) 
	-4.192.466
	-2.368.534
	-148.327
	-40.780
	-6.750.107

	Fonte: Sest.

	64. Com respeito à discrepância estatística entre o resultado primário das estatais - PDG ajustado compilado pela Sest - e o resultado primário das estatais apurado pelo Bacen, aquela secretaria, a Sest respondeu mediante o Ofício SEI 183008/2022/ME (peça 13, pp. 1-2) e apresentou anexo contendo informações concernentes ao resultado primário agregado das estatais federais e os demonstrativos de Necessidade de Financiamento Líquido das empresas estatais federais (peça 14) , assim como esclarecimento sobre a discrepância estatística do resultado primário das empresas estatais nos primeiros meses do corrente exercício. 
	65. A Sest informou que a discrepância do resultado primário com o Banco Central vem se situando, nos meses iniciais de 2022, bem acima daquela usualmente apurada em anos anteriores.
	66. De acordo com a Sest, a discrepância estatística alcançou em janeiro o montante de R$ 4 bilhões e manteve-se em torno de R$ 6,5 bilhões nos meses seguintes. Tal discrepância pode ser explicada essencialmente pelos aportes realizados à (i) ENBPar (R$ 4 bilhões) , a qual sucedeu a Eletrobras no controle da Eletronuclear e na representação da União no capital social de Itaipu Binacional; e à (ii) VDMG (R$ 2,8 bilhões) , criada para o processo de desestatização da CBTU Minas.
	67. Aquela secretaria aduziu que, devido ao fato de o Banco Central ter captado em janeiro apenas o primeiro aporte, a discrepância esteve na ordem de R$ 4 bilhões. Posteriormente, o Banco Central captou o aporte à VDMG, totalizando R$ 6,8 bilhões, bem próxima da discrepância apurada nos meses de março e abril.
	68. Salientou que, diferentemente do Banco Central, que apura o resultado pela ótica abaixo da linha, a Sest faz a apuração acima da linha, e, portanto, sem que os Programas de Dispêndios Globais (PDG) das referidas empresas estejam aprovados, o cômputo desses aportes não foi apurado.
	69. A mencionada secretaria acrescentou que a VDMG foi constituída somente no final do exercício de 2021 e a ENBPar em janeiro de 2022. Assim, não houve tempo hábil para que se estruturassem a fim de elaborar o PDG. Ademais, a programação do PDG da ENBPar foi aprovada somente em maio e o orçamento da VDMG está em processo de elaboração na Sest, o que resultará na diminuição significativa dessa discrepância.
	70. Considerando os esclarecimentos prestados pela Sest a respeito da discrepância estatística e, considerando que a iminente inclusão da programação do PDG da ENBPar e da VDMG deverá resultar na redução significativa dessa discrepância, dar-se-á prosseguimento ao exame da questão nos próximos acompanhamentos.
	71. A tabela seguinte apresenta a projeção do resultado primário de 2022 das empresas estatais federais mais deficitárias, com base no demonstrativo da Necessidade de Financiamento Líquido dessas empresas.
	Tabela 15 - Nefil das empresas estatais federais projetado em 2022
R$ milhares
	Empresa/Descrição
	Emgepron
	Dataprev
	Hemobras
	Emgea
	CMB
	Codesp
	Serpro

	I - Receita Total
	138.217
	1.597.018
	1.374.224
	163.771
	1.359.025
	1.640.897
	3.441.661

	   A.  Operacionais
	137.222
	1.449.421
	1.374.224
	65.039
	1.348.421
	877.958
	3.436.006

	   B. Financeiras
	0
	0
	0
	0
	0
	0
	0

	   C. Demais Não Operacionais
	0
	0
	0
	93.571
	0
	552.375
	44

	   D. Outras Receitas 
	995
	147.596
	0
	5.161
	10.604
	210.565
	5.611

	   E. Transferências do Tesouro Nacional
	0
	0
	0
	0
	0
	0
	0

	II - Despesas Totais
	1.978.749
	1.857.539
	1.627.392
	322.512
	1.429.395
	1.726.652
	3.491.938

	A. Pessoal
	88.918
	762.932
	55.148
	35.820
	497.599
	373.922
	2.343.752

	B. Encargos Financeiros
	0
	0
	0
	0
	0
	0
	0

	C. Outros Custeios
	145.211
	737.378
	1.303.519
	210.328
	843.062
	865.343
	761.267

	D. Investimentos
	1.713.791
	39.271
	264.124
	2.707
	88.734
	170.498
	249.118

	E. Outras Despesas de Capital
	30.829
	317.959
	4.601
	73.657
	0
	316.888
	137.801

	III - Resultado Primário (I-II) 
	 (1.840.532) 
	 (260.521) 
	 (253.168) 
	 (158.740) 
	 (70.370) 
	 (85.754) 
	 (50.278) 

	Fonte: Sest.
							
	72. Segundo informado pela Sest em anexo ao Ofício 183008/2022/ME, Anexo III-B: Execução Nefil por empresa 2022 (peça 74) , a previsão das empresas estatais mais deficitárias em ordem decrescente no exercício de 2022 relaciona as seguintes empresas: Empresa Gerencial de Projetos Navais (Emgepron) , R$ 1.840,5 milhões; Empresa de Tecnologia e Informações da Previdência (Dataprev) , R$ 260,5 milhões; Empresa Brasileira de Hemoderivados e Biotecnologia (Hemobras) , R$ 253,2 milhões; Empresa Gestora de Ativos (Emgea) , R$ 158,7 milhões; Casa da Moeda do Brasil (CMB) , R$ 70,4 milhões;  Companhia Docas do Estado de São Paulo (Codesp) , R$ 85,7 milhões; e Serviço Federal de Processamento de Dados (Serpro) , R$ 50,3 milhões.
	6. EXECUÇÃO ORÇAMENTÁRIA E FINANCEIRA
	73. Estabelece o art. 47 da Lei 4.320/1964 que, imediatamente após a promulgação da LOA e com base nos limites nela fixados, o Poder Executivo aprovará um quadro de cotas trimestrais da despesa que cada unidade orçamentária fica autorizada a utilizar. Segundo o art. 48, a fixação das cotas atenderá aos seguintes objetivos: i) assegurar às unidades orçamentárias, em tempo útil a soma de recursos necessários e suficientes a melhor execução do seu programa anual de trabalho; e ii) manter, durante o exercício, na medida do possível o equilíbrio entre a receita arrecadada e a despesa realizada, de modo a reduzir ao mínimo eventuais insuficiências de tesouraria.
	74. Por sua vez, o art. 9º do Decreto 93.872/1986, c/c o art. 72 do Decreto-lei 200/1967, estabelece que as diretrizes gerais da programação financeira dessas despesas serão fixadas em decreto, cabendo à STN, em ato próprio, aprovar o limite global de saques de cada Ministério ou Órgão, tendo em vista o montante das dotações e a previsão do fluxo de caixa do Tesouro Nacional, e determina que, na alteração desses limites, observar-se-ão o quantitativo das dotações orçamentárias e o comportamento da execução orçamentária, e que a execução da programação financeira deve considerar, além das despesas autorizadas na LOA, os créditos adicionais, as restituições de receitas e o ressarcimento em espécie a título de incentivo ou benefício fiscal e os restos a pagar. E seu art. 10 dispõe que os Ministérios, Órgãos da Presidência da República e dos Poderes Legislativo e Judiciário, dentro do limite fixado e de acordo com o fluxo dos recursos do Tesouro Nacional, aprovarão o limite de saques de cada unidade orçamentária, tendo em vista o cronograma de execução dos projetos e atividades a seu cargo, dando ciência a este Tribunal.
	75. Em consonância com essas regras fundamentais, os arts. 8º e 13 da LRF determinam que, até trinta dias após a publicação dos orçamentos, o Poder Executivo estabelecerá a programação financeira e o cronograma de execução mensal de desembolso, nos termos em que dispuser a lei de diretrizes orçamentárias, e desdobrará as receitas previstas em metas bimestrais de arrecadação. Por seu turno, o art. 9º da LRF dispõe que, se verificado, ao final de um bimestre, que a realização da receita poderá não comportar o cumprimento das metas de resultado primário ou nominal estabelecidas no Anexo de Metas Fiscais, os Poderes e o Ministério Público promoverão, por ato próprio e nos montantes necessários, nos trinta dias subsequentes, limitação de empenho e movimentação financeira (contingenciamento) , segundo os critérios fixados pela lei de diretrizes orçamentárias. Na Lei 14.194/2021 (LDO 2022) , tais regras constam dos arts. 61 e 62, estabelecendo-se, ainda, no art. 63, que, na hipótese de a LOA 2022 não ser publicada até 31/12/2021, a programação constante do PLOA 2022 poderia ser executada para o atendimento do conjunto de despesas constantes dos seus incisos I a VIII, entre cujas despesas mais representativas estão as obrigações constitucionais e legais.
	76. Com a publicação da LOA 2022 (Lei 14.303/2022) , editou-se, para fins de cumprimento do art. 8º da LRF, o Decreto 10.961, de 11/2/2022, alterado pelos Decretos 11.019, de 30/3/2022, e 11.086, de 30/5/2022. Os arts. 1º, § 2º, e 2º do Decreto 10.961/2022 estabelecem para os Órgãos Superiores e entidades do Poder Executivo que correspondem a órgãos setoriais, aí incluídos o Conselho Administrativo de Defesa Econômica e as agências reguladoras, dois conjuntos de limites: i) os limites de movimentação e empenho para todo o exercício, constantes do Anexo I, e ii) os limites de pagamento definidos nos cronogramas de execução mensal de desembolso, constantes dos Anexos II a XV. Destarte, ao término do 2º bimestre, os limites de movimentação e empenho e os cronogramas de execução mensal de desembolso constavam dos anexos do Decreto 10.961/2022, considerando-se as alterações estabelecidas pelo Decreto 11.019/2022, sem prejuízo das modificações empreendidas, via portaria, pelo secretário especial do Tesouro e Orçamento do Ministério da Economia, com base no art. 10 do Decreto 10.961/2022, conforme adiante explanado.
	77. Além do objetivo básico de compatibilizar a execução da despesa com a arrecadação da receita, a programação enfoca o cumprimento da meta de resultado primário (art. 2º da LDO 2022) e do 'Teto de Gastos' (EC 95/2016 e EC 113/2021) . Haja vista a rigidez e a previsibilidade dos montantes de pagamentos da quase totalidade das despesas primárias obrigatórias, para as quais pode-se considerar assegurados os recursos financeiros, o art. 1º, § 1º, e o art. 2º, § 1º, do Decreto 10.961/2022 excluem da programação as dotações relativas ao grupo de natureza de despesa '1 - Pessoal e Encargos Sociais' e as despesas primárias que constituem obrigações constitucionais ou legais da União, relacionadas na Seção I do Anexo III da LDO 2022, selecionando-se, dentre as últimas, aquelas que, por suas peculiaridades, estariam sujeitas a controle de fluxo, conforme disciplina o art. 61, § 2º, da LDO 2022, de modo que para essas foram estabelecidos os cronogramas de pagamento constantes dos Anexos XIV e XV do Decreto 10.961/2022. Excluem-se, ainda, por não integrarem o conjunto das despesas primárias, as dotações relativas a despesas financeiras dos grupos de natureza de despesa '2 - Juros e Encargos da Dívida' e '6 - Amortização da Dívida', e as despesas financeiras relacionadas no Anexo XVII do decreto.
	78. Assim, a programação financeira está especialmente voltada ao controle da execução orçamentário-financeira das despesas dos grupos de natureza de despesa '3 - Outras Despesas Correntes', '4 - Investimentos' e '5 - Inversões Financeiras', relativas aos créditos orçamentários iniciais, suplementares e especiais, abertos e reabertos, e de restos a pagar, porém não integram os cronogramas as dotações referentes aos créditos extraordinários abertos e reabertos no exercício de 2022. A demonstração da compatibilidade entre os limites autorizados para movimentação e empenho e as despesas primárias obrigatórias e discricionárias sujeitas a controle de fluxo do Poder Executivo, integrantes dos Relatórios de Avaliação das Receitas e Despesas Primárias de que trata o art. 62, § 4º, da LDO 2022, está apresentada no Anexo XXVII do mesmo decreto, conforme alterações. Enfim, com base nesses aspectos, foram estabelecidos os critérios de segregação dos cronogramas de execução mensal de desembolso, conforme consta do Anexo.
	79. Não obstante obrigatória a execução das programações referentes às emendas individuais (RP 6) e de iniciativa de bancada (RP 7) , com exceção de eventuais impedimentos de ordem técnica, conforme disciplinam os §§ 9º e 11 a 13 do art. 166 da Constituição Federal, seus montantes constam dos citados limites globais, uma vez que estão sujeitas a contingenciamento, podendo-se reduzi-los em até a mesma proporção da limitação incidente sobre o conjunto das demais despesas discricionárias, segundo o § 18 do mesmo dispositivo constitucional.
	80. Conforme mencionado, nos termos da delegação estabelecida no art. 10, incisos I, II, III, V e VI, do Decreto 10.961/2022, o secretário especial do Tesouro e Orçamento do Ministério da Economia está autorizado, quanto aos limites de movimentação e de empenho, a alterá-los, por meio de remanejamento, de ampliação ou de redução, ou adequá-los às dotações de despesas primárias discricionárias aprovadas para o exercício de 2022, bem assim, quanto aos limites de pagamento, alterá-los, por meio de antecipação ou postergação, bem como por meio de remanejamento, ampliação ou redução, para acompanhar as alterações de dotações ou de limites de movimentação e empenho ou para atender demanda de órgão que solicite cessão de limite para outro órgão. Com base nessas competências, verificou-se que as últimas atualizações realizadas no 2º bimestre foram realizadas por meio da Portaria 3.740, de 27/4/2022.
	81. Registre-se, por oportuno, que o Decreto 11.086, de 30/5/2022, incluiu o Anexo VI-A ao Decreto 10.961, de 11/2/2022, mediante o qual foi fixado o limite anual de R$ 23.912.137 mil para as despesas relacionadas ao cumprimento do disposto nos §§ 11, 20 e 21 do art. 100 da Constituição Federal, e no art. 107-A, § 3º, do ADCT, bem como a atualização monetária dos precatórios inscritos no exercício, as quais não se submetem ao 'Teto de Gastos', sem prejuízo de sua contabilização para fins de cumprimento da meta de resultado primário. 
	82. Esse montante equivale ao crédito especial de R$ 23.912.137.414,00 que o Poder Executivo propôs seja aberto aos OFSS (PL 4/2022-CN) , em favor do órgão '71000 - Encargos Financeiros da União', na ação 'Encargos decorrentes da aplicação do § 11 e do § 21 do art. 100 da Constituição Federal', tendo como fonte de recursos o superávit financeiro apurado no balanço patrimonial do exercício de 2021 - 'Recursos Financeiros de Livre Aplicação' (388) . 
	83. Segundo a Mensagem 190, de 13/4/2022, do Presidente da República - parcialmente reproduzida no RARDP do 2º bimestre de 2022 (peça 7, p. 23) -, o crédito tem por objetivo viabilizar o cumprimento de decisão proferida pelo ministro Nunes Marques, do STF, no bojo do Recurso Extraordinário 668.869/SP, homologando o Termo de Conciliação 02/2022/CCAF/CGU/AGU-JRP-KSF, de 17/3/2022, firmado entre a União e o município de São Paulo, no caso envolvendo a posse e domínio do 'Campo de Marte'. Verifica-se, então, que ao tempo da edição do Decreto 11.086, de 30/5/2022, havia previsão anual de pagamento dessa única despesa do gênero 'encontro de contas'.
	84. Apresentam-se na tabela seguinte os 'Limites de Movimentação e Empenho' fixados para os órgãos e entidades até dezembro de 2022, mediante a qual verifica-se que, em relação aos limites estabelecidos no bimestre anterior, houve aumento de R$ 17,5 bilhões do montante correspondente às despesas discricionárias não vinculadas a emendas individuais e de bancada.
	Tabela 16 - Limites anuais de Movimentação e Empenho
R$
	Órgão/Entidade
	Emendas Impositivas
	Decreto 10.961 (11/2/2022) 
	Decreto 11.019 
 (30/3/2022) 

		Individuais 
 (A) 
	Bancada 
 (B) 
	Demais
 (C) 
	Demais
 (D) 
	D-C
	Total
A+B+D

	PR
	0
	0
	450.574.934
	450.574.934
	0
	450.574.934

	Mapa
	108.626.426
	250.617.760
	1.999.402.949
	3.512.512.638
	1.513.109.689
	3.871.756.824

	MCTI
	24.722.730
	40.126.738
	6.807.415.621
	6.807.415.621
	0
	6.872.265.089

	ME
	3.283.141.637
	0
	7.355.781.175
	7.876.347.166
	520.565.991
	11.159.488.803

	MEC
	306.498.245
	551.859.159
	22.502.469.071
	23.313.379.820
	810.910.749
	24.171.737.224

	MJ
	104.125.095
	268.225.974
	2.752.011.254
	2.798.504.756
	46.493.502
	3.170.855.825

	Cade
	0
	0
	42.769.864
	42.769.864
	0
	42.769.864

	MME
	0
	0
	978.491.075
	978.491.075
	0
	978.491.075

	ANP
	0
	0
	160.710.000
	160.710.000
	0
	160.710.000

	Aneel
	0
	0
	147.424.640
	147.424.640
	0
	147.424.640

	ANM
	100.000
	0
	79.207.555
	79.207.555
	0
	79.307.555

	MRE
	2.470.000
	0
	2.141.615.404
	2.141.615.404
	0
	2.144.085.404

	MS
	5.922.403.263
	2.632.762.415
	17.176.741.429
	25.525.572.345
	8.348.830.916
	34.080.738.023

	Anvisa
	0
	0
	195.664.000
	195.664.000
	0
	195.664.000

	ANS
	0
	0
	110.759.400
	110.759.400
	0
	110.759.400

	CGU
	0
	0
	128.753.124
	128.753.124
	0
	128.753.124

	MI
	10.469.665
	354.134.616
	7.325.451.549
	7.139.922.184
	-185.529.365
	7.504.526.465

	ANTT
	0
	0
	340.705.200
	340.705.200
	0
	340.705.200

	Antaq
	400.000
	0
	42.665.008
	42.665.008
	0
	43.065.008

	Anac
	0
	0
	129.607.258
	129.607.258
	0
	129.607.258

	MTP
	3.240.613
	0
	2.032.061.943
	2.032.061.943
	0
	2.035.302.556

	MCom
	11.793.683
	3.524.000
	1.350.920.502
	1.350.920.502
	0
	1.366.238.185

	Anatel
	0
	0
	203.351.058
	203.351.058
	0
	203.351.058

	MMA
	36.191.668
	0
	778.937.193
	778.937.193
	0
	815.128.861

	MD
	74.620.841
	341.615.274
	11.490.866.758
	11.740.552.698
	249.685.940
	12.156.788.813

	MDR
	342.403.956
	1.204.035.277
	3.712.326.155
	8.133.360.613
	4.421.034.458
	9.679.799.846

	ANA
	0
	0
	209.926.875
	209.926.875
	0
	209.926.875

	MTur
	157.491.228
	23.723.696
	605.867.187
	608.015.685
	2.148.498
	789.230.609

	Ancine
	0
	0
	41.369.494
	41.369.494
	0
	41.369.494

	MC
	446.357.480
	186.674.264
	4.520.161.154
	6.260.161.154
	1.740.000.000
	6.893.192.898

	GAB-PR
	0
	0
	6.441.210
	6.441.210
	0
	6.441.210

	AGU
	0
	0
	501.597.890
	501.597.890
	0
	501.597.890

	MMFDH
	95.405.007
	9.602.174
	262.070.560
	341.606.334
	79.535.774
	446.613.515

	BCB
	0
	0
	332.816.576
	332.816.576
	0
	332.816.576

	Total
	10.930.461.537
	5.866.901.347
	96.916.935.065
	114.463.721.217
	17.546.786.152
	131.261.084.101

	Total (%) 
	8,3
	4,5
	-
	87,2
	-
	100

Fonte: Anexo I do Decreto 10.961/2022, alterado pelo Decreto 11.019, de 30/3/2022 (Adaptada) .
	85. Apresentam-se na tabela seguinte os limites de pagamentos, até o 2º bimestre, estabelecidos aos órgãos do Poder Executivo, no montante global R$ 113.927.748.774.
	Tabela 17 - Limite anuais dos Cronogramas Mensais de Desembolso
R$ milhões
	Órgão/Anexo
	II
	III
	IV
	V
	VI
	VII1 
 (RP 6) 
	VII1 (RP7) 
	VIII
	IX
	X
	XI
	XII
	XIII
	XIV
	XV
	Limite
 (L) 
	Pagamento
 (P) 
	P/L
 (%) 

	PR
	108
	0
	13
	0
	0
	-
	-
	0
	0
	0
	0
	0
	0
	14
	0
	135
	124
	92,2

	Mapa
	343
	372
	85
	13
	5
	-
	-
	27
	0
	212
	6
	3
	1
	305
	0
	1.371
	593
	43,2

	MCTI
	546
	905
	62
	604
	0
	-
	-
	0
	4
	5
	4
	0
	0
	23
	0
	2.153
	1.518
	70,5

	ME
	1.493
	764
	689
	0
	0
	-
	-
	13
	1
	0
	0
	0
	0
	367
	2
	3.330
	2.364
	71,0

	MEC
	5.478
	193
	550
	0
	0
	-
	-
	35
	0
	227
	0
	24
	0
	3.288
	11
	9.805
	7.844
	80,0

	MJ
	224
	645
	5
	36
	0
	-
	-
	2
	15
	15
	0
	2
	0
	775
	56
	1.776
	1.214
	68,4

	Cade
	1
	0
	12
	0
	0
	-
	-
	0
	0
	0
	0
	0
	0
	0
	0
	13
	12
	91,6

	MME
	94
	0
	160
	0
	0
	-
	-
	0
	0
	0
	0
	0
	0
	37
	10
	300
	206
	68,7

	ANP
	3
	0
	38
	0
	0
	-
	-
	0
	0
	0
	0
	0
	0
	2
	0
	44
	44
	100,3

	Aneel
	41
	0
	0
	0
	0
	-
	-
	0
	0
	0
	0
	0
	0
	2
	0
	43
	40
	93,8

	ANM
	20
	0
	0
	0
	0
	-
	-
	0
	0
	1
	0
	0
	0
	5
	0
	25
	22
	87,3

	MRE
	554
	0
	1
	0
	0
	-
	-
	0
	0
	0
	0
	0
	0
	231
	0
	786
	775
	98,6

	MS
	4.641
	6
	17
	0
	0
	-
	-
	25
	0
	2.138
	1
	0
	0
	35.390
	87
	42.306
	39.629
	93,7

	Anvisa
	50
	0
	1
	0
	0
	-
	-
	0
	0
	0
	0
	0
	0
	5
	0
	56
	49
	87,2

	ANS
	28
	0
	0
	0
	0
	-
	-
	0
	0
	0
	0
	0
	0
	2
	0
	31
	27
	89,7

	CGU
	32
	0
	1
	0
	0
	-
	-
	0
	0
	0
	0
	0
	0
	6
	0
	39
	32
	80,5

	MI
	2.222
	0
	41
	0
	0
	-
	-
	5
	0
	59
	0
	3
	0
	28
	2
	2.358
	1.805
	76,5

	ANTT
	50
	0
	38
	0
	0
	-
	-
	0
	0
	1
	0
	1
	0
	3
	0
	92
	57
	62,7

	Antaq
	11
	0
	0
	0
	0
	-
	-
	0
	0
	0
	0
	0
	0
	1
	0
	12
	12
	94,8

	Anac
	15
	0
	23
	0
	0
	-
	-
	0
	0
	0
	0
	0
	0
	4
	0
	42
	35
	83,7

	MTP
	113
	0
	407
	0
	0
	-
	-
	0
	0
	7
	0
	0
	0
	132
	0
	659
	664
	100,8

	MCom
	226
	62
	71
	33
	0
	-
	-
	0
	0
	0
	0
	0
	0
	25
	0
	417
	274
	65,6

	Anatel
	53
	0
	0
	0
	0
	-
	-
	0
	0
	0
	0
	0
	0
	4
	0
	57
	52
	91,2

	MMA
	94
	76
	43
	5
	2
	-
	-
	3
	0
	3
	0
	3
	0
	17
	0
	246
	193
	78,2

	MD
	1.351
	1.293
	492
	0
	13
	-
	-
	1
	7
	59
	7
	0
	0
	1.979
	1.386
	6.588
	5.627
	85,4

	MDR
	1.219
	0
	129
	0
	0
	-
	-
	23
	0
	718
	0
	4
	0
	56
	0
	2.149
	1.630
	75,9

	ANA
	54
	0
	0
	0
	0
	-
	-
	0
	0
	0
	0
	0
	0
	1
	0
	55
	41
	73,9

	MTur
	154
	0
	0
	0
	0
	-
	-
	1
	0
	3
	0
	0
	0
	10
	0
	168
	143
	85,1

	Ancine
	11
	0
	0
	0
	0
	-
	-
	0
	0
	0
	0
	0
	0
	1
	0
	12
	9
	75,9

	MC
	2.354
	0
	6
	0
	0
	-
	-
	0
	0
	508
	0
	0
	0
	29.962
	0
	32.829
	31.392
	95,6

	GAB-PR
	3
	0
	0
	0
	0
	-
	-
	0
	0
	0
	0
	0
	0
	0
	0
	3
	2
	75,2

	AGU
	130
	0
	0
	0
	0
	-
	-
	0
	0
	0
	0
	0
	0
	33
	0
	163
	137
	84,2

	MMFDH
	57
	0
	3
	0
	21
	-
	-
	13
	0
	7
	0
	0
	0
	1
	0
	102
	62
	61,4

	BCB
	86
	0
	0
	0
	0
	-
	-
	0
	0
	0
	0
	0
	0
	78
	0
	164
	135
	82,3

	Limite
	21.857
	4.318
	2.887
	692
	42
	3.643
	1.956
	147
	27
	3.960
	18
	39
	1
	72.787
	1.553
	113.928
	99.336
	87,2

	Pagamento
	18.981
	2.119
	2.726
	446
	9
	1.845
	729
	10
	4
	1.994
	4
	5
	0
	69.128
	1.335
	99.336
	18.981
	2.119

	P/L (%) 
	86,8
	49,1
	94,4
	64,4
	21,3
	50,6
	37,3
	6,9
	15,6
	50,4
	20,3
	12,0
	38,2
	95,0
	86,0
	87,2
	86,8
	49,1

Fonte: STN (Planilhas em Excel - Adaptadas) .
1/No Anexo VII do Decreto 10.961/2022 não são estabelecidos limites de pagamentos para cada órgão.
	Empoçamento de Recursos
	86. No que diz respeito à execução financeira, este Tribunal tem acompanhado o nível de 'Empoçamento de Recursos', definido como a diferença positiva entre os limites para pagamentos e o respectivo montante pago por cada órgão ou entidade, conforme estabelecido no Decreto de Programação Orçamentária e Financeira exigido pelo art. 8º da LRF.
	87. Quanto ao tema, o recente Acórdão 1481/2022-TCU-Plenário (rel. min. Aroldo Cedraz) , prolatado em 29/6/2022, aprovou o Parecer Prévio sobre as Contas Prestadas pelo Presidente da República referentes ao exercício de 2021, no qual consta do item 3.8, a seguir reproduzido, recomendação para que sejam criados instrumentos normativos e operacionais capazes de reduzir os níveis de empoçamento:
	'À Casa Civil da Presidência da República, em vista da competência de assistir diretamente o Presidente da República no desempenho de suas atribuições, especialmente na coordenação e integração das ações governamentais, bem como na avaliação e monitoramento da gestão dos órgãos e das entidades da administração pública federal, conforme disposto no art. 1º, incisos I e III, do Anexo I do Decreto 10.907/2021, que coordene, no âmbito do Sistema de Administração Financeira Federal, com a assistência da Secretaria Especial do Tesouro e Orçamento do Ministério da Economia, o desenvolvimento de normativos, procedimentos e instrumentos gerenciais, para aplicação pelos órgãos setoriais, com o objetivo de estabelecer controles internos aptos a reduzir os níveis de empoçamento, subsidiando-se o cumprimento do item 9.3 do Acórdão 2533/2020-TCU-Plenário;'
	88. Destarte, considerando-se que as providências no sentido de promover o cumprimento da deliberação exigem a atuação da Casa Civil da Presidência da República sobre o amplo conjunto de órgãos do Sistema de Administração Financeira Federal, quando já transcorrida metade do exercício sob análise, compreende-se que a análise do assunto deve ser realizado após a conclusão do 5º bimestre, por ocasião do exame das Contas relativas ao exercício de 2022, oportunidade em que eventuais medidas tenham sido implantadas e implementadas, ou seja, houverem, em tese, alcançado suficiente grau de efetividade.
	6.1. Bloqueio de dotações orçamentárias do FNDCT
	89. Segundo o art. 16, inciso II, do Decreto 10.961/2022, com redação dada pelo Decreto 11.086/2022, o Ministério da Economia adotará as providências necessárias à compatibilização das dotações orçamentárias constantes da LOA 2022, e de suas alterações, com os limites de despesas primárias calculados na forma prevista no art. 107, no inciso II do caput do art. 110 e no art. 111 do ADCT, por meio do bloqueio ou da proposição de cancelamento de dotações orçamentárias e da adequação dos respectivos cronogramas ou autorizações de pagamento, na hipótese de as despesas excederem os referidos limites, consideradas as informações constantes do relatório previsto no § 4º do art. 62 da LDO 2022.
	90. Verificou-se junto à SOF que, até 23/6/2022, a Junta de Execução Orçamentária (JEO) , com base nas competências estabelecidas no art. 2º do Decreto 9.884, de 27/6/2019, deliberou, por meio dos Votos 3, de 21/3/2022, e 6, de 2/6/2022, pelos bloqueios das dotações dos órgãos ministeriais nos montantes indicados na tabela seguinte, os quais foram por eles efetivados. Do conjunto bloqueado, houve cancelamento de R$ 1.537,2 milhões, realizado por meio da Portaria Seto/ME 5.327, de 9/6/2022 (peça 56, pp. 3-4) .
	Tabela 18 - Bloqueios, desbloqueios e cancelamentos: orçamento 2022
Fonte: SOF/ME.
	91. Verificou-se que os recursos bloqueados do Ministério da Ciência, Tecnologia e Educação, no montante de R$ 2,5 bilhões, derivam de ações orçamentárias do Fundo Nacional de Desenvolvimento Científico e Tecnológico - FNDCT, conforme tabela seguinte, para o qual a Lei Complementar 177/2021 instituiu regras especiais em matéria orçamentário-financeira mediante alteração da LRF e da Lei 11.5402007.
	Tabela 19 - Ações orçamentárias bloqueadas no FNDCT
	Ação
	GND
	Fonte
	Dotação Atualizada (R$) 
	Empenhado
 (E)              (R$) 
	Liquidado                  (R$) 
	Pago
 (P)                      (R$) 
	Bloqueado                          (R$) 
	P/E (%) 

	Programa 0909 - Operações Especiais: Outros Encargos Especiais

	00SV - Cobertura de Despesas de Administração e de Despesas Operacionais do Fundo Nacional de Desenvolvimento Científico e Tecnológico (Lei 11.540/2007 e Decreto 6.938/2009) 
	3
	134
	379.026
	0
	0
	0
	379.026
	0

	00SV - Cobertura de Despesas de Administração e de Despesas Operacionais do Fundo Nacional de Desenvolvimento Científico e Tecnológico (Lei 11.540/2007 e Decreto 6.938/2009) 
	3
	135
	252.684
	0
	0
	0
	252.684
	0

	00SV - Cobertura de Despesas de Administração e de Despesas Operacionais do Fundo Nacional de Desenvolvimento Científico e Tecnológico (Lei 11.540/2007 e Decreto 6.938/2009) 
	3
	141
	252.684
	0
	0
	0
	252.684
	0

	00SV - Cobertura de Despesas de Administração e de Despesas Operacionais do Fundo Nacional de Desenvolvimento Científico e Tecnológico (Lei 11.540/2007 e Decreto 6.938/2009) 
	3
	172
	41.913.913
	24.624.711
	24.624.711
	24.624.711
	17.289.201
	59

	00SV - Cobertura de Despesas de Administração e de Despesas Operacionais do Fundo Nacional de Desenvolvimento Científico e Tecnológico (Lei 11.540/2007 e Decreto 6.938/2009) 
	3
	180
	16.516.595
	0
	0
	0
	16.516.595
	0

	00SV - Cobertura de Despesas de Administração e de Despesas Operacionais do Fundo Nacional de Desenvolvimento Científico e Tecnológico (Lei 11.540/2007 e Decreto 6.938/2009) 
	3
	134
	142.548
	0
	0
	0
	142.548
	0

	00SV - Cobertura de Despesas de Administração e de Despesas Operacionais do Fundo Nacional de Desenvolvimento Científico e Tecnológico (Lei 11.540/2007 e Decreto 6.938/2009) 
	3
	135
	95.032
	0
	0
	0
	95.032
	0

	00SV - Cobertura de Despesas de Administração e de Despesas Operacionais do Fundo Nacional de Desenvolvimento Científico e Tecnológico (Lei 11.540/2007 e Decreto 6.938/2009) 
	3
	141
	95.032
	0
	0
	0
	95.032
	0

	00SV - Cobertura de Despesas de Administração e de Despesas Operacionais do Fundo Nacional de Desenvolvimento Científico e Tecnológico (Lei 11.540/2007 e Decreto 6.938/2009) 
	3
	142
	5.305.607
	0
	0
	0
	5.305.607
	0

	00SV - Cobertura de Despesas de Administração e de Despesas Operacionais do Fundo Nacional de Desenvolvimento Científico e Tecnológico (Lei 11.540/2007 e Decreto 6.938/2009) 
	3
	172
	13.550.020
	7.182.858
	5.292.693
	5.292.693
	6.367.162
	53

	00SV - Cobertura de Despesas de Administração e de Despesas Operacionais do Fundo Nacional de Desenvolvimento Científico e Tecnológico (Lei 11.540/2007 e Decreto 6.938/2009) 
	3
	180
	6.211.761
	0
	0
	0
	6.211.761
	0

	Subtotal
	84.714.902
	31.807.569
	29.917.404
	29.917.404
	52.907.332
	38

	Programa 2204 - Brasil na Fronteira do Conhecimento

	13CL - Construção de Fonte de Luz Síncrotron de 4ª geração - SIRIUS, por Organização Social (Lei 9.637/1998) 
	3
	172
	200.000.000
	122.700.750
	122.700.750
	122.700.750
	77.299.250
	61

	15XQ - Implantação do Laboratório Nacional de Máxima Contenção Biológica - LNMCB, por Organização Social (Lei 9.637/1998) 
	3
	134
	74.000.000
	18.000.000
	18.000.000
	18.000.000
	56.000.000
	24

	15XQ - Implantação do Laboratório Nacional de Máxima Contenção Biológica - LNMCB, por Organização Social (Lei 9.637/1998) 
	3
	141
	65.000.000
	0
	0
	0
	65.000.000
	0

	15XQ - Implantação do Laboratório Nacional de Máxima Contenção Biológica - LNMCB, por Organização Social (Lei 9.637/1998) 
	3
	142
	59.326.690
	0
	0
	0
	59.326.690
	0

	15XQ - Implantação do Laboratório Nacional de Máxima Contenção Biológica - LNMCB, por Organização Social (Lei 9.637/1998) 
	3
	172
	1.673.310
	0
	0
	0
	1.673.310
	0

	2095 - Fomento a Projetos de Implantação, Recuperação e Modernização da Infraestrutura de Pesquisa das Instituições Públicas (CT-Infra) 
	3
	172
	139.858.283
	66.217.158
	10.927.431
	10.926.331
	71.490.160
	47

	2095 - Fomento a Projetos de Implantação, Recuperação e Modernização da Infraestrutura de Pesquisa das Instituições Públicas (CT-Infra) 
	4
	172
	200.000.000
	148.717.399
	42.349.053
	41.036.646
	46.542.989
	74

	212H - Manutenção de Contrato de Gestão com Organizações Sociais (Lei 9.637/1998) 
	3
	180
	30.000.000
	20.681.000
	20.681.000
	20.681.000
	9.319.000
	69

	212H - Manutenção de Contrato de Gestão com Organizações Sociais (Lei 9.637/1998) 
	3
	180
	30.000.000
	28.026.000
	28.026.000
	28.026.000
	1.974.000
	93

	212H - Manutenção de Contrato de Gestão com Organizações Sociais (Lei 9.637/1998) 
	3
	180
	210.000.000
	162.950.000
	162.950.000
	162.950.000
	47.050.000
	78

	212H - Manutenção de Contrato de Gestão com Organizações Sociais (Lei 9.637/1998) 
	3
	180
	139.053.000
	108.110.000
	108.110.000
	108.110.000
	30.943.000
	78

	212H - Manutenção de Contrato de Gestão com Organizações Sociais (Lei 9.637/1998) 
	3
	180
	200.000.000
	136.653.000
	136.653.000
	136.653.000
	63.347.000
	68

	212H - Manutenção de Contrato de Gestão com Organizações Sociais (Lei 9.637/1998) 
	3
	180
	10.000.000
	0
	0
	0
	10.000.000
	0

	4947 - Fomento a Projetos Institucionais de Ciência e Tecnologia
	3
	180
	361.467.078
	346.154.524
	214.073.930
	210.530.616
	5.643.518
	96

	4947 - Fomento a Projetos Institucionais de Ciência e Tecnologia
	3
	380
	294.376.397
	37.790.714
	6.729.056
	0
	222.376.396
	13

	4947 - Fomento a Projetos Institucionais de Ciência e Tecnologia
	4
	180
	82.500.000
	79.841.746
	72.823.828
	72.086.293
	92.000
	97

	Subtotal
	2.097.254.758
	1.275.842.291
	944.024.048
	931.700.636
	768.077.313
	61

	Programa 2206 - Política Nuclear

	12P1 - Implantação do Reator Multipropósito Brasileiro
	3
	172
	11.652.284
	0
	0
	0
	11.652.284
	0

	Subtotal
	11.652.284
	0
	0
	0
	11.652.284
	0

	Programa 2207 - Programa Espacial Brasileiro

	2357 - Fomento a Projetos Institucionais para Pesquisa no Setor Espacial (CT-Espacial) 
	3
	180
	8.447.818
	0
	0
	0
	8.447.818
	0

	2357 - Fomento a Projetos Institucionais para Pesquisa no Setor Espacial (CT-Espacial) 
	4
	178
	3.204.465
	0
	0
	0
	3.204.465
	0

	Subtotal
	11.652.283
	0
	0
	0
	11.652.283
	0

	Programa 2208 - Tecnologias Aplicadas, Inovação e Desenvolvimento Sustentável

	0741 - Equalização de Taxa de Juros em Financiamento à Inovação Tecnológica (Lei 10.332/2001) 
	3
	172
	188.957.314
	127.447.616
	58.017.149
	58.017.149
	61.509.697
	67

	0741 - Equalização de Taxa de Juros em Financiamento à Inovação Tecnológica (Lei 10.332/2001) 
	3
	180
	84.657.261
	58.792.383
	58.792.383
	58.792.383
	25.864.878
	69

	0745 - Investimento em Empresas Inovadoras
	5
	172
	20.000.000
	6.555.605
	6.555.605
	6.555.605
	13.444.395
	33

	0A29 - Subvenção Econômica a Projetos de Desenvolvimento Tecnológico (Lei 10.973/2004) 
	3
	172
	679.137.038
	80.348.496
	55.971.159
	55.184.676
	598.788.542
	12

	20I4 - Fomento a Pesquisa e Desenvolvimento em Áreas Básicas e Estratégicas
	3
	142
	346.643.870
	144.505.185
	79.319.909
	74.541.299
	200.681.066
	42

	20I4 - Fomento a Pesquisa e Desenvolvimento em Áreas Básicas e Estratégicas
	4
	142
	169.954.166
	91.774.227
	65.120.510
	63.753.827
	77.285.451
	54

	2113 - Fomento à Pesquisa e à Inovação Tecnológica (CT-Verde Amarelo) 
	3
	172
	144.581.426
	40.000.000
	1.138.200
	1.138.200
	104.581.426
	28

	2113 - Fomento à Pesquisa e à Inovação Tecnológica (CT-Verde Amarelo) 
	4
	172
	37.000.000
	0
	0
	0
	37.000.000
	0

	2119 - Fomento a Projetos Institucionais para Pesquisa no Setor Mineral (CT-Mineral) 
	3
	141
	11.652.284
	0
	0
	0
	11.652.284
	0

	2189 - Fomento a Projetos Institucionais para Pesquisa no Setor de Energia Elétrica (CT-Energ) 
	3
	172
	86.609.769
	3.308.682
	3.027.570
	3.027.570
	82.843.975
	4

	2189 - Fomento a Projetos Institucionais para Pesquisa no Setor de Energia Elétrica (CT-Energ) 
	4
	172
	27.000.000
	4.972.430
	4.972.430
	4.972.430
	20.765.793
	18

	2191 - Fomento a Projetos Institucionais para Pesquisa no Setor de Transportes Terrestres e Hidroviários (CT-Transporte) 
	3
	180
	11.047.304
	0
	0
	0
	11.047.304
	0

	2191 - Fomento a Projetos Institucionais para Pesquisa no Setor de Transportes Terrestres e Hidroviários (CT-Transporte) 
	4
	150
	604.979
	0
	0
	0
	604.979
	0

	2223 - Fomento a Projetos Institucionais para Pesquisa no Setor de Recursos Hídricos (CT-Hidro) 
	3
	134
	13.478.426
	344.340
	344.340
	344.340
	13.134.085
	3

	2223 - Fomento a Projetos Institucionais para Pesquisa no Setor de Recursos Hídricos (CT-Hidro) 
	4
	134
	4.000.000
	835.297
	835.297
	835.297
	3.164.702
	21

	2997 - Fomento a Projetos Institucionais para Pesquisa no Setor de Saúde (CT-Saúde) 
	3
	172
	76.957.484
	18.329.712
	18.329.712
	18.329.712
	58.370.908
	24

	2997 - Fomento a Projetos Institucionais para Pesquisa no Setor de Saúde (CT-Saúde) 
	4
	172
	25.000.000
	2.374.760
	2.330.610
	2.330.610
	21.365.506
	9

	4031 - Fomento a Projetos Institucionais para Pesquisa no Setor de Biotecnologia (CT-Biotecnologia) 
	3
	172
	36.667.089
	0
	0
	0
	36.667.089
	0

	4031 - Fomento a Projetos Institucionais para Pesquisa no Setor de Biotecnologia (CT-Biotecnologia) 
	4
	172
	8.000.000
	0
	0
	0
	8.000.000
	0

	4043 - Fomento a Projetos Institucionais para Pesquisa no Setor de Agronegócio (CT-Agronegócio) 
	3
	172
	52.971.657
	10.693.915
	4.628.324
	4.628.324
	42.277.742
	20

	4043 - Fomento a Projetos Institucionais para Pesquisa no Setor de Agronegócio (CT-Agronegócio) 
	4
	172
	15.000.000
	10.684.935
	5.614.474
	5.614.474
	4.239.435
	71

	4053 - Fomento a Projetos Institucionais para Pesquisa no Setor Aeronáutico (CT-Aeronáutico) 
	3
	172
	33.667.089
	4.411.338
	4.411.338
	4.411.338
	29.255.750
	13

	4053 - Fomento a Projetos Institucionais para Pesquisa no Setor Aeronáutico (CT-Aeronáutico) 
	4
	172
	11.000.000
	4.467.022
	4.467.022
	4.467.022
	6.532.977
	41

	4156 - Fomento a Projetos Institucionais para Pesquisa no Setor de Petróleo e Gás Natural (CT-Petro) 
	3
	142
	105.943.313
	6.853.893
	6.853.893
	6.853.893
	99.089.419
	6

	4156 - Fomento a Projetos Institucionais para Pesquisa no Setor de Petróleo e Gás Natural (CT-Petro) 
	4
	142
	30.000.000
	10.428.272
	10.428.272
	10.428.272
	19.571.728
	35

	4185 - Fomento a Projetos Institucionais para Pesquisa no Setor de Tecnologia da Informação (CT-Info) 
	3
	172
	32.667.089
	0
	0
	0
	32.667.089
	0

	4185 - Fomento a Projetos Institucionais para Pesquisa no Setor de Tecnologia da Informação (CT-Info) 
	4
	172
	12.000.000
	0
	0
	0
	12.000.000
	0

	4949 - Fomento a Projetos Institucionais para Pesquisa na Região Amazônica (CT-Amazônia) 
	3
	172
	9.652.284
	0
	0
	0
	9.652.284
	0

	4949 - Fomento a Projetos Institucionais para Pesquisa na Região Amazônica (CT-Amazônia) 
	4
	172
	2.000.000
	0
	0
	0
	2.000.000
	0

	8563 - Fomento a Projetos Institucionais para Pesquisa no Setor de Transporte Aquaviário e de Construção Naval (CT-Aquaviário) 
	3
	135
	9.652.284
	0
	0
	0
	9.652.284
	0

	8563 - Fomento a Projetos Institucionais para Pesquisa no Setor de Transporte Aquaviário e de Construção Naval (CT-Aquaviário) 
	4
	135
	2.000.000
	0
	0
	0
	2.000.000
	0

	Subtotal
	2.288.502.126
	627.128.109
	391.158.198
	384.226.423
	1.655.710.788
	27

	Total
	4.493.776.353
	1.934.777.969
	1.365.099.651
	1.345.844.463
	2.500.000.000
	43

	Fonte: SOF/ME.
	92. Solicitaram-se, então, por meio do Ofício de Requisição 5-110 - TCU/Semag (peça 43) , informações e esclarecimentos sobre o bloqueio e eventuais cancelamentos de dotações do FNDCT, bem como o encaminhamento, entre outros documentos que embasaram a deliberação, do Parecer SEI 7719/2022/ME, de 20/5/2022, da Procuradoria-Geral da Fazenda Nacional (PGFN) , citado no Votos 6, de 2/6/2022, da JEO.
	93. Com base na Nota Técnica SEI 20922/2022/ME, de 12/5/2022, a SOF fez consulta à PGFN sobre se, à luz da Lei Complementar 177/2021 e da Lei 11.540/2007, que dispõe sobre o FNDCT, é possível o cancelamento de suas dotações orçamentárias, com troca concomitante de fontes de recursos do Fundo, em virtude das vinculações legais, com vistas à suplementação de despesas com pessoal, mediante envio de Projeto de Lei de crédito adicional ao Congresso Nacional (peça 57) .
	94. Como assinalado pela SOF Nota Técnica SEI 20922/2022/ME, a Lei Complementar 177/2021 promoveu alterações na LRF e na Lei 11.540/2007, promovendo-se as seguintes inovações: i) vedação à limitação de empenho e movimentação financeira sobre as despesas do FNDCT (art. 9º, § 2º, da LRF) ; ii) vedação à imposição de quaisquer limites à execução da programação financeira das fontes vinculadas ao FNDCT, exceto quando houver frustração de receitas (§§ 1º e 2º do art. 11 da Lei 11.540/2007; e iii) vedação à alocação das fontes vinculadas ao FNDCT em reservas de contingência (§ 3º do art. 11 da Lei 11.540/2007) .
	95. De um lado, a SOF sustenta que, da análise literal da legislação, portanto, não se extrai qualquer proibição ao cancelamento de dotações do FNDCT para suplementação de outras programações em diferentes unidades orçamentárias, desde que o crédito promova, simultaneamente, a substituição das fontes de recursos legalmente vinculadas ao Fundo, tendo em vista a impossibilidade de destiná-las a outras despesas. Sem, no entanto, obstar sua utilização como cancelamento para abertura de créditos adicionais.
	96. Em sentido oposto, a SOF alega também, em uma interpretação mais abrangente das inovações trazidas pela Lei Complementar 177/2021, que se afigura possível o entendimento pela impossibilidade de anulação das dotações do FNDCT para benefício de outras unidades, conforme exposto nos parágrafos seguintes, tendo em vista as modificações operadas pela Lei Complementar 177/2021 no § 2º da LRF e nos §§ 1º, 2º e 3º do art. 11 da Lei 11.540/2007, que visaram assegurar que os recursos vinculados ao FNDCT sejam efetivamente disponibilizados para execução pela unidade.
	97. Primeiro, proíbe-se a alocação em reserva de contingência, para que o Fundo tenha à disposição na LOA da totalidade dos seus recursos; depois, veda-se a imposição de limitações à execução da programação financeira do FNDCT, de forma que não ocorra uma vedação ou postergação na liberação dos recursos financeiros da unidade - desde que a solicitação do fundo esteja de acordo com os cronogramas de desembolso estabelecidos no DPOF, e salvo em caso de frustração das receitas; e, por último, ressalva-se o FNDCT da limitação de empenho e movimentação financeira prevista no art. 9º da LRF, implicando que as despesas do Fundo serão priorizadas frente às que não possuem a mesma proteção.
	98. A PGFN, por meio do Parecer SEI 7719/2022/ME (peça 58) , propugna que é possível, em tese, defender a possibilidade jurídica de anulação das despesas alocadas ao FNDCT por meio da aprovação de lei de abertura de crédito adicional, tendo em vista que: i) não há qualquer vedação expressa na legislação que impeça que essas despesas sejam anuladas por ocasião da abertura de créditos adicionais; e ii) o Congresso Nacional possui competência constitucional soberana em matéria de alocação orçamentária e definição das prioridades de gasto da administração pública (art. 48, incisos I e II, da Constituição Federal) ; e iii) existe, contudo, um risco significativo de que essa anulação, ainda que efetuada por meio de lei de abertura de crédito adicional, venha a ser objeto de questionamento por parte dos órgãos de controle, com base no argumento de que o efeito prático da anulação de despesas acabaria por desvirtuar a própria finalidade da proteção legal conferida às receitas e despesas do FNDCT.
	99. Não obstante, o mencionado parecer admite que, se anuladas as dotações do FNDCT por meio de lei de abertura de crédito adicional, o resultado prático é que as receitas/recursos vinculados ao fundo acabariam gerando um excesso de arrecadação (art. 43, § 3º, da Lei 4.320/1964; e art. 42, § 5º, da LDO 2022) : as receitas seriam devidamente arrecadadas, conforme a estimativa de receitas constante da LOA, mas não poderiam ser utilizadas, em razão do cancelamento das despesas que essas receitas deveriam financiar, de modo que tal excesso proposital de arrecadação acabaria por se acumular no caixa do Tesouro Nacional, transformando-se em superávit financeiro para os exercícios seguintes (art. 8º, parágrafo único, da LRF; e art. 43, § 2º, da Lei 4.320/1964) .
	100. Segundo o mesmo parecer, a anulação de dotações orçamentárias do FNDCT redundaria em situação equivalente à de um contingenciamento dos recursos do Fundo: os recursos acabariam por não ser devidamente utilizados, não em razão de ausência de receitas ou eventual frustração na arrecadação, mas sim em razão da anulação das despesas que esses recursos deveriam custear.
	101. Prossegue o citado parecer e invoca, à guisa de ilustração, comparação entre a anulação por meio da abertura de crédito adicional e a eventual não alocação dos recursos no momento de formulação e aprovação da LOA. Aduz que, em face da vedação de alocação das receitas vinculadas ao FNDCT em reserva de contingência, a LOA deve, obrigatoriamente, alocar todas essas receitas no próprio Fundo, com base na estimativa de receitas que embasa a elaboração do orçamento anual.
	102. Acrescenta que caso não fossem essas receitas devidamente alocados ao Fundo e não sendo possível a alocação em reserva de contingência, a única possibilidade seria simplesmente deixar de alocá-las em qualquer programação, o que também não é viável em razão do equilíbrio básico que deve existir entre receitas e despesas e também em razão do próprio princípio da universalidade do orçamento (arts. 3º e 4º da Lei 4.320/1964) . Em consequência, o resultado, porém, seria praticamente idêntico. Apesar de devidamente alocadas ao Fundo, as receitas não poderiam ser efetivamente utilizadas porque, no decorrer da execução do orçamento, as dotações orçamentárias que essas receitas deveriam custear seriam eventualmente anuladas.
	103. Disso, segue-se que a primeira alternativa (não alocação de receitas no momento de elaboração da LOA) é expressamente vedada. Já a segunda alternativa (anulação de despesas por meio da abertura de crédito adicional) , embora não seja expressamente vedada na legislação, acarreta o mesmo efeito prático da simples não alocação ou mesmo do contingenciamento efetivo das dotações do fundo, razão pela qual violaria a garantia conferida à dotação orçamentaria do FNDCT.
	104. Informa, ainda, sobre a existência de precedentes judiciais recentes do STF que corroboraram o entendimento de que a não alocação, ou mesmo a alocação insuficiente, de recursos em fundos públicos beneficiados por vinculação legal de receitas é inconstitucional/irregular. São os exemplos: i) decisão com relação ao Fundo Penitenciário Nacional - Funpen, em que a Suprema Corte reconheceu a existência de um 'estado de coisas inconstitucional' no sistema penitenciário brasileiro como justificativa para declarar inconstitucional o contingenciamento de recursos do fundo (ADPF 347 MC/DF, rel. min. Marco Aurélio, DJe 19/2/2016) ; e ii) com referência ao Fundo Nacional de Segurança Pública - FNSP, decisão de que a alocação das receitas do fundo em reserva de contingência foi considerada irregular por causa de vedação expressa de contingenciamento dos recursos do fundo previstas na legislação (ACO 3329, rel. min. Rosa Weber, DJe 28/2022) . Apresentadas as informações, passa-se ao exame.
	105. Preliminarmente, registre-se que o Poder Executivo encaminhou ao Congresso Nacional o PLN 17/2022, com vistas a esclarecer que os preceitos da Lei 11.540/2007 não obstariam a realização de alterações orçamentárias que impliquem a redução das dotações consignadas ao FNDCT, respeitada a vinculação das fontes de recursos de que trata o parágrafo único do art. 8º da LRF; e não criam a obrigatoriedade de abertura de créditos adicionais para incorporação de excesso de arrecadação ou superávit financeiro de suas fontes, inclusive dos recursos de que trata o § 5º do art. 42 da LDO 2022. Entretanto, na tramitação do mencionado do projeto de lei, essa matéria foi rejeitada.
	106. Estabelece a Lei 11.540/2007 que o FNDCT é um fundo especial de natureza contábil e financeira e tem o objetivo de financiar a inovação e o desenvolvimento científico e tecnológico com vistas a promover o desenvolvimento econômico e social do País. De fato, o FNDCT tem fontes de recursos vinculadas que devem ser destinadas e aplicadas em determinadas finalidades previstas na legislação de regência.
	107. Conforme observado no Parecer SEI 7719/2022/ME, o bloqueio de dotações orçamentárias do FNDCT e o expediente de efetuar a troca de fontes, embora formalmente garanta o respeito à vinculação das fontes de recursos de que trata o parágrafo único do art. 8º da LRF, e a elas permaneçam incorporados os excessos (artificiais) de arrecadação, o efeito do cancelamento das dotações do Fundo para a abertura de créditos adicionais é um mecanismo de limitação às despesas destinadas, por regras legais especiais, à inovação e ao desenvolvimento científico e tecnológico, a que se refere o art. 9º, § 2º, da LRF.
	108. Observe-se que o dispositivo não faz qualquer distinção entre eventuais espécies de limitação, o que pode ser interpretado como uma intenção de garantir, de forma abrangente, a efetiva disponibilidade dos recursos aprovados na lei orçamentária ou de créditos adicionais. A única exceção à vedação de imposição de limites ocorre se houver frustração na arrecadação das receitas correspondentes, conforme estabelece a parte final do art. 11, § 2º, da Lei 11.540/2007, porém, nesse caso, trata-se de uma contingência, fora do âmbito da discricionariedade do Poder Executivo.
	109. Ademais, e ainda que fosse promovido o bloqueio, o que, conforme exposto, não é permitido, o crédito orçamentário do FNDCT não pode ser cancelado, mesmo mediante lei de crédito adicional. Tal processamento é vedado para os recursos vinculados do FNDCT, por conta de dois fatores, também destacados no Parecer SEI 7719/2022/ME, quais sejam: i) o princípio da universalidade, positivado nos arts. 3º e 4º da Lei 4.320/1964, segundo os quais a lei orçamentária compreenderá todas as receitas e todas as despesas próprias dos órgãos do Governo e da administração centralizada ou que, por intermédio deles, se devam realizar; e ii) a vedação estabelecida no art. 11, § 3º, da Lei 11.540/2007, que impossibilita a alocação orçamentária dos valores provenientes de fontes vinculadas ao FNDCT em reservas de contingência de natureza primária ou financeira.
	110. A combinação desses princípios e regras, então, não permite que as receitas previstas para serem arrecadadas no exercício deixem de estar alocadas a uma dotação orçamentária, que, no caso do Fundo, não pode ser reserva de contingência. Isso afasta, definitivamente, a possibilidade de que haja o cancelamento, porque, caso contrário, estar-se-ia retirando da lei orçamentária programação que as leis de normas gerais determinam que dela devam obrigatoriamente constar, até porque o legislador alçou as despesas com recursos vinculados do FNDCT, para fins de programação e execução orçamentária, à estatura das despesas constitucionais e legais, conforme o art. 9º, § 2º, da LRF. A rejeição da matéria no PLN 17/2022 vai ao encontro dessa interpretação.
	111. Em vista do exposto, propõe-se, com amparo no art. 45, caput, da Lei 8.443/1992, c/c o art. 251, caput, do Regimento Interno do TCU, os arts. 4º, inciso I, e 14, § 2º, inciso I, da Resolução-TCU 315/2020, o art. 9º, § 2º, da LRF, os arts. 3º e 4º da Lei 4.320/1964 e o art. 11, §§ 1º, 2º e 3º, da Lei 11.540/2007, que este Tribunal determine ao Poder Executivo que desbloqueie, no prazo de cinco dias, as dotações orçamentárias do Fundo Nacional de Desenvolvimento Científico e Tecnológico - FNDCT, bloqueadas em razão da deliberação exarada no Voto 6, de 2/6/2022, da Junta de Execução Orçamentária - JEO, constituída nos termos do art. 1º do Decreto 9.884/2019.
	112. Tratando-se de uma proposta de determinação, cumpre-se dar atendimento ao disposto no art. 14 da Resolução-TCU 315/2020, no sentido de oportunizar aos destinatários das deliberações a apresentação de comentários sobre as propostas de determinação, solicitando, em prazo compatível, informações quanto às consequências práticas da implementação das medidas aventadas e eventuais alternativas.
	113. Consigne-se que a matéria envolve, precipuamente, interpretação de normas legislativas, cuja consequência fundamental reside na manutenção ou na desconstituição de ato administrativo que determinou o bloqueio de dotação orçamentária, em vista da conformidade ou desconformidade com o ordenamento jurídico. Nesse sentido, esta unidade técnica, por meio de ofício de requisição (peça 43) , promoveu oportunamente, à Secretaria Especial do Tesouro e Orçamento, do Ministério da Economia, a possibilidade de encaminhamento de informações e esclarecimentos sobre o bloqueio orçamentário e eventuais cancelamentos de dotações do FNDCT, adotado à luz do Parecer SEI 7719/2022/ME, procedimento viabilizado após prévias interlocuções com os setores envolvidos.
	114. Destarte, considera-se que o caso se conforma à hipótese prevista no art. 14, § 2º, inciso I, da Resolução-TCU 315/2020, que autoriza a dispensa da providência quando as circunstâncias do processo permitirem antecipar a possível proposta de encaminhamento.
	7. AVALIAÇÃO DO CUMPRIMENTO DO 'TETO DE GASTOS'
	7.1. Execução financeira das despesas sujeitas ao 'Teto de Gastos'
	115. O Novo Regime Fiscal (NRF) foi instituído, no âmbito dos OFSS, por meio da EC 95/2016, que inseriu os arts. 106 a 114 ao ADCT. Estabeleceram-se na esfera federal, para cada exercício financeiro no período 2017-2036, limites individualizados para as despesas primárias pagas, incluídos os restos a pagar pagos e operações que afetam o resultado primário, dos Poderes Executivo (EXE) , do Legislativo, individualmente para Senado Federal (SF) , Câmara dos Deputados (CD) e Tribunal de Contas da União (TCU) , do Judiciário, individualmente para Supremo Tribunal Federal (STF) , Superior Tribunal de Justiça (STJ) , Conselho Nacional de Justiça (CNJ) , Justiça do Trabalho (JT) , Justiça Federal (JF) , Justiça Militar da União (JM) , Justiça Eleitoral (JE) e Justiça do Distrito Federal e Territórios (JDFT) , do Ministério Público da União (MPU) , do Conselho Nacional do Ministério Público (CNMP) e da Defensoria Pública da União (DPU) .
	116. Excluíram-se da base de cálculo e dos limites estabelecidos as despesas resultantes de créditos extraordinários, as despesas não recorrentes da Justiça Eleitoral com a realização de eleições, as despesas com aumento de capital de empresas estatais não dependentes, as transferências constitucionais obrigatórias aos entes subnacionais e as despesas com o Fundo Constitucional do Distrito Federal (FCDF) , além das despesas derivadas da revisão do contrato de cessão onerosa de que trata a Lei 12.276/2010 e as respectivas transferências a estados, Distrito Federal e municípios de parte dos valores arrecadados com os leilões da Licitação dos Volumes Excedentes da Cessão Onerosa, realizada com fulcro no § 2º do art. 1º dessa lei. As compensações do art. 107, §§ 7º e 8º, foram possíveis apenas até 2019. As compensações do art. 107, § 9º, entre órgãos do mesmo Poder, não são limitadas no tempo.
	117. O art. 107, § 1º, inciso I, do ADCT, estabelece que, para o exercício de 2017, os limites são calculados a partir do que foi apurado em 2016 e corrigidos em 7,2%, e o inciso II, em sua redação original, estabelecia que para os exercícios posteriores os limites seriam calculados a partir dos limites referentes ao exercício imediatamente anterior corrigidos pela variação do IPCA (IBGE) , compreendendo o período de doze meses encerrado em junho do exercício anterior a que se refere a lei orçamentária.
	118. Decisão cautelar referendada por meio do Acórdão 3072/2019-TCU-Plenário (rel. m. Bruno Dantas) deliberou que, para o exercício de 2020, seriam acrescidos R$ 105.013.943,00 à base de cálculo do limite (2016) do MPU, referentes a créditos extraordinários autorizados para pagamento de auxílio-moradia não computados originalmente, pois o inciso II do § 6º do art. 107 exclui, da base de cálculo e dos limites, os créditos extraordinários. O Acórdão 362/2020-TCU-Plenário (rel. min. Bruno Dantas) autorizou cálculo semelhante para os órgãos do Poder Judiciário, importando no acréscimo de R$ 294.328.632,00 ao seu limite. 
	Alterações promovidas pela EC 113/2021
	119. Com a EC 113/2021, alterou-se o art. 107, § 1º, inciso II, do ADCT, estabelecendo-se como limites para os exercícios posteriores a 2017 a variação anual do IPCA apurada entre janeiro e dezembro do exercício anterior a que se refere a lei orçamentária. Destarte, os limites para 2021 passaram a ser calculados a partir dos montantes realizados em 2016 e corrigidos pelo índice de 7,20% para 2017 e pelas variações anuais do IPCA no período de 2017 a 2020, respectivamente, 2,95%, 3,75%, 4,31% e 4,52%, resultando no montante de R$ 1.524.389,9 milhões.
	120. Segundo registrado no RARDP do 1º bimestre de 2022, embora a EC 113/2021 tenha sido publicada em 9/12/2021, a LOA 2022 foi sancionada consoante suas regras, considerando-se, para fins de cálculo dos limites individualizados, a expectativa da variação do IPCA em 2021 de 10,18%, divulgada no Relatório de Mercado Focus de 3/12/2021. Dessa forma, o limite global para 2022 é de R$ 1.679.572,8 milhões, montante R$ 1.829,3 milhões acima do limite de R$ 1.677.743,5 milhões calculado segundo o art. 107, § 1º, inciso II, do ADCT, isto é, aplicando-se a efetiva variação anual do IPCA de 10,06%. Tendo em vista o que estabelece o art. 107, § 14, do ADCT, bem assim o entendimento ratificado pelo Parecer 2362/2022/ME, de 24/2/2022 (peça 55) , da PGFN, essa diferença será considerada para fins de definição da base de cálculo dos respectivos limites do exercício de 2023, a qual será comunicada aos demais Poderes por ocasião da elaboração do projeto de lei orçamentária.
	121. No entanto, conforme será abordado a seguir, promoveu-se no curso deste exercício nova alteração do 'Teto de Gastos', o qual passaria a totalizar R$ 1.680.992,8 milhões, em consequência de entendimentos da STN e da SOF que concluíram pela necessidade de reclassificação das despesas com a formação e manutenção de estoques da Política de Garantia de Preços Mínimos - PGPM. Assim, apresentam-se na tabela seguinte os limites individualizados para o exercício de 2022, porém sem considerar a aludida reclassificação, acompanhados dos correspondentes pagamentos realizados. Verifica-se que, até o término do 4º mês, as execuções financeiras das despesas sujeitas ao 'Teto de Gastos' guardam certa proporcionalidade com o transcurso do tempo, 4/12 (33,3%) , e, até então, os Poderes e órgãos cumpriram o limite constitucional para o exercício de 2022.
	Tabela 20 - Pagamentos de despesas sujeitas ao 'Teto de Gastos': 2º bimestre 2022              	R$ milhões
	Poder/Órgão
	Teto1 
 (2022) 
	Total
 (T) 
	T/Teto (%) 

	EXE
	1.606.857,2
	501.447,0
	 31,2 

	JT
	22.035,4
	6.289,9
	 28,5 

	JF
	12.926,1
	3.646,8
	 28,2 

	JE
	8.517,6
	2.413,5
	 28,3 

	MPU
	7.529,1
	2.085,1
	 27,7 

	CD
	6.969,6
	1.865,8
	 26,8 

	SF
	5.130,2
	1.359,8
	 26,5 

	JDFT
	3.113,0
	942,6
	 30,3 

	TCU
	2.410,4
	632,5
	 26,2 

	STJ
	1.752,2
	465,7
	 26,6 

	STF
	745,5
	208,5
	 28,0 

	DPU
	632,3
	175,0
	 27,7 

	JM
	629,8
	172,0
	 27,3 

	CNJ
	227,6
	52,1
	 22,9 

	CNMP
	96,7
	23,8
	 24,6 

	Total
	1.679.572,8
	521.780,2
	 31,1 

Fonte: Portal Tesouro Transparente.
Nota: Total = Despesa Orçamentária + Restos a Pagar.
1/Considerando os ajustes autorizados nos Acórdão 3072/2019-TCU-Plenário e 362/2020-TCU-Plenário e as alterações promovidas pela EC 113/2021, porém não está incluído o acréscimo devido à reclassificação das despesas com a formação e manutenção de estoques da Política de Garantia de Preços Mínimos - PGPM.
	7.1.1. Reclassificação das despesas com a formação e manutenção de estoques da Política de Garantia de Preços Mínimos - PGPM
	122. Registre-se que no relatório de acompanhamento do 1º bimestre de 2022 a questão foi tratada pela equipe de fiscalização em caráter informativo, uma vez que a leitura preliminar das informações apontou para a necessidade de aprofundamento em razão de implicações em outros órgãos e entidades. Além de envolver aspectos relacionados à elaboração e divulgação das estatísticas e indicadores fiscais e ao objetivo de adequação do sistema brasileiro de estatísticas fiscais às melhores práticas internacionais, temas no âmbito da competência da STN, segundo o art. 49, incisos XXV e XXXIV, do Anexo I do Decreto 9.745/2019. Destarte, reapresentam-se, com ajustes, o histórico e considerações exaradas naquele relatório, complementando-os com elementos pertinentes ao exame de mérito (TC Processo 006.383/2022-0, peça 60, pp. 29-32) .
	123. Anote-se, ainda, que este Tribunal, considerando que a alteração da base de cálculo foi realizada sem prévia apreciação do Congresso Nacional, que as ações da PGPM passam a se sujeitar a regras fiscais mais restritivas, na forma da LRF e das lei de diretrizes orçamentárias, com eventuais impactos em seus resultados, e tendo em vista desafios para o setor agrícola derivados de eventos climáticos e do conflito bélico entre Rússia e Ucrânia, que tendem a afetar a disponibilidade e os preços de produtos agrícolas e suprimentos, acolheu proposta desta unidade técnica no sentido de emitir o alerta ao Poder Executivo de que a reclassificação das despesas com formação e manutenção de estoques da PGPM poderá comprometer os resultados da aludida política, nos termos do item 9.1 do Acórdão 1482/2022-TCU-Plenário, de 29/6/2022 (TC Processo 006.383/2022-0, peças 61-65) , da relatoria do ministro Jorge Oliveira.
	124. A questão foi posta no RARDP do 1º bimestre de 2022, o qual informou sobre a alteração da base de cálculo do limite do Poder Executivo proporcionada pela reclassificação das despesas com a formação e manutenção de estoques da PGPM, resultando, para 2022, na ampliação do limite de despesas primárias do Poder Executivo, em relação ao fixado na LOA 2022, no montante de R$ 1.420,0 milhões, conforme a Nota Técnica SEI 5/2022/Cesef/Supef/STN/Seto-ME, de 16/3/2022 (peça 41, pp. 22-23, e peça 28) .
	125. O tema foi inicialmente estudado na Subsecretaria de Gestão Fiscal, da STN, que elaborou a Nota Técnica SEI 3/2018/Gecof/Cogef/Sugef/STN-MF, de 20/6/2018 (peça 33, pp. 13-30) , em razão da qual foi expedida manifestação da Subsecretaria de Contabilidade Pública, por meio da Nota Conjunta SEI 4/2019/Ccont/Cconf/Sucon/STN/Fazenda-ME, de 12/8/2019 (peça 33, pp. 5-11) . A SOF, por sua vez, emitiu a Nota Técnica SEI 22288/2020/ME, de 10/6/2020 (peça 31, pp. 1-12) , ratificada pela Nota Técnica SEI 55918/2021/ME, de 23/11/2021 (peça 31, pp. 14-21) .
	A Portaria Interministerial 38/2004
	126. Os argumentos sobre a mudança de critério remontam à época em que a formação e a manutenção de estoques públicos de produtos agropecuários eram realizadas e custeadas mediante financiamento da Companhia Nacional de Abastecimento - Conab pelo Banco do Brasil S.A. (BB) , o qual, por sua vez, era financiado e remunerado pela União (STN) , que se valia de recursos captados de Operações Oficiais de Crédito, nos termos da Resolução-CMN 2.641, de 25/8/1999 (peça 31, p. 1-2) .
	127. Com a aprovação da Portaria Interministerial 38, de 9/3/2004, estabeleceram-se novas regras de operacionalização, conforme a seguir resumido.
	'As operações desses estoques públicos serão realizadas pela Conab, executadas em orçamento próprio e mediante a transferência de recursos do Tesouro Nacional para cobertura das despesas relacionadas à compra e venda (art. 1º, caput) .
	A Conab deve solicitar à STN os valores necessários ao pagamento dessas despesas, a serem transferidas diretamente para sua conta limite de saque, considerando as disponibilidades orçamentárias da empresa e financeiras do Tesouro Nacional (art. 1º, parágrafo único, c/c art. 2º) .
	O retorno de recursos financeiros ao Tesouro Nacional, pela Conab, ocorre por ocasião das vendas - de acordo com a Nota Técnica SEI 22288/2020/ME, compreende-se que por força desse dispositivo os recursos oriundos da alienação de estoques após a extinção do saldo devedor da Conab junto ao BB, conforme parágrafo seguinte, permaneceriam retornando ao Tesouro, não mais sendo direcionados à conta de 'Operações Oficiais de Crédito' (art. 3º) .
	Haja vista a existência, em 31/12/2003, de saldo devedor do financiamento registrado na Conab em favor do BB, determinou-se sua transferência ao Tesouro a partir de 1º/1/2004 - segundo a Nota Técnica SEI 22288/2020/ME, a Conab passou a ser devedora junto à STN (art. 6º, caput) .
	Na mesma data, o saldo equivalente devido pelo BB à STN seria baixado até o montante do saldo devedor da Conab, e eventuais diferenças, após a conciliação das contas de financiamento, objeto de acertos entre ambos e atualizadas a partir de 1°/1/2004 até a data do acerto com base na Selic (art. 6º, § 1°) .
	Até que seja encerrado (quitado) o saldo devedor, as receitas originárias da venda de produtos agropecuários e respectivas equalizações deverão retornar às Operações Oficiais de Crédito, sensibilizando a conta de empréstimos de que trata o caput do artigo (art. 6º, § 2°) .'
	Competências, relação Conab/União (Tesouro Nacional) e o Modelo Institucional
	128. Explanou-se que a Conab tem por objetivos básicos, entre outros, garantir preços mínimos aos produtores e formar estoques reguladores e estratégicos, conforme o art. 19, parágrafo único, alíneas 'a' e 'd', da Lei 8.029/1990. Quanto à origem dos seus recursos, consta do art. 11, incisos I e V, do então vigente Decreto 4.514/2002 - revogado pelo Decreto 10.810, de 27/7/2021 -, regras atualmente estabelecidas em seu Estatuto Social (DOU de 14/1/2021) - atualmente, a Lei 13.303/2016, regulamentada pelo Decreto 8.945/2016, dispõem sobre o estatuto jurídico das empresas estatais e estabeleceram regras sobre o conteúdo dos estatutos sociais. Enfim, no que concerne às atribuições da STN, registra-se que o Decreto 9.003/2017 estabelece 'o papel de fomentador de atividades produtivas e de programas sociais, utilizando-se, para isso, de vários instrumentos, como os financiamentos e as subvenções econômicas' - atualmente vigora o Decreto 9.745/2019, o qual mantém essas competências na Subsecretaria de Gestão Fiscal (peça 33, pp. 15-17) .
	Lei 8.029/1990
	'Art. 19. É o Poder Executivo autorizado a promover:
	[...]
	Parágrafo único. Constituem-se em objetivos básicos da Companhia Nacional de Abastecimento:
	a) garantir ao pequeno e médio produtor os preços mínimos e armazenagem para guarda e conservação de seus produtos;
	[...]
	d) formar estoques reguladores e estratégicos objetivando absorver excedentes e corrigir desequilíbrios decorrentes de manobras especulativas;'
	Decreto 4.514/2002 (revogado) 
	'Art. 11.  Constituem recursos financeiros da Conab:
	I - os transferidos a seu favor, em decorrência de dotações consignadas no Orçamento da União, créditos especiais, créditos adicionais e repasses;
	[...]
	V - os decorrentes de prestação de serviços e da comercialização de produtos compatíveis com a finalidade e os objetivos da Companhia;'
	Estatuto Social
	'Art. 13. Constituem recursos financeiros da Conab:
	I - os decorrentes de transferências da União, por conta das dotações orçamentárias consignadas na lei Orçamentária Anual; 
	[...]
	IV - os auferidos por conta da alienação de bens móveis, imóveis e outros direitos; 
	[...]
	VII - os decorrentes de doações, subvenções e quaisquer outros recursos internalizados na Companhia e caracterizados como próprios;'
	Decreto 9.745, de 8/4/2019
	'Art. 53.  À Subsecretaria de Gestão Fiscal compete:
	[...]
	III - administrar, diretamente ou por meio da contratação de entidade competente, os haveres financeiros da União, com exceção daqueles mencionados no inciso I do caput do art. 55;
	[...]
	VII - planejar, executar e acompanhar, em articulação com os órgãos afins, nos aspectos orçamentário, financeiro e contábil, os financiamentos, as subvenções econômicas, as indenizações e as restituições relativas às Operações Oficiais de Crédito e aos Encargos Financeiros da União, os recursos sob a responsabilidade da Secretaria do Tesouro Nacional destinados ao fomento de programas governamentais destinados às atividades produtivas no País e no exterior; 
	VIII - coordenar e acompanhar a implementação das ações necessárias à regularização de obrigações financeiras da União, incluídas aquelas assumidas em decorrência de lei, em programas de fomento agropecuário, habitacional, agroindustriais, industrial e de exportações;'
	129. Observa-se que, em vista das mudanças trazidas pela Portaria Interministerial 38/2004 e das competências da Conab e da STN, deixou de existir a intermediação do BB e o Tesouro Nacional assumiu a responsabilidade por transferir recursos financeiros à Conab para a cobertura das despesas relacionadas à compra e venda de estoques. A Conab, então, passou a solicitar à STN as quantias necessárias à compra dos estoques e, quando das vendas, transfere os correspondentes recursos ao Tesouro Nacional, sistemática denominada 'Modelo de Financiamento' (peça 31, p. 2, e peça 48, pp. 1-2) .
	130. No entanto, embora semelhante ao modelo ('Modelo de Financiamento') sob a vigência da Resolução CMN 2641/1999, com a edição da Portaria Interministerial 38/2004, passou a existir apenas lançamentos contábeis patrimoniais entre a Conab e a STN, conforme detalhado a seguir (peça 31, pp. 1-2, e peça 33, pp. 18-20) .
	Essência econômica - inadequação dos registros orçamentários
	131. Com respaldo na nota técnica da Subsecretaria de Contabilidade Pública, para a qual - considerando definido o 'Modelo de Financiamento' - os registros das transações relacionadas à aquisição, manutenção e venda dos estoques devem ser realizados pela Conab, porque detém o controle, de fato e de direito, sobre tais bens, compreendeu-se que os registros orçamentários não refletem adequadamente a essência econômica das operações descritas para o 'Modelo de Financiamento', de forma que se propõe que a Conab passe a registrar as operações de compra e venda da comercialização dos estoques como despesas e receitas orçamentárias (correntes e primárias) , respectivamente, e as transações entre a empresa e o Tesouro Nacional, operacionalizadas via Cogef/STN, sejam registradas mediante receitas e despesas intraorçamentárias (de capital e financeiras) (peça 28, p. 2, peça 31, pp. 2-3, e peça 33, pp. 3-11) .
	132. Defende-se que a despesa vinculada à ação '2130 - Formação de Estoques Públicos - AGF', até então consignada no orçamento da Conab (UO 22211) , para fins de apuração do resultado primário, como despesa financeira (RP 0) e, para fins de classificação econômica, como despesa de capital (GND 5 - inversão financeira) , deve ser reclassificada como despesa primária corrente, sob as premissas de que não estaria relacionada a financiamentos, mas à aquisição de produtos agropecuários para futura revenda - incluindo-se as despesas operacionais associadas -, e, quanto à classificação econômica, à aquisição ou formação de bens de capital, porque 'a aquisição de estoques reguladores para revenda não está relacionada à aquisição ou formação de bens de capital, que, por definição, são aqueles bens necessários à produção de outros bens ou serviços, como máquinas e equipamentos', não se enquadrando nas hipóteses legalmente previstas para classificação como inversão financeira (peça 28, pp. 2 e 3) .
	133. Por seu turno, os recursos decorrentes da alienação dos estoques também estariam classificados e registrados de forma errada como receita financeira de capital, porque a venda de estoques pela Conab não está prevista em seu orçamento e, por isso, não há registro da receita realizada, produzindo-se efeitos somente no seu patrimônio. O registro de sua realização no Siafi ocorre somente com o retorno do correspondente montante à STN, quando então é classificada como receita orçamentária financeira de capital na unidade orçamentária '74.101 - Recursos sob Supervisão da STN', do Ministério da Economia. Compreende-se, então, que os recursos da alienação de estoques deveriam ter efeitos orçamentários na Conab tão logo a estatal os arrecadasse, e que o registro posterior da receita orçamentária do Tesouro Nacional - em função de uma interpretação que atenderia ao art. 3º da Portaria Interministerial 38/2004 -, porque supostamente se estaria amortizando um empréstimo, não substitui o que seria o lançamento da receita orçamentária de venda de estoques pela Conab, que é o que na essência ocorre (peça 31, pp. 3-4) .
	134. Um terceiro aspecto, consequência da intervenção do governo no mercado para, fundamentalmente, garantir ao pequeno e médio produtor os preços mínimos e formar estoques reguladores e estratégicos, diz respeito à eventual insuficiência de recursos arrecadados pela Conab para fazer frente às despesas com as compras e despesas operacionais diretamente relacionadas, diferença essa coberta pelo Tesouro Nacional a título de subvenção econômica por meio da ação '0299 - Subvenção Econômica nas Aquisições do Governo Federal e na Formação de Estoques Reguladores e Estratégicos - AGF (Lei 8.427, de 1992) ', cuja dotação orçamentária estava sendo consignada à citada unidade orçamentária '74.101 - Recursos sob Supervisão da STN'. Entre as mudanças, está a transferência dessas despesas para a unidade orçamentária '74.104 - Recursos sob Supervisão do Ministério da Agricultura, Pecuária e Abastecimento', permanecendo como despesa primária obrigatória, com execução intraorçamentária entre o Ministério da Agricultura, Pecuária e Abastecimento (Mapa) e a Conab (peça 31, p. 10) .
	135. Ocorre que, uma vez que as despesas com aquisições e as receitas de alienações são atualmente classificadas como financeiras, não integrariam, a princípio, as rubricas para fins de apuração do resultado primário, e não estariam sujeitas a contingenciamento e ao 'Teto de Gastos'. Entretanto, o próprio art. 107, § 1º, inciso I, do ADCT dispõe que devem ser acrescidas às despesas primárias as demais operações que afetam o resultado primário, de modo que a Nota Técnica Conjunta STN/MF e SOF/MPDG, sem número, de fevereiro de 2017 (peça 29, p. 8) , fez constar da apuração da base de cálculo do 'Teto de Gastos' (pagamentos de 2016) as despesas de compra (ação 2130) e venda de estoques (Natureza da Receita 2.2.1.2.01.10) , uma vez que envolveriam operações de subsídios em concessões de financiamento que afetam o resultado primário pelo conceito de net lending (Empréstimos Líquidos = empréstimos concedidos menos retornos) , isto é, integraram a base de cálculo os desembolsos (aquisições) líquidos dos retornos (alienações) no âmbito da ação, resultado que se somou às despesas primárias típicas da Conab.
	136. A tabela seguinte apresenta os montantes de receitas e despesas envolvidos nas operações da PGPM e demais despesas primárias, por meio da qual é possível verificar que o ajuste corresponde às receitas de alienação de estoques de 2016, de R$ 1.032,4 milhões, as quais complementam o montante que já compunha a base de cálculo do 'Teto de Gastos', R$ 388,4 milhões (peça 28, pp. 3-4) .
	Tabela 21 - Operações da PGPM - Ajuste do 'Teto de Gastos'
R$
	Nota Técnica Conjunta STN/MF e SOF/MPDG 
 (2017) 
	Nota Técnica SEI 5/2022/Cesef/Supef/STN/Seto-ME 
 (2022) 

	Receitas de Alienação (R) 
	Aquisição de Estoques (A) 
	Despesas Primárias (P) 
	Net Lending 
 (A-R) 
	Base Teto_2016 (B) 
	Despesas Primárias Totais (T=A+P) 
	Ajuste PGPM 
 (T-B) 

	1.032.393.564
	263.421.458
	1.157.388.860
	-768.972.106
	388.416.754
	1.420.810.318
	1.032.393.564

	Limites Atualizados: Teto de Gastos

	Ano
	Teto de Gastos
	Ajuste PGPM
	Teto de Gastos Ajustado

	2016 (Base) 
	1.221.128.813.2621
	1.032.393.564
	1.222.161.206.826

	Fator de Correção (1,072x1,0295x1,0375x1,0431x1,0452x1,1018) 

	2022
	1.679.572.808.472
	1.419.981.364
	1.680.992.789.836

Fontes: Quadros II e III da Nota Técnica SEI 5/2022/CESEF/Supef/STN/Seto-ME (Adaptados) e Tesouro Nacional Transparente (Planilha 'Despesas e Transferências Totais da União - 2016') .
1/Considerando os ajustes autorizados nos Acórdão 3072/2019-TCU-Plenário e 362/2020-TCU-Plenário.
	137. Compreende-se, em vista da Portaria Interministerial 38/2004, das competências da Conab e da União (STN) e das considerações exaradas nas citadas notas técnicas, que as propostas apresentadas pela STN e pela SOF melhor refletem a essência econômica das operações relacionadas à comercialização de estoques estratégicos e reguladores no âmbito da PGPM, e poderiam, mesmo, terem sido levadas a efeito oportunamente, bem antes da instituição do Novo Regime Fiscal pela EC 95/2016. Quanto a eventuais impactos na PGPM derivados das restrições impostas pela gestão fiscal, observa-se que, embora as despesas abrangidas no art. 1º da Portaria Interministerial 38/2004 passem a compor o rol das despesas primárias, a própria norma garante que as operações dos estoques públicos pela Conab sejam realizadas por meio da transferência de recursos do Tesouro Nacional para cobertura dessas mesmas despesas, e, a exemplo de outras políticas, compete ao Poder Executivo, sopesar as demandas do Mapa com as dos demais órgãos superiores, e decidir sobre o nível de alocação de recursos na política, sem prejuízo do exame do seu desempenho por este Tribunal, no âmbito das fiscalizações de natureza operacional realizadas por unidade técnica competente.
	138. No entanto, conforme razões a seguir expostos, diverge-se parcialmente no que diz respeito à reclassificação orçamentária das receitas e despesas quanto à categoria econômica, ou seja, as receitas e despesas orçamentárias correspondentes às vendas e às compras dos produtos da PGPM (mercadorias para revenda) , mediante formação de estoques reguladores e estratégicos, são receitas e despesas de capital, sem prejuízo da reclassificação como despesas correntes das demais despesas autorizadas na Portaria Interministerial 38/2004, para fins de pagamento da subvenção de equalização, uma vez que estas não correspondem ao conceito contábil de estoque.
	139. Reproduzem-se a seguir excertos da Nota Técnica SEI 22288/2020/ME (peça 31, p. 6) nos quais são apresentados os fundamentos para a reclassificação das despesas e receitas de comercialização dos estoques.
	Sobre as despesas:
	'II.3 - Manual Técnico do Orçamento - MTO 2020
	37. Quanto à categoria econômica da despesa, o Manual Técnico do Orçamento - MTO 2020[4], apenas reproduz os conceitos trazidos pelo MCASP, não acrescentando, portanto, novos elementos para discussão, a saber:
	Despesas Correntes: as que não contribuem, diretamente, para a formação ou aquisição de um bem de capital.
	Despesas de Capital: as que contribuem, diretamente, para a formação ou aquisição de um bem de capital.
	II.4 - Recomendação da STN quanto à Classificação da Despesa
	38. Por meio da Nota Conjunta SEI 4/2019/CCONT/CCONF/SUCON/STN/FAZENDA/ME, a STN manifesta seu entendimento de que a aquisição de estoques para revenda não está relacionada à aquisição ou formação de um bem de capital, não podendo ser classificada, portanto, como despesa de capital. Além disso, afirmam que tal operação não se enquadra nas hipóteses legalmente previstas para a classificação como inversão financeira.
	39. Neste contexto, a STN propõe que as classificações orçamentárias atualmente utilizadas para as despesas com aquisição de estoques pela Conab sejam alteradas, e que essas despesas passem a ser classificadas da seguinte forma: 3.3.90.62 - Outras Despesas Correntes - Aquisição de Produtos para Revenda.
	II.5 - Considerações da SOF
	40. Percebe-se que despesas de capital são as que contribuem para a formação ou aquisição de bens de capital que, por definição, são aqueles bens necessários para a produção de outros bens ou serviços, como máquinas e equipamentos. Também é importante destacar que a aquisição de produtos agropecuários pela Conab não tem finalidade de consumo, visto que tais produtos formam estoques para posterior revenda. Não obstante, entende-se que o fato de não serem consumidos não os caracterizam como bens de capital.
	41. Ademais, vale frisar que, na revenda de produtos, não há processo produtivo, logo os mesmos produtos adquiridos são comercializados. A ideia de bem de capital pressupõe ainda que esse tipo de bem não será vendido, uma vez que esse tem capacidade de agregar valor a um produto inicial ou dar origem a um novo produto final. A título de exemplo, uma fábrica não vende rotineiramente as suas máquinas e equipamentos, uma vez que tais bens são essenciais ao seu funcionamento. Portanto, entende-se que a classificação da aquisição de produtos agropecuários como despesas de capital é inadequada, visto que não há relação entre a formação de estoques reguladores da Conab e bens de capital.
	42. Analisando o conceito de despesas correntes, verifica-se que o legislador criou um conceito mais abrangente do que o de despesa de capital, isso porque toda aquela despesa que não se enquadrar em despesa de capital será uma despesa corrente, razão pela qual infere-se que esta última seja a classificação mais adequada para as despesas com aquisição de estoques pela Conab.'
	Sobre as receitas:
	'III - Classificação Orçamentária da Receita de Alienação dos Estoques da PGPM
	III.1 - Categoria Econômica da Receita de Alienação de Estoques da PGPM
	46. A subdivisão da classificação da natureza de receita em categorias econômicas 'corrente' e 'capital', inaugurada pela Lei 4.320/1964, decorreu sobretudo de recomendações da Organização das Nações Unidas - ONU. Conforme explica Giacomoni (2017, p. 110) , a ONU foi a 'grande responsável, por intermédio de seminários e manuais, pela difusão do critério econômico de classificação das transações governamentais'.
	47. Nesse contexto, o documento 'Estrutura do orçamento e classificação das contas públicas', publicado pelas Nações Unidas (1959) , é emblemático para compreender os princípios subjacentes à classificação por categoria econômica.
	48. Por meio desse item classificatório, esperava-se instituir instrumentos capazes de avaliar a participação governamental na formação bruta de capital fixo e controlar a eficiência do setor público. Por esse motivo, não só o Brasil, mas diversos países adotaram alguma forma de classificação econômica no interior de seus sistemas orçamentários.
	49. Por outro lado, tanto o documento das Nações Unidas quanto os principais trabalhos doutrinários brasileiros enfocam quase exclusivamente na despesa ao tratar dessa classificação. Possivelmente, esse enfoque decorre dos objetivos ínsitos à classificação econômica, que são atendidos sobretudo por sua aplicação entre as despesas.
	50. De igual modo, se por um lado o legislador da Lei 4.320/1964 distinguiu despesas correntes e de capital segundo seu efeito na 'formação de bens de capital', por outro, optou por não definir expressamente o conceito teórico balizador da discriminação da receita segundo categoria econômica.
	51. Com efeito, o legislador usou um regime híbrido ao classificar receitas segundo a categoria econômica, realizando um desdobramento das duas categorias entre as diferentes 'fontes' (hoje chamadas de 'origens') , usando simultaneamente critérios econômicos, contábeis e administrativos (Machado Jr. e Reis, 2015) .
	52. Ainda assim, cotejando a legislação com a literatura e com as práticas orçamentárias correntes, é possível depreender princípios norteadores implícitos na classificação das receitas por categoria econômica. Nesse sentido, observa-se que as receitas de capital geralmente conservam as seguintes características:
	a) são não-efetivas (não afetam o Patrimônio Líquido no Balanço Patrimonial da entidade) ;
	b) correspondem a receitas que desejavelmente deveriam ser direcionadas a gastos de capital, ainda que não haja uma vinculação estrita;
	c) o período da operação de capital extrapola o exercício contábil (semelhante à classificação de não-circulante das empresas, em consonância com as disposições da Lei nº 6.404, de 1976) ;
	d) os bens envolvidos nas operações de capital geralmente são aqueles que geram fluxo de caixa de forma perene; e
	e) receitas de capital tendem a ser episódicas e não-ordinárias.
	53. A classificação de cada receita no orçamento público decorre da aplicação de um ou mais dos princípios arrolados acima, ainda que várias formas de ingresso não obedeçam estrita e cumulativamente a todos os critérios. Essa complexidade, inerente à tarefa de classificar todo o universo de receitas orçamentárias nas categorias econômicas, torna-se evidente na comparação do orçamento entre diferentes países.
	54. Quando da adoção da classificação por categoria econômica, a Dinamarca, por exemplo, optou por considerar como de capital a receita decorrente de transmissão causa mortis (Nações Unidas, 1959) . Já o Brasil optou por classificar toda receita tributária como corrente, pois, 'considerados os inúmeros tributos e a variedade de incidências, seria difícil observar tal critério' (Giacomoni, 2017, p. 149) .
	55. Desta forma, não há princípios absolutos que permitam a classificação inequívoca de quaisquer receitas. Ainda assim, é possível observar que os recursos provenientes da alienação de estoques reguladores correspondem a receitas correntes típicas, visto que concentram as seguintes características:
	a) não envolvem um bem de capital e dizem respeito a um ativo circulante;
	b) as operações da qual decorrem se inserem dentro do ciclo operacional da entidade;
	c) são ordinários, apresentando recorrência devido à finalidade da entidade; e
	d) tendem a ser efetivos, pois o Custo da Mercadoria Vendida (CMV) pode diferir da Receita Bruta, gerando variação patrimonial quantitativa no balanço da estatal.'
	140. Preliminarmente, importa observar que a classificação econômica da despesa orçamentária, se capital ou corrente, envolve, precipuamente, tema do domínio da Ciência Econômica, naquilo que diz respeito ao conceito de 'Formação de Capital' (ou Investimento) - não se confunde com o conceito de investimentos da contabilidade empresarial, que, segundo o art. 179, inciso III, da Lei 6.404/1976, são 'as participações permanentes em outras sociedades e os direitos de qualquer natureza, não classificáveis no ativo circulante, e que não se destinem à manutenção da atividade da companhia ou da empresa', consideradas no SNA 2008 como ativos financeiros -, razão pela qual o exame da questão não pode prescindir da leitura da publicação da metodologia do Sistema de Contas Nacionais do Brasil - referência 2010 (SCN 2020) , que atualmente segue as recomendações internacionais presentes no System of National Accounts 2008 (SNA 2008) .
	141. O próprio texto reproduzido da Nota Técnica SEI 22288/2020/ME faz referência às recomendações da Organização das Nações Unidas - ONU. Quanto a esse aspecto, consta do manual do SNA 2008 que ele foi elaborado sob os cuidados dessa instituição em conjunto com a Comissão Europeia, a Organização para a Cooperação e Desenvolvimento Econômico (OCDE) , o Fundo Monetário Internacional (FMI) e o Banco Mundial (peça 37, p. 5) .
	142. A Conta de Capital do SNA 2008 registra, em seu lado esquerdo, as variações dos valores dos ativos das unidades institucionais resultantes de transações com ativos não financeiros. Divide-se em duas categorias, os ativos produzidos e os ativos não produzidos (terreno, recursos minerais etc.) . Os ativos produzidos são constituídos por três principais tipos: ativos fixos (edifícios, máquinas, equipamentos, software e banco de dados, pesquisa e desenvolvimento (P&D) etc.) , estoques (ou inventários) e objetos de valor.
	143. A definição, os esclarecimentos e os exemplos de estoques contam do item 10.12 do SNA 2008, reproduzido a seguir, no qual se registra como um dos exemplos o estoque de grãos do governo (peça 37, pp. 254 e 265-266) . Informa-se, ainda, nos itens 10.24 e 10.31 do SNA 2008, que a formação bruta de capital mostra a aquisição menos a alienação de ativos produzidos para fins de formação de capital fixo, estoques ou objetos de valor, ou que é medida pelo valor total da formação bruta de capital fixo, variações de estoques e aquisições menos alienações de objetos de valor (peça 37, pp. 255-256) .
	'Ativos produzidos
	[...]
	10.12	Os inventários são ativos produzidos que consistem em bens e serviços, que surgiram no período atual ou em período anterior, e que são mantidos para venda, uso na produção ou outro uso em data posterior. Os inventários consistem em estoques de produtos que ainda são mantidos pelas unidades que os produziu, antes de serem processados, vendidos, entregues a outras unidades ou utilizados de outras formas, e estoques de produtos adquiridos de outras unidades que se destinem ao consumo intermediário ou à revenda sem processamento adicional. Os estoques de serviços consistem em produtos em andamento ou acabados, por exemplo, arquitetura desenhos, que estão em processo de conclusão ou são concluídas e aguardando que a edificação a que se referem seja iniciada. Os estoques mantidos pelo governo incluem, mas não se limitam, a estoques de materiais estratégicos, grãos e outras commodities de especial importância para a nação.
	[...]
	2 Variação de estoques
	10.118	As variações de estoques são mensuradas pelo valor das entradas em estoque menos o valor de retiradas e menos o valor de quaisquer perdas recorrentes de bens mantidos em estoque durante o período contábil. Algumas dessas aquisições e alienações são atribuíveis a compras ou vendas reais, mas outras refletem transações internas à empresa.' (tradução e grifos nossos) 
	144. Por sua vez, o SCN 2020 estabelece que a 'Formação bruta de capital (P.5) ' pertencente à 'Conta de capital (3.1) ', na qual são registradas as transações de aquisições de ativos não financeiros, compreendendo a 'Formação bruta de capital fixo' e a 'Variação de estoques (P.52) ', entre cujas categorias consta a rubrica 'Mercadorias para revenda'. A seguir, reproduz-se a definição e esclarecimentos constantes do SCN 2020 (peça 38, pp. 24, 41-42 e 78-80) .
	'Variação de estoques (P.52) 
	A variação de estoques representa a diferença entre o valor das entradas e o das saídas de mercadorias no estoque durante o período considerado, aos preços de comprador do momento da transação, quer sejam matérias-primas, produtos semielaborados ou produtos acabados, que não façam parte do capital fixo e que no momento dado se encontrem em poder das unidades de produção residentes. Por convenção, as famílias e as atividades não mercantis do governo e instituições sem fins de lucro a serviço das famílias, enquanto consumidoras, não detêm estoques.
	A obtenção desta variável exige adaptações nos dados da contabilidade empresarial, fonte básica das informações sobre estoques, em função da diferença de conceito de valoração dos estoques no Sistema de Contas Nacionais. Essas adaptações visam anular a valorização dos produtos estocados em função da variação dos preços ao longo do tempo.
	A variação de estoques entre os períodos inicial e final de um ano, chamada variação nominal, é decomposta em duas parcelas: variação real e valorização (ou ganhos por detenção) . A variação real dos estoques é a parcela considerada no Sistema de Contas Nacionais como variação de estoques, enquanto a valorização é considerada como a parcela de renda auferida pela variação dos preços dos bens estocados.
	Na impossibilidade de se registrar todo o movimento dos estoques durante um ano, adota-se, no Sistema de Contas Nacionais, que a variação real dos estoques seja calculada pela diferença entre o estoque final e o estoque inicial, valorados ao preço médio do ano, ou seja: o valor do estoque final deflacionado e o valor do estoque inicial inflacionado são levados para o ponto médio do ano.'
	145. O Government Finance Statistics Manual - GFSM 2014 (peça 35) , publicado pelo FMI, é a referência para o Manual de Estatísticas de Finanças Públicas - MEFP 2014 (peça 36) , publicado pela STN no âmbito de sua competência para a elaboração do Manual de Estatísticas Fiscais (MEF) , buscando-se 'alinhar as práticas estatísticas do país às normas internacionais, com o objetivo de adequar a estatística fiscal brasileira à praticada pela maioria dos países' (peça 36, p. 5) . Registra-se, ainda, que o GFSM 2014 está em harmonia com outros sistemas internacionais de estatísticas macroeconômicas, ou seja, os 'conceitos básicos, as definições e as convenções são, tanto quanto possível, os mesmos que os utilizados no SNA 2008' (peça 36, p. 69) .
	146. Consta expressamente na Tabela 4A.1 do GFSM 2014 que a formação bruta de capital é um gasto de capital (capital spending) , compreendendo os ativos fixos, os estoques e os objetos de valor (peça 35, p. 105) . Na Tabela A7.5 do GFSM 2014, observa-se que a classificação das categorias de ativos não financeiros do SNA 2008 foi completamente incorporada ao GFSM 2014, de modo que a Variação de Estoques do SNA 2008 (P52) corresponde ao investimento líquido em ativos não financeiros de itens do GFSM 2014 (312) (peça 35, p. 395) e, embora a categoria 'estoques estratégicos' tenha sido eliminada como categoria dos estoques (612) , trata-se de um subgrupo da categoria 'bens para revenda' (61224) , conforme itens 7.75-7.76 e 7.84 do GFSM 2014 (peça 35, pp. 185-186) .
	147. O item 8.1 do MEFP 2014 reproduz a classificação do GFSM 2014 e faz constar do item '3.3. Aquisição líquida de ativos não financeiros' do Anexo, como exemplo de Estoque (312) , justamente a 'Alienação de estoques estratégicos - PGPM', na conta contábil 4.2.2.1.2.01.02 (peça 36, p. 50-52 e 86-87) . Informa a STN, em resposta a esta equipe de fiscalização, que as alterações 'na classificação orçamentária prevista na Nota Técnica SEI 22288/2020/ME não trouxe alterações na classificação dessas transações' (peça 52, p. 3) . Entretanto, neste acompanhamento não se examina a alteração do MEFP 2014 em razão da reclassificação, mas a adequação da reclassificação ao MEFP 2014, harmônico com o SNA 2008, com os quais espera-se que as classificações econômicas das receitas e despesas orçamentárias mantenham coerência.
	148. Uma observação bastante pertinente consta do rodapé da Tabela 8.1 do GFSM 2014, segundo a qual somente é registrada no GFS a variação de estoques líquida, porém todas as aquisições e alienações brutas podem ser empregadas para apurar o Investimento líquido em ativos não financeiros, um acumulado que pode ser positivo ou negativo - no Investimento Líquido/Bruto (Net/Gross Investment) os termos gross e net dizem respeito ao cômputo, ou não, do consumo de capital fixo (basicamente, diz respeito à depreciação) . Considerando-se que os fluxos possuem a mesma natureza do acumulado (entradas - saídas = acumulado = estoque final - estoque inicial) , e vice-versa, as despesas com aquisições e as receitas de alienações, os fluxos, possuem a mesma natureza dos Estoques (acumulado) , que são bens de capital (peça 35, p. 246) .
	149. Evidência ainda mais direta consta do Manual on Government Finance Statistics - GFSM 1986, do FMI, a referência para o boletim Resultado do Tesouro Nacional (RTN) . A diferença fundamental entre ambos diz respeito ao regime contábil. No GFSM 2014, as transações e fluxos são registrados sob o regime de competência - enfoque na sustentabilidade fiscal de longo prazo - e no RTN (GFSM 1986) sob o regime de caixa - enfoque na gestão de liquidez de curto prazo. Registrou-se expressamente no Glossário do GFSM 1986 que os estoques estratégicos e reguladores governamentais fazem parte da formação bruta de capital e, por isso, são classificados como dispêndio de capital (capital expenditure) , exemplificando-se com o estoque de grãos (peça 46. pp. 2, 7 e 13) - no GFSM 2014, o termo expenditure corresponde à soma das despesas efetivas (expenses) , as que causam variação no Patrimônio Líquido, com o investimento líquido em ativos não financeiros, que envolve gastos não efetivos (peça 35, pp. 93-94) .
	150. Neste ponto, importa reproduzir excerto do documento 'Estrutura do orçamento e classificação das contas públicas', publicado pelas Nações Unidas (1959) , citado na Nota Técnica SEI 22288/2020/ME, no qual se expõe claramente que a formação de estoques de empresas públicas comerciais, o caso da Conab, é uma espécie de investimento, e que também é uma forma de investimento das indústrias, que, além dos estoques, adquirem, por exemplo, equipamentos (industriais) .
	'D) CLASSIFICAÇÃO NA CONTA DE OPERAÇÕES DE CAPITAL
	[...]
	4. As contribuições de capital para as empresas públicas devem ser incluídas na conta de capital. Se essas empresas figuram num sistema de orçamentos anexos, será mais apropriado classificar a contribuição do Tesouro para seus fundos de capital como despesas do Tesouro, na conta de capital, e como receita na conta de capital da empresa. Uma consolidação da conta de operações de capital do Tesouro e das empresas públicas anularia esta operação intergovernamental, deixando como despesas de capital o investimento real feito pela empresa. Na maioria dos casos este processo deveria conduzir a um resultado objetivo, qualquer que fosse a natureza do investimento. Se a empresa pública é de natureza comercial, seu investimento pode apresentar a forma de estoques. Se, por outro lado, é um serviço industrial, seu investimento pode ter a forma de estoques, móveis e equipamentos. Se for a empresa uma autarquia criada com o fim de conceder empréstimos para o financiamento da produção corrente através do setor privado, seu investimento líquido será igual ao excedente dos empréstimos sobre as amortizações.'
	151. As explicações do texto acima estão em consonância com os manuais internacionais citados, para os quais os estoques fazem parte da formação bruta de capital, são investimentos em bens de capital. A compra de grãos pela Conab para serem estocados e posteriormente vendidos é uma típica despesa com aquisição de um bem de capital, moldando-se claramente à definição estabelecida no MTO 2020/MCASP, apresentada como critério na própria Nota Técnica SEI 22288/2020/ME: 'Despesas de Capital: as que contribuem, diretamente, para a formação ou aquisição de um bem de capital'.
	152. A propósito das afirmações no sentido de descaracterizar o estoque de grãos adquiridos como bens de capital, quais sejam, 'bens de capital que, por definição, são aqueles bens necessários para a produção de outros bens ou serviços, como máquinas e equipamentos', 'não serem consumidos não os caracterizam como bens de capital', 'na revenda de produtos, não há processo produtivo, logo os mesmos produtos adquiridos são comercializados' e 'a ideia de bem de capital pressupõe ainda que esse tipo de bem não será vendido, uma vez que esse tem capacidade de agregar valor a um produto inicial ou dar origem a um novo produto final', os manuais internacionais indicam justamente o contrário.
	153. Há uma equivocada percepção de que a definição se aplica somente a bens de capital fixos, mas estes são um dos componentes da 'Formação bruta de capital'. Tanto assim que, coerentemente, o adjetivo restritivo 'fixos' não consta da definição apresentada no MTO 2020/MCASP. E quanto à afirmação de que os bens de capital são os 'necessários para a produção de outros bens ou serviços', a resposta também está no SCN 2020. A Conab adquire bens para revenda, de forma que exerce atividades econômicas classificadas no grupo 'Serviços', que contempla o subgrupo 'Comércio', cuja atividade principal é a compra e venda de mercadorias cobertas pela Pesquisa Anual de Comércio - PAC. Conforme a seguir reproduzido, também ocorre produção na atividade 'Comércio', cujo Valor Bruto da Produção corresponde à 'Margem de Comércio', realizada sobre os bens para revenda, ou seja, os estoques são necessários para a produção 'Margem de Comércio', integrada ao preço de venda (peça 38, pp. 54, 64, 134 e 220) .
	'2. Margem de Comércio
	2.1 Conceito de Margem de Comércio
	O valor bruto da produção da atividade Comércio é medido pelo valor total das margens comerciais realizadas sobre os bens comprados para revenda mais os serviços prestados pelos representantes comerciais e os serviços de manutenção e reparo de veículos automotores e motos.
	A margem de comércio é igual ao valor das vendas menos o valor dos bens adquiridos para revenda mais a variação real do estoque de bens para revenda. Define-se variação real dos estoques como a diferença entre o valor dos estoques final e inicial valorados aos preços médios do ano.
	Glossário
	margem de comércio: Um dos elementos somados ao preço básico para cálculo do preço de consumidor de um bem. Ela é calculada a partir do valor das vendas do comércio, descontando as despesas com bens adquiridos para revenda e somando a variação de estoques do comércio.'
	154. A 'Margem de Comércio', então, desconsiderando-se a existência de tributos, fatos modificativos das compras e vendas (descontos, abatimentos e devoluções de compras e vendas) e eventual margem de transporte, corresponde à adição que se faz ao Custo da Mercadoria Vendida para a formação do preço de venda.
	155. Conforme reproduzido mais acima, a variação real dos estoques é a parcela considerada no Sistema de Contas Nacionais como variação de estoques. E é justamente em razão da impossibilidade de o IBGE registrar todas as entradas e saídas dos estoques que a variação real dos estoques é apurada pela 'diferença entre o estoque final e o estoque inicial (variação nominal) , valorados ao preço médio do ano, ou seja: o valor do estoque final deflacionado e o valor do estoque inicial inflacionado são levados para o ponto médio do ano'. No caso dos estoques da Conab, em tese, a variação real dos estoques é calculada diretamente por meio das Aquisições (Compras) menos as Alienações (Vendas) brutas registradas no Siafi - apresentam-se no tópico seguinte impropriedades relacionadas ao cômputo dessa rubrica.
	156. Ademais, os grãos são inicialmente estocados e, futuramente, terão como destino a produção de outros bens por parte das empresas industriais compradoras, quando farão parte do consumo intermediário destas, sem prejuízo da possibilidade de destinação direta para o consumo final. Empresas não realizam consumo final, apenas consumo intermediário, o qual, segundo o item 6.27 do GFSM 2014, está intimamente relacionado à rubrica 'Uso de bens e serviços' do GFSM 2014 (peça 35, p. 120) . Verifica-se, então, que a rubrica 'Uso de bens e serviços' engloba tanto os gastos com consumo intermediário, como o custo da mercadoria vendida (peça 35, p. 227) .
	157. E a propósito dos estoques pertencerem ao ativo circulante e não ao ativo não circulante, de apresentarem ordinária rotatividade, compreende-se que, para fins da classificação econômica, deve-se abstrair também desses fatores, que dizem respeito à liquidez - facilidade de conversão em dinheiro - e ao tempo de renovação do estoque no exercício financeiro (art. 34 da Lei 4.320/1964) .
	158. Por fim, no que concerne ao atendimento à legislação, verifica-se que não há contradição entre os manuais internacionais e o que consta das normas sobre finanças públicas, que permitem uma interpretação conforme suas orientações. O art. 12, § 5º, da Lei 4.320/1964 estabelece que se classificam como Inversões Financeiras - categoria pertencente ao conjunto das despesas de capital - as dotações destinadas a 'aquisição de imóveis, ou de bens de capital já em utilização', e o art. 11, § 2º, da Lei 4.320/1964, que são receitas de capital 'as provenientes da realização de recursos financeiros oriundos [...] da conversão, em espécie, de bens e direitos'. Por sua vez, a Portaria Interministerial 163/2001, de onde certamente foi extraída a definição que consta do MTO/MCASP, estabelece que se classificam como despesa de capital 'aquelas despesas que contribuem, diretamente, para a formação ou aquisição de um bem de capital'.
	159. Assim, considerando-se que os estoques (inventários) compõem a formação bruta de capital (itens 10.24 e 10.31 do SNA 2008) ; considerando-se que os estoques ou são produtos mantidos pelas unidades produtoras - antes de serem processados, vendidos, entregues a outras unidades ou utilizados de outras formas - ou são produtos adquiridos de outras unidades que se destinem ao consumo intermediário ou à revenda sem processamento adicional (item 10.12 do SNA 2008) ; considerando-se que as orientações constantes do GFSM 1986 e do GFSM 2014 estão em harmonia com o SNA 2008; considerando-se que a Conab é uma empresa estatal dependente incumbida da formação de estoques estratégicos e reguladores no âmbito da PGPM, em razão do que compra grãos (e outros produtos) para revenda; conclui-se que a empresa, ao adquiri-los (compra) , realiza despesas de capital, e, ao vendê-los, arrecada receita de capital, no que concerne à classificação orçamentária econômica.
	160. Diante de todo o exposto, compreende-se, em vista das competências da Conab e do estabelecimento das novas regras para a relação entre a empresa e a União, com o advento da Portaria Interministerial 38/2004, plausíveis as premissas em razão das quais concluiu-se pela adequação do denominado 'Modelo de Financiamento', bem assim pela necessidade de uma nova sistemática de registros patrimoniais, orçamentários e financeiros relacionados às ações comerciais de estoques reguladores no âmbito do PGPM. Entretanto, diverge-se sobre à mudança de classificação orçamentária das receitas e despesas quanto à categoria econômica, em vista tanto da legislação como dos conceitos, das classificações e das definições estabelecidas nas normas internacionais, notadamente as constantes do GFSM 1986, do GFSM 2014 e do SNA 2008, que apresentam prescrições voltadas à orientação para confecção das estatísticas macroeconômicas, e que, por isso, subsidiam a elaboração e interpretação da própria legislação.
	161. Destarte, propõe-se a este Tribunal recomendar à Secretaria Especial do Tesouro e Orçamento (Seto) do Ministério da Economia, com fulcro no art. 43, inciso I, da Lei 8.443/1992, c/c o art. 250, inciso III, do Regimento Interno do TCU e os arts. 11 e 14, § 2º, inciso I, da Resolução-TCU 315/2020, que, ao realizar a reclassificação das receitas e despesas com a formação e manutenção de estoques da Política de Garantia de Preços Mínimos - PGPM, amparada na Nota Técnica SEI 5/2022/Cesef/Supef/STN/Seto-ME, fundamente-se, para fins de classificação econômica das receitas e despesas orçamentárias, na legislação nacional sobre finanças públicas e nas orientações constantes do Manual on Government Finance Statistics - GFSM 1986, do Government Finance Statistics Manual - GFSM 2014 e do System of National Accounts - SNA 2008.
	162. Tratando-se de uma proposta de recomendação, cumpre-se dar atendimento ao disposto no art. 14 da Resolução-TCU 315/2020, no sentido de oportunizar aos destinatários das deliberações a apresentação de comentários sobre as propostas de recomendação, solicitando, em prazo compatível, informações quanto às consequências práticas da implementação das medidas aventadas e eventuais alternativas.
	163. Consigne-se que a matéria envolve, precipuamente, interpretação de conceitos econômicos relativos a estatísticas de finanças públicas, à luz das melhores práticas internacionais. Nesse sentido, esta unidade técnica, por meio de ofícios de requisição (peça 6 dos presentes autos e peça 6 do TC Processo 006.383/2022-0) , promoveu oportunamente, à SOF e à STN, a possibilidade de encaminhamento de informações e esclarecimentos sobre a reclassificação orçamentária das despesas com formação e manutenção de estoques da PGPM, procedimento viabilizado após prévias interlocuções com os setores envolvidos.
	164. Destarte, considera-se que o caso se conforma à hipótese prevista no art. 14, § 2º, inciso I, da Resolução-TCU 315/2020, que autoriza a dispensa da providência quando as circunstâncias do processo permitirem antecipar a possível proposta de encaminhamento.
	7.1.2. Contabilização da aquisição dos estoques da PGPM - NBC TSP 04 e MCASP
	165. A STN informou, por meio da Nota Técnica SEI 19577/2022/ME, de 6/5/2022, que, para fins de registro da variação de Estoques nas 'Estatísticas Fiscais do Governo Geral - EFGG, publicado pelo órgão, utilizam-se, na categoria Estoques (código 312) , a natureza da despesa 'Aquisição de mercadoria para revenda - Estoques reguladores' (código 4.5.90.62.11) e a natureza da receita 'Alienação de Estoques da PGPM' (código 2.2.1.2.01.01) , de modo que, no demonstrativo de operações das EFGG, a alienação de estoques no âmbito da PGPM sensibiliza a linha sob código 31.2 (Venda de ativos não financeiros) e a aquisição de estoque sensibiliza a linha 31.1 (Aquisição de ativos não financeiros) (peça 52, p.3) .
	166. No entanto, os montantes registrados como despesa de aquisição de estoques nos exercícios de 2016 e 2021 - selecionados para análise -, sob o código 4.5.90.62.11 (despesa de capital) , são, respectivamente, R$ 230.000,00 e R$ 3.343.681,06, uma parcela ínfima do que foi posteriormente informado pela STN, quando indagada sobre a parte relativa aos estoques da PGPM registrada na rubrica Estoques (código 312) dos demonstrativos constantes das Tabelas 3.3 e 3.4 das 'Estatísticas Fiscais do Governo Central Orçamentário', conforme tabela seguinte, com respeito à 'Tabela 3.4. Demonstrativo de Operações de Caixa do Governo Central Orçamentário - Brasil - Anual' (peça 49, p. 3, e peça 50, p. 2) .
	Tabela 22 - Pagamentos da PGPM nos exercícios de 2016 e 2021
R$
	Despesa
	Código
	2016
	2021

	ARMAZENAGEM
	45906251
	173.937.635,12 
	79.811.864,90 

	TRANSPORTES, ENCOMENDAS, CARRETOS E FRETES
	45906296
	69.916.266,86 
	38.494.661,88 

	CAPATAZIA, ESTIVA, BRACAGEM E PESAGEM
	45906221
	9.361.597,92 
	7.048.662,39 

	COMISSOES E CORRETAGENS
	45906257
	3.996.990,85 
	858.604,47 

	SEGUROS EM GERAL
	45906256
	2.817.829,81 
	405.075,58 

	EMBALAGENS
	45906224
	1.912.700,41 
	4.452.548,00 

	IMP.CIRC.MERCADORIAS E SERVICOS-ICMS
	45906258
	574.775,63 
	1.806.793,45 

	ANÁLISES LABORATORIAIS
	45906285
	419.276,36 
	223.992,17 

	AQUISICAO MERC.P/REVENDA-EST.REGULADORES (PJ) 
	45906211
	230.000,00 
	3.343.681,06 

	SERVICOS DE TERCEIROS
	45906264
	89.392,82 
	28.299,49 

	INSS - ARMAZENAGEM
	45916272
	78.868,12 

	EDITAIS E PUBLICACOES
	45916265
	77.951,82 

	TAXAS E PEDAGIOS
	45906295
	6.965,69 
	1.007.198,34 

	AQUISICAO MERC.P/REVENDA-EST.REGULADORES (PF) 
	45906212
	1.206,95 

	MERCADORIAS PARA REVENDA NO ATACADO
	45906220

	IMPOSTO SOBRE PRODUTOS INDUSTRIALIZADOS-IPI
	45906259

	ENCARGOS FINANCEIROS
	45906263

	ENSAQUE E REENSAQUE
	45906267

	AQUISICAO DE PRODUTOS PARA REVENDA
	45909262

	ARMAZENAGEM
	45916251

	TAXAS E PEDAGIOS
	45916295

	Total (Portaria Interministerial 38/2004) 
	263.421.458,36 
	137.481.381,73 

	Subtotal (EFGG - STN) 
	185.443.140,40 
	94.656.756,35 

Fonte: Tesouro Gerencial e STN
	167. Observa-se que as EFGG estão computando como estoques da PGPM não apenas os gastos com estoques físicos de produtos agrícolas - 4.5.90.62.11 e 4.5.90.62.12 -, mas também parte dos gastos previstos no art. 1º da Portaria Interministerial 38/2004, a seguir reproduzido. Em 2016, foram registrados a maior R$ 185.211.933,45, e, em 2021, R$ 91.313.075,29, desvios demasiado elevados, com prejuízo de eventuais análises comparativas com dados de países que se guiam pelo GFSM 2014.
	'Art. 1° Estabelecer que a formação e a manutenção de estoques públicos de produtos agropecuários serão realizadas pela Companhia Nacional de Abastecimento - Conab, executadas em orçamento próprio e mediante a transferência de recursos do Tesouro Nacional para cobertura das seguintes despesas: 
	I - compras de produtos e embalagens, assim como as despesas decorrentes destas aquisições, com a classificação, armazenagem, seguro, encargos financeiros, INSS e ICMS indenizados, e, quando devidamente autorizadas pela Secretaria do Tesouro Nacional - STN, do Ministério da Fazenda, outras despesas diretamente relacionadas com as operações; 
	II - manutenção e venda dos estoques públicos relativos a armazenagem, sobretaxa, seguro, classificação, conservação, beneficiamento, acondicionamento, tributos (ICMS, INSS e outros) , análises laboratoriais, ensaque e reensaque, braçagem, serviços gráficos, comissão de bolsa sobre leilões, custas processuais relativas a cobrança judicial de perdas, publicações de editais, encargos financeiros e contratuais, e, quando devidamente autorizado pela STN, outras despesas diretamente vinculadas aos estoques; 
	III - remoção de estoques públicos, desde que atendidos os critérios propostos pela CONAB e aprovados conjuntamente pelas Secretarias de Política Agrícola, do Ministério da Agricultura, Pecuária e Abastecimento, do Tesouro Nacional e de Acompanhamento Econômico, do Ministério da Fazenda.
	Parágrafo único.
	Os valores necessários aos pagamentos das despesas serão solicitados à STN pela Conab, mediante apresentação de planilhas contendo sua discriminação na forma dos incisos I, II e III.'
	168. Verifica-se, ainda, que todos os gastos amparados no art. 1º da Portaria Interministerial 38/2004 são lançados no elemento de despesa '62' (Aquisição de Produtos para Revenda) , variando-se apenas o subelemento, quando, propriamente, somente estoques físicos de produtos agrícolas deveriam ser lançados nesse elemento de despesa. Além disso, conforme exemplificado a seguir, os registros de todos os gastos amparados no mesmo artigo da portaria, que não a aquisição de produtos para revenda, estão sendo impropriamente contabilizados.
	169. Solicitaram-se à Conab esclarecimentos sobre a sistemática da transferência de recursos com o Tesouro Nacional nos exercícios de 2016 e 2021, e que fossem apresentadas as contas orçamentárias, financeiras e patrimoniais envolvidas na execução da PGPM e os correspondentes pagamentos realizados nos exercícios (peça 11) .
	170. Informou-se que, mensalmente, os recursos financeiros são solicitados ao Mapa, via Programação Financeira no Siafi, o qual, por sua vez, os recebe do Ministério da Economia e os repassa à Conab mediante acréscimo ao saldo da Conta Contábil 1.1.1.1.2.20.01 - Limite de Saque com Vinculação de Pagamento - OFFS, da UG 135100 - Conab. São em seguida disponibilizados para as Unidades Gestoras 135595 (Unidade Mercado de Opções - Sede) e 135348 (Núcleo Estoque Regulador - Sede) , mediante as quais são efetuados todos os pagamentos referentes a aquisição e manutenção dos estoques públicos nos termos da Portaria Interministerial 38/2004, operacionalizado via Siafi Web na Situação DSP120 (Aquisição de Mercadorias para Revenda - Conab/Outros) (peça 48, p. 1-3) .
	171. Entre as contas relacionadas com a apropriação das despesas, consta a conta do ativo circulante 1.1.5.1.1.XX.YY (subtítulo 'Mercadoria para Revenda ou Doação - Consolidação', no atual Plano de Contas Aplicado ao Setor Público - PCASP) e, em respeito à execução orçamentária, a natureza da despesa 4.5.9X.XX.XX (Aquisição de Produtos para Revenda, no Anexo III da Portaria Interministerial 163/2001) (peça 48, p. 3) .
	172. O processo de contabilização da apropriação das despesas é exemplificado com o pagamento de 'prêmio de seguro de benfeitorias'. Nesse caso, foi selecionada para empenho da despesa a conta 4.5.90.62.56 (Aquisição de Bens para Revenda - Seguros em geral) , com reflexo na conta 1.1.5.1.1.02.05 (Mercadoria para Revenda) e na conta do passivo circulante 2.1.3.1.1.01.00 (Fornecedores Nacionais) . Informou-se que a despesa com 'seguro de mercadorias' é rateada para as unidades regionais, na fração dos montantes estocados, uma vez que se trata de despesa paga pela matriz, que não detém estoques.
	173. Verifica-se, então, que os pagamentos por serviços (e materiais) , que não dizem respeito ao custo de aquisição de estoques de produtos agrícolas para revenda, estão sendo lançados na conta do ativo circulante 'Mercadoria para Revenda', embora não devam ser ativados, porque se referem a despesas do período contábil - classificadas, no orçamento, como despesas correntes, e identificadas no SNA 2008 como consumo intermediário -, e que afetam o resultado do exercício tão logo liquidadas. São despesas que também não serão custo de mercadoria vendida, correspondente à revenda em período futuro.
	174. Os gastos que podem compor o custo de aquisição dos estoques são os definidos no item 19 da 'NBC TSP 04 - Estoques' c/c o item 5.2.2 do Manual de Contabilidade Aplicada ao Setor Público (MCASP) - 9ª Edição, a seguir reproduzidos, ou seja, além do 'preço de compra', estão incluídos tributos não recuperáveis e apenas os gastos, como transporte, seguro e manuseio, 'incorridos para trazer os estoques à sua condição e localização atuais'.
	NBC TSP 04 - Estoques
	'19. O custo de aquisição dos estoques compreende o preço de compra, os impostos de importação e outros tributos (exceto os recuperáveis no Fisco) , bem como os custos de transporte, seguro, manuseio e outros diretamente atribuíveis à aquisição de produtos acabados, materiais e suprimentos. Descontos comerciais, abatimentos e outros itens semelhantes devem ser deduzidos na determinação do custo de aquisição.'
	MCASP
	'5.2.2. Custo dos Estoques
	O valor de custo dos estoques deve incluir todos os custos de aquisição e de transformação, bem como outros custos incorridos para trazer os estoques à sua condição e localização atuais.
	O custo de aquisição compreende:
	a. O preço de compra;
	b. Os impostos de importação e outros tributos não recuperáveis;
	c. Frete (transporte) ;
	d. Seguro;
	e. Manuseio; e
	f. Outros diretamente atribuíveis à aquisição de produtos acabados, materiais e suprimentos.
	Descontos comerciais, abatimentos e outros itens semelhantes devem ser deduzidos na determinação do custo de aquisição.'
	175. O escopo desta fiscalização não permite um aprofundamento na matéria, mas é evidente que as despesas listadas na Tabela 18 contemplam serviços e materiais que não se conformam ao critério legal estabelecido para a avaliação do custo dos estoques, e muitos, em verdade, dizem respeito a despesas que ocorrem após a compra e guarda dos produtos, a exemplo da aquisição de sacos (materiais) e da prestação de serviços de ensacamento, carga e descarga de produtos a granel realizados quando de sua revenda, e, como no exemplo, de serviços de seguros para os produtos em geral armazenados (ou transportados) no âmbito da PGPM.
	176. Destarte, propõe-se a este Tribunal recomendar à Secretaria Especial do Tesouro e Orçamento (Seto) do Ministério da Economia, com fulcro no art. 43, inciso I, da Lei 8.443/1992, c/c o art. 250, inciso III, do Regimento Interno do TCU e os arts. 11 e 14, § 2º, inciso I, da Resolução-TCU 315/2020, que, oportunamente às ações de reclassificação das receitas e despesas e ao estabelecimento da nova sistemática de registros patrimoniais, orçamentários e financeiros relacionados às ações comerciais de estoques estratégicos e reguladores no âmbito da Política de Garantia de Preços Mínimos - PGPM, amparada na Nota Técnica SEI 5/2022/Cesef/Supef/STN/Seto-ME, de 16/3/2022, adéque as rotinas de registro contábil da Companhia Nacional de Abastecimento (Conab) , de forma a que o custo de aquisição desses estoques se conforme às definições estabelecidas no item 19 da 'NBC TSP 04 - Estoques', c/c o item 5.2.2 do Manual de Contabilidade Aplicada ao Setor Público (MCASP) - 9ª Edição, garantindo-se, ainda, que as publicações das 'Estatísticas Fiscais do Governo Geral' reflitam adequadamente os montantes dos estoques adquiridos e alienados no período contábil, consoante orientações constantes do Manual on Government Finance Statistics - GFSM 1986, do Government Finance Statistics Manual - GFSM 2014 e do System of National Accounts - SNA 2008.
	177. Tratando-se de uma proposta de recomendação, cumpre-se dar atendimento ao disposto no art. 14 da Resolução-TCU 315/2020, no sentido de oportunizar aos destinatários das deliberações a apresentação de comentários sobre as propostas de recomendação, solicitando, em prazo compatível, informações quanto às consequências práticas da implementação das medidas aventadas e eventuais alternativas.
	178. Consigne-se que a matéria envolve, precipuamente, interpretação de rotinas contábeis relativas a estatísticas de finanças públicas, à luz das melhores práticas internacionais. Nesse sentido, esta unidade técnica, por meio de ofícios de requisição (peças 6 e 11) , promoveu oportunamente, à    STN e à Conab, a possibilidade de encaminhamento de informações e esclarecimentos sobre os registros contábeis das despesas com formação e manutenção de estoques da PGPM, procedimento viabilizado após prévias interlocuções com os setores envolvidos.
	179. Destarte, considera-se que o caso se conforma à hipótese prevista no art. 14, § 2º, inciso I, da Resolução-TCU 315/2020, que autoriza a dispensa da providência quando as circunstâncias do processo permitirem antecipar a possível proposta de encaminhamento.
	7.2. Abertura de créditos suplementares e especiais submetidos ao 'Teto de Gastos'
	180. O art. 107, § 5º, do ADCT veda a abertura de crédito suplementar ou especial que amplie o montante total autorizado de despesa primária sujeita aos limites de gastos. O art. 43 da LDO 2022, por sua vez, dispõe que, na hipótese em que a abertura de créditos suplementares e especiais, a reabertura de créditos especiais e a alteração de que trata o art. 167, § 5º, da CF/1988 - a transposição, o remanejamento ou a transferência de recursos no âmbito das atividades de ciência, tecnologia e inovação, sem necessidade de prévia autorização legislativa -, se mostrarem incompatíveis com a meta de resultado primário estabelecida no seu art. 2º (déficit de R$ 170,5 bilhões) ou com os limites individualizados para despesas primárias definidos no art. 107 do ADCT, deverão ser realizados os cancelamentos compensatórios em anexo específico.
	181. Sobre o tema, o art. 4º, § 1º, inciso I, da LOA 2022 estabelece que a abertura de crédito suplementar referente à despesa primária será compatível com a meta de resultado primário quando mantiver o montante autorizado para as despesas primárias ou, na hipótese de aumento do montante autorizado, estiver fundamentado no RARDP ou estiver relacionado ao excesso de arrecadação ou superávit financeiro, no que se refere à transferência aos estados, ao Distrito Federal e aos municípios de receitas que tenham vinculação constitucional ou legal.
	182. Por sua vez, o art. 4º, § 1º, inciso II, da LOA 2022 dispõe que o mesmo crédito suplementar será compatível com os limites individualizados de que tratam o art. 107, caput, incisos I a V, do ADCT quando não aumentar o montante das dotações de despesas primárias sujeitas aos referidos limites ou, na hipótese de aumento do montante, as dotações resultantes da alteração observarem os mesmos limites, conforme demonstrado no RARDP.
	183. Ainda, o art. 4º, § 2º, da LOA 2022 estabelece que o ato de abertura de crédito suplementar conterá, sempre que necessário, anexo específico com cancelamentos compensatórios de dotações destinadas a despesas primárias, como forma de garantir as citadas compatibilidades com a meta de resultado primário e com os limites individualizados, conforme regras supracitadas.
184. 	Analisados os créditos suplementares e especiais, abertos e reabertos, no 2º bimestre, verifica-se que houve compatibilidade com a meta de resultado primário e com o 'Teto de Gastos', uma vez que foram acompanhados do cancelamento de dotações em igual montante ou as dotações não estão sujeitas ao 'Teto de Gastos', conforme sintetizado na tabela seguinte.
	Tabela 23 - Demonstrativo da compatibilidade dos créditos adicionais com a EC 95/2016
R$ 
	Tipo
	Ato do Poder Executivo
	Nº
	Data
	Sujeitos à EC 95/2016
	Não Sujeitos à EC 95/2016

					Suplementação
	Cancelamento
	Suplementação
	Cancelamento

	Reabertura de Crédito
	Portaria/Ato/Resolução
	2.151
	10/3/2022
			3.501.597.083
	
	Crédito Suplementar
	Portaria/Ato/Resolução
	2.266
	11/3/2022
	275.229.460
	275.229.460
		
	Crédito Suplementar
	Portaria/Ato/Resolução
	2.596
	23/3/2022
			766.718.087
	766.718.087

	Crédito Suplementar
	Portaria/Ato/Resolução
	2.595
	23/3/2022
	19.486.670
	19.486.670
		
	Crédito Extraordinário
	Medida Provisória
	1.111
	30/3/2022
	 -   
	 -   
	 1.200.000.000 
	 -   

	Crédito Suplementar
	Portaria/Ato/Resolução
	2.915
	5/4/2022
	 -   
	 -   
	 431.704.685 
	 431.704.685 

	Crédito Suplementar
	Portaria/Ato/Resolução
	3.130
	8/4/2022
	 87.270.688 
	 87.270.688 
	 -   
			 -   

	Crédito Suplementar
	Portaria/Ato/Resolução
	3.324
	14/4/2022
	 104.452.422 
	 104.452.422 
	 -   
	 -   

	Crédito Suplementar
	Portaria/Ato/Resolução
	3.598
	20/4/2022
	 -   
	 -   
	 2.443.946.175 
	 -   

	Crédito Suplementar
	Portaria/Ato/Resolução
	3.464
	20/4/2022
	 1.558.732.045 
	 1.558.732.045 
	 -   
	
	Crédito Suplementar
	Portaria/Ato/Resolução
	3.628
	27/4/2022
	 -   
	 -   
	 772.698.503 
	 -   

	Total
	 2.045.171.285 
	 2.045.171.285 
	 9.116.664.533 
	 1.198.422.772 

Fonte: Tabela 15 (adaptada) do RARDP do 1º bimestre (TC Processo 006.383/2022-0, peça 38, p. 31) e do 2º bimestre (peça 7, p. 31) .
	8. ACOMPANHAMENTO DA 'REGRA DE OURO'
	185. A 'Regra de Ouro' consiste na vedação para realização de operações de créditos que excedam o montante das despesas de capital, ressalvadas as autorizadas mediante créditos suplementares ou especiais com finalidade precisa, aprovados pelo Poder Legislativo por maioria absoluta, conforme estabelece o art. 167, inciso III, da CF/1988.
	186. O art. 22 da LDO 2022 dispõe que o PLOA 2022 e a LOA 2022 poderão conter, no âmbito dos OFSS, receitas de operações de crédito e programações de despesas correntes primárias em montantes equivalentes à diferença positiva entre o total das receitas de operações de crédito e o total das despesas de capital, cujas execuções ficam condicionadas à aprovação do Congresso Nacional, por maioria absoluta, de acordo com o disposto no inciso III do caput do art. 167 da Constituição, ressalvados os montantes reduzidos em decorrência da substituição da fonte de recursos condicionada por outra fonte, observado o disposto na art. 42, § 1º, inciso III, alínea 'a', da LDO 2022, inclusive a relativa a operação de crédito já autorizada, disponibilizada por troca de fonte anterior.
	187. Com amparo nesses dispositivos, c/c os arts. 2º, parágrafo único, 3º, §§ 2º e 3º, da LOA 2022, estabeleceu-se que o montante estimado de receitas de operações de crédito que excede o montante fixado de despesas de capital é de R$ 125.662.536.433,00, dotação destinada ao pagamento de despesas obrigatórias da Seguridade Social no âmbito da ação '00SJ - Benefícios Previdenciários' do Fundo do Regime Geral de Previdência Social (UO 40904) , vinculado ao Ministério do Trabalho e Previdência.
	188. Conforme abordado em detalhes no relatório de acompanhamento do 1º bimestre de 2022, com amparo no art. 42, § 1º, inciso III, alínea 'a', da LDO 2022, editou-se a Portaria SOF/ME 1.523, de 18/2/2022, mediante a qual foi autorizada a substituição integral da fonte de recursos de operações de crédito que amparava a dotação condicionada, valendo-se de fontes originárias de superávit financeiro apurado no balanço patrimonial do exercício de 2021, tornando-se desnecessária a emissão de títulos da dívida pública mobiliária federal para atender à programação da dotação condicionada e, por consequência, sua aprovação por maioria absoluta do Congresso Nacional (TC Processo 006.383/2022-0 peça 60, p. 34) .
	189. No que diz respeito às rubricas que integram a apuração do cumprimento da 'Regra de Ouro', os cálculos referentes à execução ao término do 2º bimestre indicaram insuficiência em seu cumprimento de R$ 5,8 bilhões. Entretanto, conforme destacado no Relatório de Avaliação do Cumprimento das Metas Fiscais - 1º Quadrimestre de 2022, o ateste de cumprimento é realizado no encerramento do exercício, consoante o art. 6º, § 1º, inciso I, da Resolução-SF 48/2007. Com respeito à projeção, registra-se no RARDP do 2º bimestre de 2022 suficiência da margem da 'Regra de Ouro' de R$ 15,7 bilhões, conforme tabela seguinte.
	Tabela 24 - Margem da 'Regra de Ouro' em 2022
R$ bilhões
		1º bimestre
	2º bimestre

	Rubricas
	Cenário Anterior
	Cenário Atual
	Realizado

	Receitas de Operações de Crédito Consideradas (I = a-b) 
	1.671,5
	1.689,3
	653,9

	    Receitas de Operações do Exercício (a) 
	1.794,7
	1.732,6
	487,5

	    Variação da Subconta da Dívida (b) 
	123,2
	43,3
	-166,4

	Despesas de Capital1 (I=d+e+f) 
	1.686,6
	1.705,0
	648,1

	    Investimentos2 (d) 
	42,3
	44,6
	2,7

	    Inversões Financeiras (e) 
	66,6
	65,9
	18,2

	    Amortizações (f) 
	1.577,7
	1.594,5
	627,2

	Margem da 'Regra de Ouro' (III = II - I) 
	15,1
	15,7
	-5,8

Fontes: Tabela 17 (adaptada) do RARDP do 2º bimestre de 2022 (peça 7, p. 35) e Relatório de Avaliação do Cumprimento das Metas Fiscais - 1º Quadrimestre de 2022 (peça 8, p. 9) .
1/ As despesas de capital são consideradas pela sua execução orçamentária, que corresponde às despesas liquidadas no exercício ou inscritas em restos a pagar não processados. Esses valores podem diferir de outras estatísticas fiscais, em que, por exemplo, as despesas podem ser apresentadas por seus valores pagos.
2/ A linha investimentos corresponde à classificação orçamentária do Grupo de Despesa 4, e a de inversões financeiras corresponde ao GND 5. Esses valores podem diferir de outras estatísticas fiscais, onde parte das inversões financeiras, particularmente aquelas que afetam o resultado primário, são classificadas como investimentos.
	190. Reitera-se no mesmo relatório que providências no sentido de liberar fontes de recursos indisponíveis no caixa, principalmente devido a vinculações, criariam meios adicionais para a execução de despesas orçamentárias, evitando-se financiamentos por meio da emissão de dívida, notadamente em vista do cenário desafiador para o cumprimento da 'Regra de Ouro' nos próximos anos.
	9. CUMPRIMENTO DO ART. 42 DA LRF - PODER EXECUTIVO 
	191. O art. 42 da LRF veda ao titular de Poder ou órgão referido no art. 20, nos últimos dois quadrimestres de seu mandato, contrair obrigação de despesa que não possa ser cumprida integralmente dentro do exercício ou que tenha parcelas a serem pagas no exercício seguinte sem que haja suficiente disponibilidade de caixa para este fim.
	192. No que diz respeito ao cumprimento do art. 42 da LRF, informa-se que, de modo a harmonizá-lo com o art. 1º, § 1º, da LRF, a STN desenvolveu internamente metodologia de estimativa adaptada ao Demonstrativo de Disponibilidade de Caixa, de modo a permitir avaliação gerencial da situação esperada das disponibilidades ao final do exercício corrente, conforme metodologia estabelecida na Nota Técnica SEI 41/2018/Gepla/Cofin/Sugef/STN-MF.
	193. A metodologia de cálculo adotada pela STN leva em conta a vinculação existente entre a fonte de recursos e a sua destinação, haja vista a sua aderência ao disposto no parágrafo único do art. 8º da LRF, segundo o qual 'os recursos legalmente vinculados a finalidade específica serão utilizados exclusivamente para atender ao objeto de sua vinculação, ainda que em exercício diverso daquele em que ocorrer o ingresso'. 
	194. O atendimento ao art. 42 da LRF se dá, portanto, quando existem suficientes disponibilidades financeiras líquidas (após a inscrição em restos a pagar não processados) não vinculadas a determinada destinação (recursos ordinários ou livres) para cobrir eventuais insuficiências em grupos de fontes vinculadas de forma agregada ou em fontes vinculadas específicas.
	195. Assim, consignou-se no RARDP do 2º bimestre de 2022 que, aplicada a citada metodologia, considerando-se os dados realizados disponíveis até o mês de abril, conforme consta do Relatório Resumido de Execução Orçamentária - RREO (peça 10, p. 37) , e as previsões para os demais meses compatíveis com o mesmo relatório de avaliação, há expectativa de cumprimento do art. 42 da LRF com margem de R$ 123,0 bilhões nas fontes não vinculadas/ordinárias, mantidas as premissas atuais e informações orçamentárias disponíveis no Siafi ao tempo da análise (peça 7, p. 37) .
	10. CONCLUSÃO
	196. Houve variação positiva na maioria dos parâmetros macroeconômicos e não há divergência significativa entre as estimativas da SPE e as de mercado, porém, houve queda acentuada na massa salarial, ainda reflexo da pandemia de Covid-19. O aumento das projeções de receita se deve tanto aos resultados de arrecadação do bimestre, como à evolução dos parâmetros. 
	197. Segundo o RARDP do 2º bimestre de 2022 (peça 7, p. 8) , em confronto com a previsão da avaliação do 1º bimestre, estima-se que a receita primária total do exercício alcançará R$ 2.167,1 bilhões, ou seja, incremento de R$ 49,1 bilhões (variação positiva de 2,3%) . Enquanto a receita líquida estimada é de R$ 1.722,4 bilhões, com variação positiva de R$ 36,3 bilhões (2,2%) .
	198. A receita total realizada, excluindo-se o resultado da previdência, comparada à previsão para o 2º bimestre do exercício corrente mostra variação positiva de R$ 25.529 milhões (9,9%) . Dentre as receitas administradas, a maior variação foi do Imposto sobre a Renda, R$ 8.323 milhões (8,0%) . Enquanto entre as receitas não administradas, os maiores desvios foram de exploração de recursos naturais, R$ 5.903 milhões (26,2%) , demais receitas, R$ 1.923 milhões (20,7%) e concessões e permissões, R$ 1.039 milhões (240,5%) .
	199. No que se refere à arrecadação realizada em valores constantes, destaque-se que a receita total acumulada até abril de 2022 com base no IPCA daquele mês atingiu R$ 699.241 milhões, o que corresponde a crescimento real de R$ 86.062 milhões (12,3%) , comparado à receita acumulada em igual período do ano anterior. 
	200. Cotejando-se a receita total realizada acumulada móvel nos últimos doze meses - a preços constantes com base no IPCA de abril de 2022, observou-se majoração nos valores das médias móveis acumuladas em doze meses de abril/2021 abril/2022 de 19,7%, ao passo que o crescimento da média móvel em doze meses da receita líquida foi de 18,3%.
	201. Conforme o RARDP do 2º bimestre de 2022, a projeção da despesa primária em 2022 alcançou R$ 1.787,9 bilhões, enquanto foram registrados na LOA 2022 R$ 1.720,3 bilhões e no RARDP do 1º bimestre de 2022, R$ 1.753,0 bilhões, o que corresponde às variações de 3,9% e 2,0%, respectivamente.
	202. A despesa realizada de janeiro a abril de 2022, a preços constantes com base no IPCA de abril de 2022, comparada com igual período do ano anterior, apresentou variação positiva de R$ 28.392 milhões (5,4%) .
	203. A despesa acumulada móvel nos últimos doze meses, de abril de 2021 a abril de 2022, a preços constantes com base no IPCA de abril de 2022, passou de R$ 2.238 bilhões para R$ 1.795 bilhões, uma redução de R$ 443 bilhões (-19,8%) .
	204. A Lei 14.194/2021 (LDO 2022) estabeleceu em seu art. 2º, para o Governo Central, meta de déficit primário dos Orçamentos Fiscal e da Seguridade Social (OFSS) de R$ 170,547 bilhões (-1,92% do PIB) . Já o art. 3º da LDO 2022 preceituou que o PDG das empresas estatais federais deverá ser compatível com a obtenção da meta de déficit primário de R$ 4,42 bilhões (-0,05% do PIB) . A seu turno, a meta do setor público não financeiro é de déficit de R$ 177,49 bilhões (-2,00% do PIB) , conforme o Anexo IV.1 da LDO 2022. A LDO 2022 (§ 2º do art. 3º) previu ainda a possibilidade de compensação entre as metas estabelecidas para os OFSS e para o PDG.
	205. Não obstante as projeções de receitas e despesas primárias da avaliação do 2º bimestre de 2022, consideradas a meta de resultado primário e a dedução referente a restos a pagar de despesas relacionadas ao enfrentamento da pandemia no valor de R$ 6.724,4 milhões, indicarem a possibilidade de ampliação de R$ 111.708,1 milhões nas despesas primárias discricionárias dos Poderes da União, MPU e DPU, tal ampliação não ocorreu, em virtude da imposição de observância do 'Teto de Gastos' (ADCT, art. 107) , haja vista que as projeções das despesas primárias sujeitas ao regime do 'Teto de Gastos' estão acima daquele limite de gastos em R$ 6.954,4 milhões, com um excesso no Poder Executivo de R$ 9.961,4 milhões e um espaço nos demais Poderes, MPU e DPU de R$ 3.016,0 milhões.
	206. Os resultados primários do Governo Central acumulados até abril de 2022 a preços correntes (superávit de R$ 80,1 bilhões) e das empresas estatais federais (superávit de R$ 6,0 bilhões) , segundo a apuração oficial do Bacen (metodologia 'abaixo da linha') , afiguram-se compatíveis com as metas fiscais do exercício de 2022, respectivamente, resultados primários deficitários de R$ 170,5 bilhões e de R$ 4,4 bilhões.
	207. No 1º quadrimestre de 2022, o Governo Federal realizou superávit primário de R$ 86,1 bilhões, superior à meta prevista no Decreto 11.019/2022 (superávit de R$ 45,8 bilhões) e à meta ajustada (superávit de R$ 42,9 bilhões) , consideradas as deduções autorizadas pela LDO 2022.
	208. O resultado primário das empresas estatais federais no 'PDG ajustado' acumulado de janeiro a abril de 2022 foi de déficit de R$ 689,0 milhões. A seu turno, o resultado primário 'abaixo da linha' das empresas estatais federais alcançou superávit de R$ 6.061 milhões, o que implicou em  discrepância estatística de R$ 6.750,1 milhões entre as duas métricas de resultado.
	209. Destaca-se que a projeção do resultado primário de 2022 das empresas estatais federais, com base no demonstrativo da Necessidade de Financiamento Líquido, mostrou déficit expressivo nas seguintes empresas: Empresa Gerencial de Projetos Navais (Emgepron) , R$ 1.840,5 milhões; Empresa de Tecnologia e Informações da Previdência (Dataprev) , R$ 260,5 milhões; Empresa Brasileira de Hemoderivados e Biotecnologia (Hemobras) , R$ 253,2 milhões; Empresa Gestora de Ativos (Emgea) , R$ 158,7 milhões; Casa da Moeda do Brasil (CMB) , R$ 70,4 milhões;  Companhia Docas do Estado de São Paulo (Codesp) , R$ 85,7 milhões; e Serviço Federal de Processamento de Dados (Serpro) , R$ 50,3 milhões.
	210. A programação orçamentário-financeira do Poder Executivo federal para o exercício de 2022 foi estabelecida pelo Decreto 10.961/2022, que, alterado pelo Decreto 11.019, de 30/3/2022, apresentou, para o exercício de 2022, o montante de R$ 131,3 bilhões para os 'Limites de Movimentação e Empenho' e de R$ 113,9 bilhões para os limites de pagamentos até o 2º bimestre.
	211. Propõe-se a este Tribunal determinar ao Poder Executivo o desbloqueio das dotações orçamentárias do FNDCT, decisão tomada irregularmente pela JEO.
	212. Com a EC 113/2021, o 'Teto de Gastos' para 2022 é de R$ 1.679,6 bilhões. Considerando-se a reclassificação das despesas com as ações da PGPM, o Teto passaria a ser de R$ 1.681,0 bilhões.
	213. Os montantes pagos de despesas primárias sujeitas ao 'Teto de Gastos' foram inferiores aos limites individualizados dos Poderes e órgãos, e os créditos suplementares abertos e reabertos pelo Poder Executivo foram com ele compatíveis e com a meta de resultado primário.
	214. Propõe-se a este Tribunal recomendar à Seto/ME que, ao realizar a reclassificação das receitas e despesas com a formação e manutenção de estoques da PGPM, fundamente-se na legislação nacional sobre finanças públicas e nas orientações constantes dos manuais internacionais sobre estatísticas macroeconômicas, e, oportunamente, adéque as rotinas de registro contábil da Conab, de forma a que o custo de aquisição dos estoques estratégicos e reguladores estejam em conformidade com o item 19 da 'NBC TSP 04 - Estoques', c/c o item 5.2.2 do Manual de Contabilidade Aplicada ao Setor Público (MCASP) - 9ª Edição, e as publicações das 'Estatísticas Fiscais do Governo Geral' reflitam as orientações constantes do GFSM 1986, do GFSM 2014 e do SNA 2008.
	215. Especificamente quanto à determinação e às recomendações alvitradas, a Resolução-TCU 315/2020 prevê a dispensa da etapa de comentários dos gestores quando as circunstâncias do processo permitirem antecipar a possível proposta de encaminhamento, facultando à unidade jurisdicionada manifestar-se sobre as informações previstas no caput na etapa de contraditório ou na reunião de encerramento dos trabalhos (art. 14, § 2º, inciso I) , hipótese aplicável aos casos em tela, haja vista que, após prévias interlocuções com as unidades jurisdicionadas envolvidas, estas puderam encaminhar informações e esclarecimentos pertinentes em resposta aos ofícios de requisição.
	216. Apesar da insuficiência de R$ 5,8 bilhões no cumprimento da 'Regra de Ouro' até o 2º bimestre, projeta-se o seu cumprimento em 2022, com margem de R$ 15,7 bilhões. A expectativa é de cumprimento do art. 42 da LRF com margem de R$ 123,0 bilhões.
	217. Estima-se que esta fiscalização tem o potencial de melhorar a transparência dos relatórios do Governo Federal, estimular o atendimento às disposições insculpidas na Lei de Responsabilidade Fiscal e fornecer subsídios para a atuação do Congresso Nacional.
	11. PROPOSTA DE ENCAMINHAMENTO
	218. Em razão dos argumentos acima despendidos, encaminham-se os autos à consideração superior, propondo:
	a) determinar ao Poder Executivo, com fundamento no art. 45, caput, da Lei 8.443/1992, c/c o art. 251, caput, do Regimento Interno do TCU, o arts. 4º, inciso I, e 14, § 2º, inciso I, da Resolução-TCU 315/2020, o art. 9º, § 2º, da Lei Complementar 101/2000, os arts. 3º e 4º da Lei 4.320/1964 e o art. 11, §§ 1º, 2º e 3º, da Lei 11.540/2007, que, no prazo de cinco dias, desbloqueie as dotações orçamentárias do Fundo Nacional de Desenvolvimento Científico e Tecnológico, ato promovido em razão da deliberação exarada no Voto 6, de 2/6/2022, da Junta de Execução Orçamentária, constituída nos termos do art. 1º do Decreto 9.884, de 27/6/2019 (item 111 deste relatório) ;
	b) recomendar à Secretaria Especial do Tesouro e Orçamento do Ministério da Economia, com fulcro no art. 43, inciso I, da Lei 8.443/1992, c/c o art. 250, inciso III, do Regimento Interno do TCU e os arts. 11 e 14, § 2º, inciso I, da Resolução-TCU 315/2020, que:
	b.1) ao realizar a reclassificação das receitas e despesas com a formação e manutenção de estoques da Política de Garantia de Preços Mínimos, amparada na Nota Técnica SEI 5/2022/Cesef/Supef/STN/Seto-ME, fundamente-se, para fins de classificação econômica das receitas e despesas orçamentárias, na legislação nacional sobre finanças públicas e nas orientações constantes do Manual on Government Finance Statistics - GFSM 1986, do Government Finance Statistics Manual - GFSM 2014 e do System of National Accounts - SNA 2008 (item 161) ;
	b.2) oportunamente às ações de reclassificação das receitas e despesas e ao estabelecimento da nova sistemática de registros patrimoniais, orçamentários e financeiros relacionados às ações comerciais de estoques estratégicos e reguladores no âmbito da Política de Garantia de Preços Mínimos, adéque as rotinas de registro contábil da Companhia Nacional de Abastecimento, de forma a que o custo de aquisição de seus estoques se conforme às definições estabelecidas no item 19 da 'NBC TSP 04 - Estoques', c/c o item 5.2.2 do Manual de Contabilidade Aplicada ao Setor Público (MCASP) - 9ª Edição, garantindo-se, ainda, que as publicações das 'Estatísticas Fiscais do Governo Geral' reflitam adequadamente os montantes dos estoques adquiridos e alienados no período contábil, consoante orientações constantes do Manual on Government Finance Statistics - GFSM 1986, do Government Finance Statistics Manual - GFSM 2014 e do System of National Accounts - SNA 2008 (item 176) ;
	c) informar ao presidente da Comissão Mista de Planos, Orçamentos Públicos e Fiscalização do Congresso Nacional, para fins de subsídios à referida Comissão, em atendimento ao disposto no art. 139, § 3º, da Lei 14.194/2021 (LDO 2022) , os seguintes fatos acerca da gestão fiscal no 2º bimestre de 2022:
	c.1) os resultados primários do Governo Central acumulados até abril de 2022 a preços correntes (superávit de R$ 80,1 bilhões) e das empresas estatais federais (superávit de R$ 6,0 bilhões) , segundo a apuração oficial do Bacen (metodologia 'abaixo da linha') , afiguram-se compatíveis com as metas fiscais do exercício de 2022, respectivamente, resultados primários deficitários de R$ 170,5 bilhões e de R$ 4,4 bilhões, estipuladas, respectivamente, pelos arts. 2º e 3º da Lei de Diretrizes Orçamentárias (LDO) da União para o exercício de 2022 (item 51) ;
	c.2) a projeção do resultado primário de 2022 das empresas estatais federais, com base no Demonstrativo da Necessidade de Financiamento Líquido, indica déficit expressivo das seguintes empresas: Empresa Gerencial de Projetos Navais (Emgepron) , R$ 1.840,5 milhões; Empresa de Tecnologia e Informações da Previdência (Dataprev) , R$ 260,5 milhões; Empresa Brasileira de Hemoderivados e Biotecnologia (Hemobras) , R$ 253,2 milhões; Empresa Gestora de Ativos (Emgea) , R$ 158,7 milhões; Casa da Moeda do Brasil (CMB) , R$ 70,4 milhões;  Companhia Docas do Estado de São Paulo (Codesp) , R$ 85,7 milhões; e Serviço Federal de Processamento de Dados (Serpro) , R$ 50,3 milhões. (item 72) ;
	c.3) não obstante as projeções de receitas e despesas primárias da avaliação do 2º bimestre de 2022, consideradas a meta de resultado primário e a dedução referente a restos a pagar de despesas relacionadas ao enfrentamento da pandemia no valor de R$ 6.724,4 milhões, indicarem a possibilidade de ampliação de R$ 111.708,1 milhões nas despesas primárias discricionárias dos Poderes da União, MPU e DPU, tal ampliação não ocorreu, em virtude da imposição de observância do 'Teto de Gastos' (ADCT, art. 107) , haja vista que as projeções das despesas primárias sujeitas ao regime do 'Teto de Gastos' estão acima daquele limite de gastos em R$ 6.954,4 milhões, com um excesso no Poder Executivo de R$ 9.961,4 milhões e um espaço nos demais Poderes, MPU e DPU de R$ 3.016,0 milhões (item 40) ;
	c.4) em razão da EC 113/2021, a LOA 2022 foi sancionada estabelecendo-se o 'Teto de Gastos' para 2022 de R$ 1.679,6 bilhões, porém, com a reclassificação das despesas com a formação e manutenção de estoques da Política de Garantia de Preços Mínimos - PGPM, o montante passaria a ser de R$ 1.681,0 bilhões (item 120) ;
	c.5) os créditos suplementares abertos pelo Poder Executivo foram compatíveis com a meta de resultado primário e com o 'Teto de Gastos' (item 180) ;
	c.6) o Poder Executivo substituiu os R$ 125,7 bilhões em fonte de recursos de operações de crédito (944) que amparavam a dotação condicionada destina ao pagamento de despesas obrigatórias do Regime Geral de Previdência Social (item 187) ;
	c.7) as projeções indicam suficiência para cumprimento da 'Regra de Ouro' da ordem de R$ 15,7 bilhões no exercício de 2022 (item 189) ;
	c.8) há expectativa de cumprimento do art. 42 da LRF com margem de R$ 123,0 bilhões nas fontes não vinculadas/ordinárias (item 195) ;
	d) encaminhar cópia do acórdão a ser proferido nestes autos ao Ministério da Economia, à Controladoria-Geral da União, à Companhia Nacional de Abastecimento, à Casa Civil da Presidência da República e ao presidente da Comissão Mista de Planos, Orçamentos Públicos e Fiscalização do Congresso Nacional, informando-lhes que o inteiro teor da referida decisão poderá ser consultado no Portal do TCU (www.tcu.gov.br/acordaos) ; e
	e) arquivar o presente processo, nos termos do art. 169, inciso V, do Regimento Interno do TCU."
3.	O Diretor de Fiscalização da Responsabilidade Fiscal - Diref da Semag manifestou-se de acordo com a proposta de encaminhamento da equipe de fiscalização e destacou a possibilidade de adoção de medida cautelar, sem oitiva prévia, para o imediato desbloqueio das dotações do FNDCT uma vez que a Lei Complementar 177/2021, que alterou a LRF e a Lei 11.540/2007 veda a imposição de limitações à execução da programação financeira do Fundo.
4.	Contudo, o titular da unidade técnica sinalizou que o problema já havia sido sanado pelo poder executivo, conforme se extrai do seguinte excerto de seu pronunciamento:
	"Ocorre que, entre a conclusão do relatório da equipe e o presente pronunciamento da unidade técnica, o Poder Executivo efetuou o desbloqueio das dotações do FNDCT, restando prejudicadas tanto a proposta de determinação, quanto uma possível adoção de cautelar.
	Com efeito, em consulta ao Sistema Integrado de Administração Financeira do Governo Federal (Siafi) e ao Tesouro Gerencial, verifica-se que, em 2/8/2022, as dotações pertencentes ao FNDCT foram integralmente desbloqueadas pela Secretaria de Orçamento Federal (SOF) e, consequentemente, as programações no valor de R$ 2,5 bilhões foram revertidas ao orçamento do mesmo fundo. A tabela abaixo evidencia os documentos Siafi que desbloquearam as aludidas dotações.
	Desbloqueio de dotações FNDCT

	Fonte: Siafi.
	Não obstante o desbloqueio efetuado e em plena consonância com o entendimento esposado pela equipe instrutória, decorrente de percuciente análise técnico-jurídica da matéria, o bloqueio promovido pelo Poder Executivo incidente sobre as dotações do FNDCT constitui irregularidade, por afrontar o disposto no art. 9º, § 2º, da Lei Complementar 101/2000, c/c os arts. 3º e 4º da Lei 4.320/1964 e o art. 11, §§ 1º, 2º e 3º, da Lei 11.540/2007.
	(...) 
	Nesse contexto, tendo em conta a ocorrência do descumprimento legal - ainda que já desconstituído o referido ato, haja vista o desbloqueio das dotações empreendido em 2/8/2022 - visando evitar que a irregularidade volte a ocorrer e buscando orientar a Administração, entende-se pertinente e oportuno propor ciência ao Poder Executivo sobre a necessária observância da legislação que rege a programação orçamentária e financeira do FNDCT. 
	 Dessa feita, manifesto-me de acordo com a proposta formulada pela equipe de fiscalização, alterando-se o encaminhamento proposto no item 'a' - substituindo-se a proposta de determinação por ciência, conservando-se a redação dos demais itens (...) "
	É o relatório.

não há

Não atuou

ACOMPANHAMENTO. AVALIAÇÃO DOS RESULTADOS FISCAIS E DA EXECUÇÃO ORÇAMENTÁRIA E FINANCEIRA. 2º BIMESTRE DE 2022. RESULTADOS PRIMÁRIOS DO GOVERNO CENTRAL E DAS EMPRESAS ESTATAIS CONTINUAM A INDICAR TENDÊNCIA DE CUMPRIMENTO DAS METAS FISCAIS. EXPECTATIVA DE ATENDIMENTO À REGRA DE OURO, À REGRA DO ART. 42 DA LRF E AO TETO DE GASTOS DO NOVO REGIME FISCAL. CIÊNCIA AO PODER EXECUTIVO QUANTO À ILEGALIDADE DO BLOQUEIO DAS DOTAÇÕES DO FNDCT. RECOMENDAÇÕES QUANTO AOS CRÍTERIOS PARA RECLASSIFICAÇÃO DAS RECEITAS E DESPESAS ASSOCIADAS À POLÍTICA DE GARANTIA DE PREÇOS MÍNIMOS. COMUNICAÇÕES. ARQUIVAMENTO DO PROCESSO.

RELATÓRIO DE ACOMPANHAMENTO (RACOM)

Em exame o acompanhamento efetuado por este Tribunal com o propósito de avaliar os resultados fiscais e a execução orçamentária e financeira da União no 2º bimestre de 2022, com foco no grau de atingimento das metas fiscais e na conformidade do contingenciamento de despesas, em cumprimento ao disposto no art. 3º, inciso IV, alínea "a", da Resolução-TCU 142/2001.
2.	Em linha geral, a equipe da Secretaria de Macrovaliação Governamental - Semag concluiu que os resultados primários do Governo Central (superávit de R$ 80,1 bilhões) e das empresas estatais federais (superávit de R$ 6 bilhões) , apurados pelo Banco Central do Brasil - Bacen (metodologia "abaixo da linha") até abril deste ano, indicam tendência de cumprimento das metas fiscais para 2022, respectivamente déficits de R$ 170,5 bilhões e de R$ 4,4 bilhões. Nesse sentido, observa-se que o resultado obtido pelo Governo Federal no 1º quadrimestre de 2022 é superior à meta prevista no Decreto 11.019/2022, que fixa a programação orçamentário-financeira do Poder Executivo Federal para o ano em curso.
3.	Esses valores traduzem uma continuidade da recuperação da economia brasileira após os desafios impostos pela pandemia da Covid 19, movimento já detectado a partir do ano passado. Embora o resultado global seja alentador, quando comparado aos exercícios anteriores, merece atenção o desempenho negativo de algumas empresas estatais, como já havia sido apontado na etapa anterior deste acompanhamento. 
	Empresa
	Resultado no
1º Bimestre
	Acumulado no
2º Bimestre

	Empresa Gerencial de Projetos Navais - Emgepron
	- R$ 332 milhões
	- R$ 653 milhões

	Empresa Brasileira de Hemoderivados - Hemobras
	+ R$ 18 milhões
	- R$ 13 milhões

	Casa da Moeda do Brasil - CMB
	- R$ 111 milhões
	- R$ 73 milhões

	Empresa Gestora de Ativos - Emgea
	+ R$ 358 mil
	- R$ 11 milhões

	Empresa Brasileira de Infraestrutura Aeroportuária - Infraero
	- R$ 52 milhões
	+ R$ 5 milhões

	Serviço Federal de Processamento de Dados - Serpro
	- R$ 389 milhões
	- R$ 208 milhões

4.	Na tabela acima, destaca-se a Empresa Gerencial de Projetos Navais - Emgepron como possuidora dos piores resultados no período. Sua projeção para o exercício de 2022 indica um prejuízo total da ordem de R$ 1,8 bilhão. Essa empresa, vinculada ao Comando da Marinha do Brasil, tem como finalidade principal gerenciar e executar os projetos de obtenção e manutenção de material militar naval, em especial o submarino nuclear brasileiro, o que demonstra o amplo espaço fiscal atribuído ao reequipamento dessa Força.
5.	No tocante à execução financeira, mantem-se a expectativa de cumprimento do Teto de Gastos instituído pelo Novo Regime Fiscal (Emenda Constitucional 95, de 2016) , embora o Poder Executivo tenha excedido a projeção do Teto em R$ 10 bilhões, o que precisará ser compensado nos bimestres seguintes. Por outro lado, os demais Poderes, juntamente com o Ministério Público da União e a Defensoria Pública da União, permaneceram abaixo do Teto em R$ 3,0 bilhões.
6. 	O acompanhamento constatou, ainda, que não obstante a insuficiência de R$ 5,8 bilhões no cumprimento da "Regra de Ouro" até o 2º bimestre, as projeções indicam seu atendimento com margem da ordem de R$ 15,7 bilhões no exercício de 2022. Sabe-se que a referida Regra, positivada no art. 167, inciso III, da Constituição Federal, veda a realização de operações de crédito que excedam o montante das despesas de capital, ressalvadas as autorizadas pelo Poder Legislativo por maioria absoluta. Ou, em outras palavras, seu objetivo é evitar que o Governo financie com empréstimos o custeio da máquina pública, na tentativa de diminuir a escalada da dívida pública.
7.	Outra exigência que está sob acompanhamento do TCU é a do art. 42 da Lei de Responsabilidade Fiscal - LRF, que veda, nos últimos dois quadrimestres do mandato do Presidente da República, contrair obrigação de despesa que não possa ser cumprida integralmente dentro dele, ou que tenha parcelas a serem pagas no exercício seguinte sem que haja suficiente disponibilidade de caixa para este efeito. A equipe de fiscalização verificou que há expectativa de cumprimento dessa condição com margem de R$ 123,0 bilhões, mantidas as premissas atuais e informações orçamentárias disponíveis no Siafi ao tempo da análise.
8.	Dois pontos foram objeto de exame mais atento pela equipe da Semag neste acompanhamento: a reclassificação das despesas com as ações da Política de Garantia de Preços Mínimos - PGPM e o bloqueio das dotações orçamentárias do Fundo Nacional de Desenvolvimento Científico e Tecnológico - FNDCT.
9.	A primeira dessas questões já tinha sido matéria de análise no acompanhamento relativo ao bimestre anterior. Na ocasião eu fiz as seguintes ponderações (Acórdão 1482/2022-TCU-Plenário, TC-Processo 006.383/2022-0) :
	"8. O ponto que despertou maior atenção tanto da equipe quanto dos dirigentes da Semag foi a reclassificação das despesas com a formação e manutenção de estoques da Política de Garantia de Preços Mínimos - PGPM, resultando, para 2022, na ampliação do limite de despesas primárias do Poder Executivo, em relação ao previsto na LOA 2022, no montante de R$ 1,4 bilhão. Para melhor compreensão, faz-se necessário esclarecer a origem dessa alteração.
	9. A PGPM é a ferramenta utilizada pelo Ministério da Agricultura, Pecuária e Abastecimento - Mapa para diminuir oscilações na renda dos produtores rurais e assegurar uma remuneração mínima, atuando como balizadora da oferta de alimentos, incentivando ou desestimulando a produção e garantindo a regularidade do abastecimento nacional. Com esse objetivo, a Companhia Nacional de Abastecimento - Conab realiza operações de compra, armazenamento e venda de produtos agropecuários.
	10. Originalmente, a formação e a manutenção de estoques públicos de produtos agropecuários eram custeadas mediante financiamento da Conab pelo Banco do Brasil, que, por sua vez, era financiado e remunerado pela União. A partir de março de 2004, no entanto, a Conab passou a contar com dotação orçamentária específica para aquisição e formação de estoques. Da mesma forma, na ocasião das vendas dos produtos, a Conab retorna os recursos ao Tesouro Nacional. Assim, não há mais operação de crédito.
	11. Apesar dessa alteração normativa e procedimental, as receitas e despesas da Conab relativas a compra e venda de produtos agropecuários eram classificadas como financeiras até 16/3/2022, quando foi consignada a reclassificação no Relatório de Avaliação de Receitas e Despesas Primárias do 1º bimestre de 2022. Na verdade, o Ministério da Economia, com o aval da Junta de Execução Orçamentária instituída pelo Decreto 9.884/2019, alterou a base de cálculo do Teto de Gastos apurada em 2016, passando a considerar que o montante referente à formação de estoques no âmbito da PGPM constitui despesa primária, e não mais despesa financeira. O efeito para o exercício de 2022 equivale a uma elevação de R$ 1,4 bilhão no Teto.
	12. A legalidade da alteração da base de cálculo do Teto de Gastos sem prévia apreciação do Congresso Nacional vem sendo avaliada pela Semag na etapa subsequente desta fiscalização. Minha assessoria já contatou a unidade técnica e solicitou que as conclusões dessa avaliação estejam contidas no relatório referente ao acompanhamento da execução orçamentária e financeira do 2º bimestre do corrente exercício. 
	13. Ocorre que, a partir da reclassificação das despesas, as operações de aquisição de produtos no âmbito da PGPM passam a estar sujeitas a contingenciamentos ou bloqueios prudenciais, na forma da LRF e da Lei de Diretrizes Orçamentárias. Tais restrições podem impactar os resultados da Política num ano de grandes desafios para o setor, marcado por eventos climáticos adversos e pelo conflito armado deflagrado entre Rússia e Ucrânia, que tem afetado a disponibilidade e os preços de produtos agrícolas e suprimentos.
	14. É provável que tais riscos tenham sido avaliados e ponderados pelo Governo Federal quando da tomada de decisão pela reclassificação das despesas. No entanto, cumpre ao TCU, em obediência ao disposto no art. 59, § 1º, inciso V, da LRF, emitir alerta ao Poder Executivo, ante a possibilidade de ficarem comprometidos os resultados da PGPM."
10.	Após estudar o assunto, a Semag concluiu que as propostas de reclassificação apresentadas pela STN e pela SOF têm a vantagem de refletir melhor a essência econômica das operações relacionadas à comercialização de estoques estratégicos e reguladores no âmbito da PGPM. Quanto a eventuais impactos na PGPM derivados das restrições impostas pela gestão fiscal, observou-se que a Portaria Interministerial 38/2004 garante que as operações dos estoques públicos pela Conab sejam realizadas por meio da transferência de recursos do Tesouro Nacional. Assim, a exemplo de outras políticas, compete ao Poder Executivo sopesar as demandas do programa com as das demais ações governamentais, e decidir sobre o nível de alocação de recursos nesta política.
11.	Divergiu-se parcialmente, no entanto, quanto à categoria econômica de enquadramento das receitas e despesas orçamentárias correspondentes às vendas e às compras dos produtos da PGPM. Assim, como contribuição à implementação dessa alteração, será encaminhada recomendação à Secretaria Especial do Tesouro e Orçamento - Seto/ME para que, ao realizar a reclassificação das receitas e despesas com a formação e manutenção de estoques da PGPM, fundamente-se na legislação nacional sobre finanças públicas e nas orientações constantes dos manuais internacionais sobre estatísticas macroeconômicas, e, oportunamente, adeque as rotinas de registro contábil da Conab.
12.	O segundo objeto de atenção pela Semag está relacionado à decisão da Junta de Execução Orçamentária (JEO) , com base nas competências estabelecidas no art. 2º do Decreto 9.884/2019, de ter determinado, por meio dos Votos 3, de 21/3/2022, e 6, de 2/6/2022, o bloqueio das dotações de diversos ministérios, inclusive algumas vinculadas ao FNDCT.
13.	Apesar de se entender como legítimas as preocupações do Ministério da Economia e da JEO com as limitações impostas pelo Novo Regime Fiscal (Teto de Gastos) que motivaram os referidos contingenciamentos, tal procedimento é vedado pela LC 177/2021. Essa lei, com o objetivo de assegurar o emprego dos recursos pelo FNDCT na inovação e no desenvolvimento científico e tecnológico, restringiu a capacidade do Poder Executivo de alterar sua execução, que só poderá ser limitada se houver frustração na arrecadação das receitas (art. 11 da Lei 11.540/2007) .
14.	Contudo, como assinalado pelo titular da Semag, o problema foi sanado pelo Poder Executivo. Em 2/8/2022, as dotações pertencentes ao FNDCT foram integralmente desbloqueadas pela Secretaria de Orçamento Federal - SOF e as respectivas programações, no valor de R$ 2,5 bilhões, foram revertidas ao seu orçamento.
15.	Neste contexto, restam prejudicadas tanto a proposta de determinação feita pela equipe de acompanhamento, quanto uma possível adoção de cautelar, aventada pelo Diretor Técnico. Contudo, tendo em vista o fato de a iniciativa, mesmo que posteriormente desconstituída, ser irregular, por afrontar o disposto no art. 9º, § 2º, da Lei Complementar 101/2000, c/c os arts. 3º e 4º da Lei 4.320/1964 e o art. 11, §§ 1º, 2º e 3º, da Lei 11.540/2007, entendo pertinente que se dê ciência ao Poder Executivo sobre a necessária observância da legislação que rege a programação orçamentária e financeira do FNDCT, visando evitar que a irregularidade volte a ocorrer.
16.	Acolho, portanto, a proposta da Semag no sentido de emitir o referido alerta e de subsidiar a Comissão Mista de Planos, Orçamentos Públicos e Fiscalização do Congresso Nacional com as informações resultantes da fiscalização ora apreciada. A partir dos elementos coletados, é possível concluir que, apesar de ainda enfrentarmos um cenário macroeconômico desafiador, com sinais de recessão mundial, a economia brasileira tenta reequilibrar sua gestão fiscal e encontrar o caminho do crescimento.
	Ante o exposto, manifesto-me integralmente de acordo com a proposta de encaminhamento da unidade técnica e VOTO por que o Tribunal adote a minuta de acórdão que ora submeto à consideração do Plenário.
TCU, Sala das Sessões, em 23 de novembro de 2022.
JORGE OLIVEIRA 
Relator